---
title: "Annotations mathématiques"
---

```{r options_communes, include=FALSE}
source("options_communes.R")
```

Pour ajouter des annotation mathématiques à un graphique, comme une équation, on aura recours à la fonction `expression`{data-pkg="base"}. Les expressions qui peuvent être utilisées sont présentées en détail dans l'aide en ligne de `plotmath`{data-pkg="grDevices"}, visible également sur <http://www.rdocumentation.org/packages/grDevices/functions/plotmath>.


## Combiner texte et expression

On aura recours à la fonction `paste`{data-pkg="base"} à l'intérieur de l'appel à `expression`{data-pkg="base"}. Un exemple :

```{r, tidy=FALSE}
# données aléatoires
df <- data.frame(x = rnorm(100), y = rnorm(100))

library(ggplot2)
ggplot(df) +
  aes(x = x, y = y) +
  geom_point() +
  xlab(expression(hat(mu)[0])) +
  ylab(expression(alpha^beta)) +
  ggtitle(expression(paste("Plot of ", alpha^beta, " versus ", hat(mu)[0])))
```

## Intégrer une valeur calculée dans une expression

Pour intégrer une valeur pré-calculée, et donc stockée dans un objet R, dans une expression, on aura recours à la fonction `substitute`{data-pkg="base"}.


```{r, tidy=FALSE}
x_mean <- 1.5
x_sd <- 1.2
df <- data.frame(x = rnorm(100, x_mean, x_sd))

ggplot(df) +
  aes(x = x) +
  geom_histogram(binwidth = .25) + 
  ggtitle(
    substitute(
      paste(X[i], " ~ N(", mu, "=", m, ", ", sigma^2, "=", s2, ")"),
      list(m = x_mean, s2 = x_sd^2)
    )
  )
```


## Syntaxe de plotmath

```{r, eval=FALSE}
demo(plotmath)
```


```{r, echo=FALSE, fig.width=12, fig.height=6}
demo(plotmath, echo = FALSE)
```

