---
title: "Autres extensions graphiques"
---

```{r options_communes, include=FALSE}
source("options_communes.R")
```

<style>
.section{opacity: 1 !important;} /* contrer mermaid */
</style>

Pour trouver l'inspiration et des exemples de code, rien ne vaut l'excellent site <https://www.r-graph-gallery.com/>.

## GGally

L'extension `GGally`{.pkg}, déjà abordée dans d'autres chapitres, fournit plusieurs fonctions graphiques d'exploration des résultats d'un modèle ou des relations entre variables. 

```{r, message=FALSE}
reg <- lm(Sepal.Length ~ Sepal.Width + Petal.Length + Petal.Width, data = iris)
library(GGally)
ggcoef(reg)
```

```{r, message=FALSE}
data(tips, package = "reshape")
ggpairs(tips)
```


Plus d'information : <https://ggobi.github.io/ggally/>

## ggpubr

L'extension `ggpubr`{.pkg} fournit plusieurs fonctions pour produire <q>clés en main</q> différents graphiques bivariés avec une mise en forme allégée.

```{r, message=FALSE}
library(ggpubr)
data("ToothGrowth")
df <- ToothGrowth
ggboxplot(df,
  x = "dose", y = "len",
  color = "dose", palette = c("#00AFBB", "#E7B800", "#FC4E07"),
  add = "jitter", shape = "dose"
)
```

```{r}
data("mtcars")
dfm <- mtcars
# Convert the cyl variable to a factor
dfm$cyl <- as.factor(dfm$cyl)
# Add the name colums
dfm$name <- rownames(dfm)
# Calculate the z-score of the mpg data
dfm$mpg_z <- (dfm$mpg - mean(dfm$mpg)) / sd(dfm$mpg)
dfm$mpg_grp <- factor(ifelse(dfm$mpg_z < 0, "low", "high"),
  levels = c("low", "high")
)

ggbarplot(dfm,
  x = "name", y = "mpg_z",
  fill = "mpg_grp", # change fill color by mpg_level
  color = "white", # Set bar border colors to white
  palette = "jco", # jco journal color palett. see ?ggpar
  sort.val = "asc", # Sort the value in ascending order
  sort.by.groups = FALSE, # Don't sort inside each group
  x.text.angle = 90, # Rotate vertically x axis texts
  ylab = "MPG z-score",
  xlab = FALSE,
  legend.title = "MPG Group"
)
```

```{r}
ggdotchart(dfm,
  x = "name", y = "mpg_z",
  color = "cyl", # Color by groups
  palette = c("#00AFBB", "#E7B800", "#FC4E07"), # Custom color palette
  sorting = "descending", # Sort value in descending order
  add = "segments", # Add segments from y = 0 to dots
  add.params = list(color = "lightgray", size = 2), # Change segment color and size
  group = "cyl", # Order by groups
  dot.size = 6, # Large dot size
  label = round(dfm$mpg_z, 1), # Add mpg values as dot labels
  font.label = list(
    color = "white", size = 9,
    vjust = 0.5
  ), # Adjust label parameters
  ggtheme = theme_pubr() # ggplot2 theme
) +
  geom_hline(yintercept = 0, linetype = 2, color = "lightgray")
```


Plus d'informations : <https://rpkgs.datanovia.com/ggpubr/>


## ggdendro

L'extension `ggendro`{.pkg} avec sa fonction `ggdendrogram`{data-pkg="ggdendro"} permet de représenter facilement des dendrogrammes avec `ggplot2`{.pkg}.

```{r}
library(ggplot2)
library(ggdendro)
hc <- hclust(dist(USArrests), "ave")
hcdata <- dendro_data(hc, type = "rectangle")
ggplot() +
  geom_segment(data = segment(hcdata), aes(x = x, y = y, xend = xend, yend = yend)) +
  geom_text(data = label(hcdata), aes(x = x, y = y, label = label, hjust = 0), size = 3) +
  coord_flip() +
  scale_y_reverse(expand = c(0.2, 0))

### demonstrate plotting directly from object class hclust
ggdendrogram(hc)
ggdendrogram(hc, rotate = TRUE)
```

Plus d'informations : <https://cran.r-project.org/web/packages/ggdendro/vignettes/ggdendro.html>

## circlize

L'extension `circlize`{.pkg} est l'extension de référence quand il s'agit de représentations circulaires. Un ouvrage entier lui est dédié : <https://jokergoo.github.io/circlize_book/book/>.

Voici un exemple issu de <https://www.data-to-viz.com/story/AdjacencyMatrix.html>.

```{r fig.height=10, fig.width=10}
library(tidyverse)

# Load data
data <- read.table("https://raw.githubusercontent.com/holtzy/data_to_viz/master/Example_dataset/13_AdjacencyDirectedWeighted.csv", header = TRUE)
# short names
colnames(data) <- c("Africa", "East Asia", "Europe", "Latin Ame.", "North Ame.", "Oceania", "South Asia", "South East Asia", "Soviet Union", "West.Asia")
rownames(data) <- colnames(data)

# I need a long format
data_long <- data %>%
  rownames_to_column() %>%
  gather(key = "key", value = "value", -rowname)


library(circlize)
# parameters
circos.clear()
circos.par(start.degree = 90, gap.degree = 4, track.margin = c(-0.1, 0.1), points.overflow.warning = FALSE)
par(mar = rep(0, 4))

# color palette
library(viridis)
mycolor <- viridis(10, alpha = 1, begin = 0, end = 1, option = "D")
mycolor <- mycolor[sample(1:10)]

# Base plot
chordDiagram(
  x = data_long,
  grid.col = mycolor,
  transparency = 0.25,
  directional = 1,
  direction.type = c("arrows", "diffHeight"),
  diffHeight = -0.04,
  annotationTrack = "grid",
  annotationTrackHeight = c(0.05, 0.1),
  link.arr.type = "big.arrow",
  link.sort = TRUE,
  link.largest.ontop = TRUE
)

# Add text and axis
circos.trackPlotRegion(
  track.index = 1,
  bg.border = NA,
  panel.fun = function(x, y) {
    xlim <- get.cell.meta.data("xlim")
    sector.index <- get.cell.meta.data("sector.index")

    # Add names to the sector.
    circos.text(
      x = mean(xlim),
      y = 3.2,
      labels = sector.index,
      facing = "bending",
      cex = 0.8
    )

    # Add graduation on axis
    circos.axis(
      h = "top",
      major.at = seq(from = 0, to = xlim[2], by = ifelse(test = xlim[2] > 10, yes = 2, no = 1)),
      minor.ticks = 1,
      major.tick.percentage = 0.5,
      labels.niceFacing = FALSE
    )
  }
)
```

## Diagrammes de Sankey

Les <dfn data-index="diagramme de Sankey">diagrammes de Sankey</dfn><dfn data-index="Sankey, diagramme"></dfn> sont un type alternatif de représentation de flux. Voici un premier exemple, qui reprend les données utilisées pour le diagramme circulaire précédent, avec la fonction `sankeyNetwork`{data-pkg="networkD3"} de l'extension `sankeyNetwork`{.pkg}.

```{r, message=FALSE}
# Package
library(networkD3)

# I need a long format
data_long <- data %>%
  rownames_to_column() %>%
  gather(key = "key", value = "value", -rowname) %>%
  filter(value > 0)
colnames(data_long) <- c("source", "target", "value")
data_long$target <- paste(data_long$target, " ", sep = "")

# From these flows we need to create a node data frame: it lists every entities involved in the flow
nodes <- data.frame(name = c(as.character(data_long$source), as.character(data_long$target)) %>% unique())

# With networkD3, connection must be provided using id, not using real name like in the links dataframe.. So we need to reformat it.
data_long$IDsource <- match(data_long$source, nodes$name) - 1
data_long$IDtarget <- match(data_long$target, nodes$name) - 1

# prepare colour scale
ColourScal <- 'd3.scaleOrdinal() .range(["#FDE725FF","#B4DE2CFF","#6DCD59FF","#35B779FF","#1F9E89FF","#26828EFF","#31688EFF","#3E4A89FF","#482878FF","#440154FF"])'

# Make the Network
sankeyNetwork(
  Links = data_long, Nodes = nodes,
  Source = "IDsource", Target = "IDtarget",
  Value = "value", NodeID = "name",
  sinksRight = FALSE, colourScale = ColourScal, nodeWidth = 40, fontSize = 13, nodePadding = 20
)
```

Une alternative possible est fournie par l'extension `ggalluvial`{.pkg} et ses géométries `geom_alluvium`{data-pkg="ggalluvial"} et `geom_stratum`{data-pkg="ggalluvial"}.

```{r}
library(ggalluvial)
ggplot(data = as.data.frame(Titanic)) +
  aes(axis1 = Class, axis2 = Sex, axis3 = Age, y = Freq) +
  scale_x_discrete(limits = c("Class", "Sex", "Age"), expand = c(.1, .05)) +
  xlab("Demographic") +
  geom_alluvium(aes(fill = Survived)) +
  geom_stratum() +
  geom_text(stat = "stratum", infer.label = TRUE) +
  theme_minimal()
```


Mentionnons également l'extension `riverplot`{.pkg} pour la création de diagrammes de Sankey.

## DiagrammeR

`DiagrammeR`{.pkg} est dédiée à la réalisation de diagrammes en ayant recours à la syntaxe **Graphviz** (via la fonction `grViz`{data-pkg="DiagrammeR"}) ou encore à la syntaxe **Mermaid** (via la fonction `mermaid`{data-pkg="DiagrammeR"}).

```{r}
library(DiagrammeR)
grViz("
digraph boxes_and_circles {

  # a 'graph' statement
  graph [overlap = true, fontsize = 10]

  # several 'node' statements
  node [shape = box,
        fontname = Helvetica]
  A; B; C; D; E; F

  node [shape = circle,
        fixedsize = true,
        width = 0.9] // sets as circles
  1; 2; 3; 4; 5; 6; 7; 8

  # several 'edge' statements
  A->1 B->2 B->3 B->4 C->A
  1->D E->A 2->4 1->5 1->F
  E->6 4->6 5->7 6->7 3->8
}
")
```

```{r}
mermaid("
graph LR
A(Rounded)-->B[Rectangular]
B-->C{A Rhombus}
C-->D[Rectangle One]
C-->E[Rectangle Two]
")
```


```{r}
mermaid("
sequenceDiagram
  customer->>ticket seller: ask ticket
  ticket seller->>database: seats
  alt tickets available
    database->>ticket seller: ok
    ticket seller->>customer: confirm
    customer->>ticket seller: ok
    ticket seller->>database: book a seat
    ticket seller->>printer: print ticket
  else sold out
    database->>ticket seller: none left
    ticket seller->>customer: sorry
  end
")
```

```{r}
mermaid("
gantt
       dateFormat  YYYY-MM-DD
       title Adding GANTT diagram functionality to mermaid

       section A section
       Completed task            :done,    des1, 2014-01-06,2014-01-08
       Active task               :active,  des2, 2014-01-09, 3d
       Future task               :         des3, after des2, 5d
       Future task2              :         des4, after des3, 5d

       section Critical tasks
       Completed task in the critical line :crit, done, 2014-01-06,24h
       Implement parser and jison          :crit, done, after des1, 2d
       Create tests for parser             :crit, active, 3d
       Future task in critical line        :crit, 5d
       Create tests for renderer           :2d
       Add to mermaid                      :1d

       section Documentation
       Describe gantt syntax               :active, a1, after des1, 3d
       Add gantt diagram to demo page      :after a1  , 20h
       Add another diagram to demo page    :doc1, after a1  , 48h

       section Last section
       Describe gantt syntax               :after doc1, 3d
       Add gantt diagram to demo page      :20h
       Add another diagram to demo page    :48h
")
```


Plus d'informations : <https://rich-iannone.github.io/DiagrammeR/>

## highcharter

L'extension `highcharter`{.pkg} permet de réaliser des graphiques **HTML** utilisant la librairie Javascript **Highcharts.js**.

```{r, warning=FALSE, message=FALSE}
library("highcharter")
data(diamonds, mpg, package = "ggplot2")

hchart(mpg, "scatter", hcaes(x = displ, y = hwy, group = class))
```

```{r, message=FALSE}
library(tidyverse)
library(highcharter)
mpgman3 <- mpg %>%
  group_by(manufacturer) %>%
  summarise(n = n(), unique = length(unique(model))) %>%
  arrange(-n, -unique)

hchart(mpgman3, "treemap", hcaes(x = manufacturer, value = n, color = unique))
```


```{r, message=FALSE}
data(unemployment)

hcmap("countries/us/us-all-all",
  data = unemployment,
  name = "Unemployment", value = "value", joinBy = c("hc-key", "code"),
  borderColor = "transparent"
) %>%
  hc_colorAxis(dataClasses = color_classes(c(seq(0, 10, by = 2), 50))) %>%
  hc_legend(
    layout = "vertical", align = "right",
    floating = TRUE, valueDecimals = 0, valueSuffix = "%"
  )
```



Plus d'informations : <http://jkunst.com/highcharter/>
