---
title: "Combiner plusieurs graphiques"
---

```{r options_communes, include=FALSE}
source("options_communes.R")
```

Vous savez réaliser des [graphiques avec **ggplot2**](intro-ggplot2.html) ? Il est très facile de combiner plusieurs graphiques en un seul.

## multiplot (JLutils)

Dans son ouvrage *Cookbook for R*, Winston Chang propose une fonction `multiplot`{data-pkg="JLutils"} pour combiner plusieurs graphiques^[Voir <http://www.cookbook-r.com/Graphs/Multiple_graphs_on_one_page_(ggplot2)/>.]

L'extension <strong class="pkg">JLutils</strong> disponible sur [GitHub](https://github.com/larmarange/JLutils) propose une version améliorée de cette fonction.

Pour installer <strong class="pkg">JLutils</strong> si non disponible sur votre PC, copier/coller le code ci-dessous.

```{r, eval=FALSE}
if (!require(devtools)){
	install.packages('devtools')
	library(devtools)
}
install_github("larmarange/JLutils")
```

Commençons par créer quelques graphiques avec <strong class="pkg">ggplot2</strong>.

```{r}
library(ggplot2)
p1 <- ggplot(mtcars, aes(wt, mpg)) + geom_point()
p2 <- ggplot(mtcars, aes(factor(cyl))) + geom_bar()
p3 <- ggplot(mtcars, aes(factor(cyl), mpg)) + geom_violin()
p4 <- ggplot(mtcars, aes(factor(cyl), mpg)) + geom_boxplot()
```

Parce que quelques exemples valent mieux qu'un long discours.


```{r}
library(JLutils)
multiplot(p1, p2, p3, p4)
multiplot(p1, p2, p3, p4, cols = 2)
multiplot(p1, p2, p3, layout = matrix(c(1,2,3,3), nrow = 2))
multiplot(p1, p2, p3, layout = matrix(c(1,2,3,3), nrow = 2, byrow = TRUE))
multiplot(p1, p2, p3, layout = matrix(c(1,2,3,3), nrow = 2, byrow = TRUE), heights = c(3, 1))
```

## plot_grid (cowplot)

L'extension <strong class="pkg">cowplot</strong> propose une fonction équivalente, `plot_grid`{data-pkg="cowplot"}. Son usage est expliqué en détail dans la vignette dédiée inclue avec l'extension : <https://cran.r-project.org/web/packages/cowplot/vignettes/plot_grid.html>.

```{r}
library(cowplot)
# simple grid
plot_grid(p1, p2, p3, p4)

# simple grid with labels and aligned plots
plot_grid(p1, p2, p3, p4, labels=c('A', 'B', 'C', 'D'), align="hv")

# manually setting the number of rows, auto-generate upper-case labels
plot_grid(p1, p2, p3, nrow=3, labels="AUTO", label_size=12, align="v")

# making rows and columns of different widths/heights
plot_grid(p1, p2, p3, p4, align='hv', rel_heights=c(2,1), rel_widths=c(1,2))
```

On notera en passant que le chargement de <strong class="pkg">cowplot</strong> modifie le style par défaut des graphiques <strong class="pkg">ggplot2</strong>. Voir <https://cran.r-project.org/web/packages/cowplot/vignettes/introduction.html>.

## Légende partagée entre plusieurs graphiques

<strong class="pkg">JLutils</strong> et <strong class="pkg">cowplot</strong> fournissent tous deux une fonction `get_legend`{data-pkg="cowplot"} permettant d'extraire la légende d'un graphique puis de l'utiliser avec `multiplot`{data-pkg="JLutils"} ou `plot_grid`{data-pkg="cowplot"}.

Créons quelques graphiques.

```{r}
dsamp <- diamonds[sample(nrow(diamonds), 1000), ]
p1 <- qplot(carat, price, data=dsamp, colour=clarity) +
  theme(plot.margin = unit(c(6,0,6,0), "pt"))
p2 <- qplot(depth, price, data=dsamp, colour=clarity) +
  theme(plot.margin = unit(c(6,0,6,0), "pt")) + ylab("")
p3 <- qplot(color, price, data=dsamp, colour=clarity) +
  theme(plot.margin = unit(c(6,0,6,0), "pt")) + ylab("")
```

Récupérons la légende du premier graphique graphique puis supprimons là dans les trois graphiques.

```{r}
leg <- get_legend(p1)
p1 <- p1 + theme(legend.position = "none")
p2 <- p2 + theme(legend.position = "none")
p3 <- p3 + theme(legend.position = "none")
```

Combinons le tout.

```{r}
multiplot(p1, p2, p3, leg, cols = 2)
plot_grid(p1, p2, p3, leg, ncol = 2)
```

