---
title: "Données pondérées"
---


```{r options_communes, include=FALSE}
source("options_communes.R")
```

<div class="note">
La version originale de ce chapitre a été écrite par Julien Barnier dans le cadre du support de cours
[Introduction à R](https://github.com/juba/intro-r), complétée par Joseph Larmarange dans
[Introduction à l'analyse d'enquêtes avec R](https://github.com/larmarange/intro-r/tree/CoursM2).
</div>

S'il est tout à fait possible de travailler avec des <dfn>données pondérées</dfn> sous R, cette fonctionnalité n'est
pas aussi bien intégrée que dans la plupart des autres logiciels de traitement statistique. En particulier,
il y a plusieurs manières possibles de gérer la <dfn>pondération</dfn>. Cependant, lorsque l'on doit
également prendre un compte un <dfn>plan d'échantillonnage</dfn><dfn data-index="échantillonnage, plan"></dfn>
complexe (voir section dédiée ci-après), **R** fournit tous les outils nécessaires, alors que dans la 
plupart des logiciels propriétaires, il faut disposer d'une extension adéquate, pas toujours vendue de base
avec le logiciel.

Dans ce qui suit, on utilisera le jeu de données tiré de l'enquête *Histoire de vie* et notamment sa
variable de pondération *poids*^[On notera que cette variable est utilisée à titre purement illustratif. 
Le jeu de données étant un extrait d'enquête et la variable de pondération n'ayant pas été recalculée, 
elle n'a ici à proprement parler aucun sens.].

```{r}
library(questionr)
data(hdv2003)
d <- hdv2003
range(d$poids)
```

## Options de certaines fonctions

Tout d'abord, certaines fonctions de **R** acceptent en argument un vecteur permettant de pondérer les
observations (l'option est en général nommée `weights` ou `row.w`). C'est le cas par exemple des méthodes
d'estimation de modèles linéaires (`lm`{data-pkg="stats"}) ou de modèles linéaires généralisés 
(`glm`{data-pkg="stats"}) ou dans les analyses de correspondances^[Voir le chapitre dédié à 
l'[analyse des correspondances]().] des extensions `ade4`{.pkg}
ou `FactoMineR`{.pkg}.

Par contre cette option n'est pas présente dans les fonctions de base comme `mean`{data-pkg="base"},
`var`{data-pkg="base" data-rdoc="cor"}, `table`{data-pkg="base"} ou
`chisq.test`{data-pkg="stats"}.

## Fonctions de l'extension questionr

L'extension `questionr`{.pkg} propose quelques fonctions permettant de calculer 
des statistiques simples pondérées^[Les fonctions `wtd.mean`{data-pkg="questionr"} et 
`wtd.var`{data-pkg="questionr" data-rdoc="wtd.mean"} sont des copies conformes des fonctions 
du même nom de l'extension `Hmisc`{.pkg} de Frank Harrel. 
`Hmisc`{.pkg} étant une extension « de taille », on a préféré recopié les fonctions 
pour limiter le poids des dépendances.] :

* `wtd.mean`{data-pkg="questionr"} : moyenne pondérée
* `wtd.var`{data-pkg="questionr" data-rdoc="wtd.mean"} : variance pondérée
* `wtd.table`{data-pkg="questionr"} : tris à plat et tris croisés pondérés

On les utilise de la manière suivante :

```{r}
library(questionr)
mean(d$age)
wtd.mean(d$age, weights = d$poids)
wtd.var(d$age, weights = d$poids)
```

Pour les tris à plat, on utilise la fonction wtd.table à laquelle on passe la variable en paramètre :

```{r}
wtd.table(d$sexe, weights = d$poids)
```

Pour un tri croisé, il suffit de passer deux variables en paramètres :

```{r}
wtd.table(d$sexe, d$hard.rock, weights = d$poids)
```

Ces fonctions admettent notamment les deux options suivantes :

* `na.rm` : si `TRUE`, on ne conserve que les observations sans valeur manquante.
* `normwt` : si `TRUE`, on normalise les poids pour que les effectifs totaux pondérés soient les mêmes que les
  effectifs initiaux. Il faut utiliser cette option, notamment si on souhaite appliquer un test sensible
  aux effectifs comme le &chi;².

Ces fonctions rendent possibles l'utilisation des statistiques descriptives les plus simples et le traitement
des tableaux croisés (les fonctions `lprop`{data-pkg="questionr" data-rdoc="rprop"}, 
`cprop`{data-pkg="questionr"} ou `chisq.test`{data-pkg="stats"} peuvent être appliquées au résultat 
d'un `wtd.table`{data-pkg="questionr"}) mais restent limitées en termes de tests statistiques 
ou de graphiques...

## Données pondérées avec l'extension survey

L'extension `survey`{.pkg} est spécialement dédiée au traitement d'enquêtes 
ayant des techniques d'échantillonnage et de pondération potentiellement très complexes.

L'extension s'installe comme la plupart des autres :

```{r, eval=FALSE}
install.packages("survey")
```

Le site officiel (en anglais) comporte beaucoup d'informations, mais pas forcément très accessibles :
<br /><http://faculty.washington.edu/tlumley/survey/>.

Pour utiliser les fonctionnalités de l'extension, on doit d'abord définir le <dfn>plan d'échantillonnage</dfn>
ou <dfn lang="en">design</dfn> de notre enquête, c'est-à-dire indiquer quel type de 
pondération nous souhaitons lui appliquer. 

Dans un premier temps, nous utiliserons le plan d'échantillonnage le plus simple, avec une variable de pondération 
déjà calculée. Ceci se fait à l'aide de la fonction `svydesign`{data-pkg="survey"} :

```{r, message=FALSE}
library(survey)
dw <- svydesign(ids = ~1, data = d, weights = ~d$poids)
```

Cette fonction crée un nouvel objet, que nous avons nommé `dw`. Cet objet n'est pas à proprement
parler un tableau de données, mais plutôt un tableau de données plus une méthode de pondération. `dw`
et `d` sont des objets distincts, les opérations effectuées sur l'un n'ont pas d'influence sur l'autre. 
On peut cependant retrouver le contenu de `d` depuis `dw` en utilisant `dw$variables` :

```{r}
str(d$age)
str(dw$variables$age)
```

Lorsque notre plan d'échantillonnage est déclaré, 
on peut lui appliquer une série de fonctions permettant d'effectuer
diverses opérations statistiques en tenant compte de la pondération. On citera notamment :

* `svymean`{data-pkg="survey" data-rdoc="surveysummary"}, 
  `svyvar`{data-pkg="survey" data-rdoc="surveysummary"},
  `svytotal`{data-pkg="survey" data-rdoc="surveysummary"}, 
  `svyquantile`{data-pkg="survey"} : <dfn data-index="statistique univariée">statistiques univariées</dfn>
  <dfn data-index="univariée, statistique"></dfn>(<dfn>moyenne</dfn>, <dfn>variance</dfn>, <dfn>total</dfn>,
  <dfn data-index="quantile">quantiles</dfn>)
* `svytable`{data-pkg="survey"} : <dfn>tri à plat</dfn> et <dfn>tableau croisé</dfn>
* `svychisq`{data-pkg="survey" data-rdoc="svytable"} : <dfn data-index="test du Chi²">test du &chi;²</dfn>
  <dfn data-index="Chi², test"></dfn>
* `svyby`{data-pkg="survey"} : statistiques selon un facteur
* `svyttest`{data-pkg="survey"} : <dfn>test t de Student</dfn><dfn data-index="Student, test-t"></dfn>
  de <dfn>comparaison de moyennes</dfn><dfn data-index="moyenne, comparaison"></dfn>
* `svyglm`{data-pkg="survey"} : <dfn data-index="modèle linéaire généralisé">modèles linéaires généralisés</dfn>
  (dont <dfn>régression logistique</dfn><dfn data-index="logistique, régression"></dfn>)
* `svyplot`{data-pkg="survey"}, 
  `svyhist`{data-pkg="survey"}, 
  `svyboxplot`{data-pkg="survey" data-rdoc="svyhist"} : fonctions graphiques

D'autres fonctions sont disponibles, comme `svyratio`{data-pkg="survey"}, 
mais elles ne seront pas abordées ici.

Pour ne rien arranger, ces fonctions prennent leurs arguments sous forme de formules, c'est-à-dire pas
de la manière habituelle. En général l'appel de fonction se fait en spécifiant d'abord les variables d'intérêt
sous forme de formule, puis l'objet *survey.design*.

L'<dfn>intervalle de confiance d'une moyenne</dfn><dfn data-index="moyenne, intervalle de confiance"></dfn>
s'obtient avec `confint`{data-pkg="survey" data-rdoc="surveysummary"}
et celui d'une <dfn data-index="intervalle de confiance d'une proportion">proportion</dfn><dfn data-index="proportion, intervalle de confiance"></dfn>
avec `svyciprop`{data-pkg="survey"}.

Voyons tout de suite quelques exemples^[Pour d'autres exemples, 
voir <http://www.ats.ucla.edu/stat/r/faq/svy_r_oscluster.htm> (en anglais).] :

```{r}
svymean(~age, dw)
confint(svymean(~age, dw)) # Intervalle de confiance
svyquantile(~age, dw, quantile = c(0.25, 0.5, 0.75), ci = TRUE)
svyvar(~heures.tv, dw, na.rm = TRUE)
```

Pour comparer deux moyennes à l'aide d'un test *t* on aura recours à `svyttest`{data-pkg="survey"} :

```{r}
svyttest(age~sexe, dw)
```

Les tris à plat se déclarent en passant comme argument le nom de la variable précédé
d'un tilde (`~`), tandis que les tableaux croisés utilisent les noms des deux variables 
séparés par un signe plus (`+`) et précédés par un tilde (`~`).

```{r}
svytable(~sexe, dw)
svyciprop(~sexe, dw) # Intervalle de confiance
svytable(~sexe + clso, dw)
```


On peut récupérer le tableau issu de `svytable`{data-pkg="survey"} dans un objet et 
le réutiliser ensuite comme n'importe quel tableau croisé :

```{r}
tab <- svytable(~sexe + clso, dw)
tab
```

Les fonctions `lprop`{data-pkg="questionr" data-rdoc="rprop"} et 
`cprop`{data-pkg="questionr"} de `questionr`{.pkg} sont donc 
tout à fait compatibles avec l'utilisation de `survey`{.pkg}. 

```{r}
lprop(tab)
```

La fonction `freq`{data-pkg="questionr"} peut également être utilisée si on lui passe 
en argument non pas la variable elle-même, mais son tri à plat obtenu avec 
`svytable`{data-pkg="survey"} :
 
```{r}
tab <- svytable(~peche.chasse, dw)
freq(tab, total = TRUE)
```

Par contre, il ne faut pas utiliser `chisq.test`{data-pkg="stats"} sur un tableau généré 
par `svytable`{data-pkg="survey"}. Les effectifs étant extrapolés à partir de la pondération, 
les résultats du test seraient complètement faussés. Si on veut faire
un test du &chi;² sur un tableau croisé pondéré, il faut utiliser 
`svychisq`{data-pkg="survey" data-rdoc="svytable"} :

```{r}
svychisq(~sexe + clso, dw)
```

Le principe de la fonction `svyby`{data-pkg="survey"} est similaire à celui de 
`tapply`{data-pkg="base"}^[La fonction `tapply`{data-pkg="base"} est présentée plus en 
détails dans le chapitre [Manipulation de données](pem_manipulation.html#tapply).]. Elle
permet de calculer des statistiques selon plusieurs sous-groupes définis par un facteur. 
Par exemple :

```{r}
svyby(~age, ~sexe, dw, svymean)
confint(svyby(~age, ~sexe, dw, svymean)) # Intervalles de confiance
```

`survey`{.pkg} est également capable de produire des graphiques à partir 
des données pondérées. Quelques exemples :

<figure>
```{r}
par(mfrow = c(2, 2))
svyplot(~age + heures.tv, dw, col = "red", main = "Bubble plot")
svyhist(~heures.tv, dw, col = "peachpuff", main = "Histogramme")
svyboxplot(age ~ 1, dw, main = "Boxplot simple", ylab = "Âge")
svyboxplot(age ~ sexe, dw, main = "Boxplot double", ylab = "Âge", xlab = "Sexe")
```
<figcaption>Fonctions graphiques de l'extension survey</figcaption>
</figure>

Enfin, `survey`{.pkg} fournit une fonction `svyglm`{data-pkg="survey"}
permettant de calculer un modèle statistique tout en prenant
en compte le plan d'échantillonnage spécifié. La syntaxe de `svyglm`{data-pkg="survey"} est proche
de celle de `glm`{data-pkg="stats"}. Cependant, le cadre d'une régression logistique,
il est nécessaire d'utiliser `family = quasibinomial()` afin d'éviter un message d'erreur
indiquant un nombre non entier de succès :

```{r}
reg <- svyglm(sport ~ sexe + age + relig + heures.tv, dw, family = binomial())
reg <- svyglm(sport ~ sexe + age + relig + heures.tv, dw, family = quasibinomial())
reg
```
Le résultat obtenu est similaire à celui de `glm`{data-pkg="stats"} et l'on peut utiliser 
sans problème les fonctions `coef`{data-pkg="survey" data-rdoc="svyglm"},
`confint`{data-pkg="survey" data-rdoc="confint.glm"}, 
`odds.ratio`{data-pkg="questionr"} ou `predict`{data-pkg="survey" data-rdoc="svyglm"}
abordées dans le chapitre sur la [régression logistique](analyser_inter_reg_log.html).

```{r}
odds.ratio(reg)
```

Dans ses dernières versions, `survey`{.pkg} fournit une méthode 
`AIC.svyglm`{data-pkg="survey" data-rdoc="anova.svyglm"} permettant d'estimer un <dfn>AIC</dfn>
sur un modèle calculé avec `svyglm`{data-pkg="survey"}. Il est dès lors possible d'utiliser 
la fonction `step`{data-pkg="stats"} pour réaliser une 
<dfn>sélection descendante pas à pas</dfn><dfn data-index="pas à pas, sélection descendante"></dfn>.

L'extension `effects`{.pkg} n'est quant à elle pas compatible avec
`svyglm`{data-pkg="survey"}^[Compatibilité qui pourra éventuellement être introduite dans une future version de l'extension.].

## Extraire un sous-échantillon

Si l'on souhaite travailler sur un <dfn>sous-échantillon</dfn> tout en gardant les informations d'échantillonnage,
on utilisera la fonction `subset`{data-pkg="survey" data-rdoc="subset.survey.design"}
présentée en détail dans le chapitre [Manipulation de données](pem_manipulation.html#subset).

```{r}
sous <- subset(dw, sexe == "Femme" & age >= 40)
```

## Conclusion

Si, la gestion de la pondération sous **R** n'est sans doute pas ce qui se fait de plus
pratique et de plus simple, on pourra quand même donner les conseils suivants :

* utiliser les options de pondération des fonctions usuelles ou les fonctions d'extensions 
  comme `questionr`{.pkg} pour les cas les plus simples ;
* si on utilise `survey`{.pkg}, effectuer autant que possible tous les 
  recodages et manipulations sur les données non pondérées ;
* une fois les recodages effectués, on déclare le design et on fait les analyses en tenant compte 
  de la pondération ;
* surtout ne jamais modifier les variables du design. Toujours effectuer recodages et manipulations
  sur les données non pondérées, puis redéclarer le design pour que les mises à jour effectuées soient
  disponibles pour l'analyse.


