---
title: "Étendre ggplot2"
---

```{r options_communes, include=FALSE}
source("options_communes.R")
```

<div class="webin-R">
Ce chapitre est évoqué dans le webin-R #13 (exemples de graphiques avancés) sur [YouTube](https://youtu.be/5sD4Z8bTlMM).
</div>

De nombreuses extensions permettent d'étendre les possibilités graphiques de `ggplot2`{.pkg}. Certaines ont déjà été abordées dans les différents chapitres d'**analyse-R**. Le présent chapitre ne se veut pas exhaustif et ne présente qu'une sélection choisie d'extensions.

Le site **ggplot2 extensions** (<https://exts.ggplot2.tidyverse.org/gallery/>) recense diverses extensions pour `ggplot2`{.pkg}.

Pour une présentation des fonctions de base et des concepts de `ggplot2`{.pkg}, on pourra se référer au [chapitre dédié](ggplot2.html) ainsi qu'au deux chapitres introductifs : [introduction à ggplot2](intro-ggplot2.html) et [graphiques bivariés avec ggplot2](graphiques-bivaries-ggplot2.html).

Pour trouver l'inspiration et des exemples de code, rien ne vaut l'excellent site <https://www.r-graph-gallery.com/>.


## Nouvelles géométries

### Étiquettes non superposées

Lorsque l'on affiche des étiquettes de texte, ces dernières peuvent se supperposer lorsqu'elles sont proches. Les géométries `geom_text_repel`{data-pkg="ggrepel" data-rdoc="geom_label_repel"} et `geom_label_repel`{data-pkg="ggrepel"} de l'extension `ggrepel`{.pkg} prennent en compte la position des différentes étiquettes pour éviter qu'elles ne se chevauchent.

```{r}
library(ggplot2)
library(ggrepel)
library(ggrepel)

dat <- subset(mtcars, wt > 2.75 & wt < 3.45)
dat$car <- rownames(dat)
p <- ggplot(dat) +
  aes(wt, mpg, label = car) +
  geom_point(color = "red")

p1 <- p + geom_text() + 
  labs(title = "geom_text()")
p2 <- p + geom_text_repel() + 
  labs(title = "geom_text_repel()")

cowplot::plot_grid(p1, p2, nrow = 1)
```

Pour plus d'informations : <https://ggrepel.slowkow.com/>

### Graphiques en sucettes (*lollipop*)

L'extension `ggalt`{.pkg} propose une géométrie `geom_lollipop`{data-pkg="ggalt"} permettant de réaliser des graphiques dit en <q>sucettes</q>.

```{r, message=FALSE}
df <- read.csv(text="category,pct
Other,0.09
South Asian/South Asian Americans,0.12
Interngenerational/Generational,0.21
S Asian/Asian Americans,0.25
Muslim Observance,0.29
Africa/Pan Africa/African Americans,0.34
Gender Equity,0.34
Disability Advocacy,0.49
European/European Americans,0.52
Veteran,0.54
Pacific Islander/Pacific Islander Americans,0.59
Non-Traditional Students,0.61
Religious Equity,0.64
Caribbean/Caribbean Americans,0.67
Latino/Latina,0.69
Middle Eastern Heritages and Traditions,0.73
Trans-racial Adoptee/Parent,0.76
LBGTQ/Ally,0.79
Mixed Race,0.80
Jewish Heritage/Observance,0.85
International Students,0.87", stringsAsFactors=FALSE, sep=",", header=TRUE)
 
library(ggplot2)
library(ggalt)
library(scales)

ggplot(df) +
  aes(y = reorder(category, pct), x = pct) +
  geom_lollipop(point.colour = "steelblue", point.size = 2, horizontal = TRUE) +
  scale_x_continuous(expand = c(0,0), labels=percent, breaks = seq(0, 1, by = 0.2), limits = c(0, 1)) +
  labs(
    x=NULL, y=NULL, 
    title="SUNY Cortland Multicultural Alumni survey results",
    subtitle="Ranked by race, ethnicity, home land and orientation\namong the top areas of concern",
    caption="Data from http://stephanieevergreen.com/lollipop/"
  ) +
  theme_minimal()
```

### Graphique d'haltères (*dumbbell*)

L'extension `ggalt`{.pkg} propose une géométrie `geom_dumbbell`{data-pkg="ggalt"} permettant de réaliser des graphiques dit en <q>haltères</q>.


```{r}
library(ggalt)
df <- data.frame(
  trt = LETTERS[1:5], 
  l = c(20, 40, 10, 30, 50), 
  r = c(70, 50, 30, 60, 80)
)

ggplot(df) +
  aes(y = trt, x = l, xend = r) + 
  geom_dumbbell(
    size = 3, 
    color = "#e3e2e1", 
    colour_x = "#5b8124", 
    colour_xend = "#bad744"
  ) +
  labs(x = NULL, y = NULL) +
  theme_minimal()
```

### Points reliés (*pointpath*)

L'extension `ggh4x` propose une géométrie `geom_pointpath`{data-pkg="ggh4x"} pour afficher des points reliés entre eux par un tiret. La géométrie `geom_pointpath`{data-pkg="lemon"} est également proposée par l'extension `lemon`{.pkg}.

```{r}
library(ggh4x)
ggplot(pressure) +
  aes(x = temperature, y = pressure) +
  geom_pointpath()
```


### Accolades de comparaison (*bracket*)

La géométrie `geom_braket`{data-pkg="ggpubr"} de l'extension `ggpubr`{.pkg} permets d'ajouter sur un graphique des accolades de comparaison entre groupes.


```{r, message=FALSE}
library(ggpubr)
df <- ToothGrowth
df$dose <- factor(df$dose)

ggplot(df) +
  aes(x = dose, y = len) +
  geom_boxplot() +
  geom_bracket(
    xmin = "0.5", xmax = "1", y.position = 30,
    label = "t-test, p < 0.05"
  )

ggplot(df) +
  aes(x = dose, y = len) +
  geom_boxplot() +
  geom_bracket(
    xmin = c("0.5", "1"), 
    xmax = c("1", "2"),
    y.position = c(30, 35), 
    label = c("***", "**"),
    tip.length = 0.01
  )
```

Plus d'informations : <https://rpkgs.datanovia.com/ggpubr/>

### Diagramme en crêtes (*ridges*)

L'extension `ggridges`{.pkg} fournit une géométrie `geom_density_ridges_gradient`{data-pkg="ggridges"} pour la création de diagramme en crêtes.

```{r}
library(ggridges)
ggplot(lincoln_weather, aes(x = `Mean Temperature [F]`, y = Month, fill = stat(x))) +
  geom_density_ridges_gradient(scale = 3, rel_min_height = 0.01) +
  scale_fill_viridis_c(name = "Temp. [F]", option = "C") +
  labs(title = 'Temperatures in Lincoln NE in 2016') +
  theme_ridges()
```

Plus d'informations : <https://wilkelab.org/ggridges/>

### Graphique en gaufres (*waffle*)

L'extension `waffle`{.pkg} propose `geom_waffle`{data-pkg="waffle"}  pour des graphiques dits en <q>gaufres</q>.

ATTENTION : elle s'installe avec la commande `install.packages("waffle", repos = "https://cinc.rud.is")`.

```{r}
library(waffle)
xdf <- data.frame(
  parts = factor(rep(month.abb[1:3], 3), levels=month.abb[1:3]),
  vals = c(10, 20, 30, 6, 14, 40, 30, 20, 10),
  fct = c(rep("Thing 1", 3), rep("Thing 2", 3), rep("Thing 3", 3))
)

ggplot(xdf) +
  aes(fill = parts, values = vals) +
  geom_waffle() +
  facet_wrap(~ fct) +
  scale_fill_manual(
    name = NULL,
    values = c("#a40000", "#c68958", "#ae6056"),
    labels = c("Fruit", "Sammich", "Pizza")
  ) +
  coord_equal() +
  theme_minimal() +
  theme_enhance_waffle()
```

Plus d'informations : <https://github.com/hrbrmstr/waffle>

### Graphique en mosaïque (*mosaic plot*)

L'extension `ggmosaic`{.pkg} permets de réaliser des graphiques en mosaïque avec `geom_mosaic`{data-pkg="ggmosaic"}.

```{r, message=FALSE}
library(ggmosaic)
data(titanic)

ggplot(data = titanic) +
  geom_mosaic(aes(x = product(Class), fill = Survived))
```


Plus d'informations : <https://cran.r-project.org/web/packages/ggmosaic/vignettes/ggmosaic.html>

### Graphique de pirates : alternative aux boîtes à moustache (*pirat plot*)

Cette représentation alternative aux boîtes à moustache s'obtient avec la géométrie `geom_pirate`{data-pkg="ggpirate"} de l'extension `ggpirate`{.pkg}^[Cette extension n'étant pas sur CRAN, on l'installera avec la commande `devtools::install_github("mikabr/ggpirate")`.].

```{r message=FALSE, warning=FALSE}
library(ggplot2)
library(ggpirate)
ggplot(mpg, aes(x = class, y = cty)) +
  geom_pirate(aes(colour = class, fill = class)) +
  theme_bw()
```

Pour plus d'informations : <https://github.com/mikabr/ggpirate>




## Axes, légende et facettes

### Axes <q>limités</q>

`coord_capped_cart`{data-pkg="lemon"} et `coord_capped_flip`{data-pkg="lemon" data-rdoc="coord_capped_cart"} de l'extension `lemon`{.pkg} permet de limiter le dessin des axes au minimum et au maximum. Voir l'exemple ci-dessous.

```{r message=FALSE, warning=FALSE}
library(ggplot2)
library(lemon)
p <- ggplot(mtcars) +
  aes(x=cyl, y=mpg) + 
  geom_point() +
  theme_classic() +
  ggtitle("Axes classiques")
pcapped <- p +
  coord_capped_cart(bottom = "both", left = "both") +
  ggtitle("Axes limités")
cowplot::plot_grid(p, pcapped, nrow = 1)
```

Une autre possibilité est d'avoir recours à la fonction `guide_axis_truncated`{data-pkg="ggh4x"} de l'extension `ggh4x`{.pkg}.

```{r}
library(ggh4x)
ggplot(mtcars) +
  aes(x=cyl, y=mpg) + 
  geom_point() +
  theme_classic() +
  scale_y_continuous(breaks = c(15, 20, 25, 30)) +
  guides(
    x = guide_axis_truncated(trunc_lower = 5, trunc_upper = 7),
    y = guide_axis_truncated()
  )
```



### Répéter les étiquettes des axes sur des facettes

Lorsque l'on réalise des facettes, les étiquettes des axes ne sont pas répétées.

```{r}
library(ggplot2)
ggplot(mpg) +
  aes(displ, cty) + 
  geom_point() +
  facet_wrap(~ cyl)
```

L'extension `lemon`{.pkg} propose `facet_rep_grid`{data-pkg="lemon"} et `facet_rep_wrap`{data-pkg="lemon" data-rdoc="facet_rep_grid"} qui répètent les axes sur chaque facette.

```{r}
library(lemon)
ggplot(mpg) +
  aes(displ, cty) + 
  geom_point() +
  facet_rep_wrap(~ cyl, repeat.tick.labels = TRUE)
```

### Encoches mineures sur les axes

Par défaut, des encoches (*ticks*) sont dessinées sur les axes uniquement pour la grille principale (*major breaks*). La fonction `guide_axis_minor`{data-pkg="ggh4x"} de l'extension `ggh4x`{.pkg} permet de rajouter des encoches aux points de la grille mineure (*minor breaks*).

```{r}
p <- ggplot(mtcars) +
  aes(x=cyl, y=mpg) + 
  geom_point() +
  theme_classic()
p

library(ggh4x)
p + 
  scale_x_continuous(
    minor_breaks = 16:32/4,
    guide = guide_axis_minor()
  ) +
  # to control relative length of minor ticks
  theme(ggh4x.axis.ticks.length.minor = rel(.8))
```

### Relations imbriquées

La fonction `guide_axis_nested`{data-pkg="ggh4x"} de l'extension `ggh4x`{.pkg} permet d'afficher sur un axe des relations imbriquées.

```{r}
library(ggh4x)
df <- data.frame(
  item = c("Coffee", "Tea", "Apple", "Pear", "Car"),
  type = c("Drink", "Drink", "Fruit", "Fruit", ""),
  amount = c(5, 1, 2, 3, 1),
  stringsAsFactors = FALSE
)

ggplot(df) +
  aes(x = interaction(item, type), y = amount) +
  geom_col() +
  guides(x = guide_axis_nested())
```



## Cartes

Voir le [chapitre dédié](cartes.html).

## Graphiques complexes

### Graphiques divergents

L'extension `ggcharts` fournit plusieurs fonctions de haut niveau pour faciliter la réalisation de graphiques divergents en barres (`diverging_bar_chart`{data-pkg="ggcharts"}), en sucettes (`diverging_lollipop_chart`{data-pkg="ggcharts"}) voire même une pyramide des âges (`pyramid_chart`{data-pkg="ggcharts"}).

```{r}
library(ggcharts)
data(mtcars)
mtcars_z <- dplyr::transmute(
  .data = mtcars,
  model = row.names(mtcars),
  hpz = scale(hp)
)

diverging_bar_chart(data = mtcars_z, x = model, y = hpz)
```

```{r}
diverging_lollipop_chart(
  data = mtcars_z,
  x = model,
  y = hpz,
  lollipop_colors = c("#006400", "#b32134"),
  text_color = c("#006400", "#b32134")
)
```

```{r}
data("popch")
pyramid_chart(data = popch, x = age, y = pop, group = sex)
```



### Graphiques interactifs

Voir le [chapitre dédie](graphiques-interactifs.html).

### Graphiques animés

L'extension `gganimate`{.pkg} permets de réaliser des graphiques animés.

Voici un exemple :

```{r include=FALSE}
# requise pour le rendu GIF
# code pour forcer l'installation dans le script de vérification des dépendances
library(gifski)
```


```{r}
library(ggplot2)
library(gganimate)
library(gapminder)

ggplot(gapminder, aes(gdpPercap, lifeExp, size = pop, colour = country)) +
  geom_point(alpha = 0.7, show.legend = FALSE) +
  scale_colour_manual(values = country_colors) +
  scale_size(range = c(2, 12)) +
  scale_x_log10() +
  facet_wrap(~continent) +
  # Here comes the gganimate specific bits
  labs(title = 'Year: {frame_time}', x = 'GDP per capita', y = 'life expectancy') +
  transition_time(year) +
  ease_aes('linear')
```

Voir le site de l'extension (<https://gganimate.com/>) pour la documentation et des tutoriels. Il est conseillé d'installer également l'extension `gifski`{.pkg} avec `gganimate`{.pkg}.

### Surligner certaines données

L'extension `gghighlight`{.pkg} fournit une fonction `gghiglight`{data-pkg="gghiglight"} qui permets de <q>surligner</q> les données qui remplissent des conditions spécifiées.

```{r}
d <- purrr::map_dfr(
  letters,
  ~ data.frame(
      idx = 1:400,
      value = cumsum(runif(400, -1, 1)),
      type = .,
      flag = sample(c(TRUE, FALSE), size = 400, replace = TRUE),
      stringsAsFactors = FALSE
    )
)

ggplot(d) +
  aes(x = idx, y = value, colour = type) +
  geom_line()
```

```{r}
library(gghighlight)
ggplot(d) +
  aes(x = idx, y = value, colour = type) +
  geom_line() +
  gghighlight(max(value) > 20)
```


```{r, message=FALSE}
ggplot(iris, aes(Sepal.Length, fill = Species)) +
  geom_histogram() +
  gghighlight() +
  facet_wrap(~ Species)
```

## Thèmes et couleurs

### Palettes de couleurs

Voir le chapitre [Couleurs et palettes](couleurs.html) pour une sélection d'extensions proposant des palettes de couleurs additionnelles.


### hrbrthemes

L'extension `hrbrthemes`{.pkg} fournit plusieurs thèmes graphiques pour `ggplot2`{.pkg}. Un exemple ci-dessous. Pour plus d'informations, voir <https://github.com/hrbrmstr/hrbrthemes>.

```{r include=FALSE}
library(extrafont)
```


```{r warning=FALSE}
library(ggplot2)
library(hrbrthemes)
ggplot(mtcars, aes(mpg, wt)) +
  geom_point(aes(color=factor(carb))) +
  labs(x="Fuel efficiency (mpg)", y="Weight (tons)",
       title="Seminal ggplot2 scatterplot example",
       subtitle="A plot that is only useful for demonstration purposes",
       caption="Brought to you by the letter 'g'") + 
  scale_color_ipsum() +
  theme_ipsum_rc()
```

### ggthemes

`ggthemes`{.pkg} propose une vingtaine de thèmes différentes présentés sur le site de l'extension : <https://jrnold.github.io/ggthemes/>.

Voir ci-dessous un exemple du thème `theme_tufte`{data-pkg="ggthemes"} inspiré d'Edward Tufte.

```{r}
library(ggplot2)
library(ggthemes)

p <- ggplot(mtcars, aes(x = wt, y = mpg)) +
  geom_point() +
  scale_x_continuous(breaks = extended_range_breaks()(mtcars$wt)) +
  scale_y_continuous(breaks = extended_range_breaks()(mtcars$mpg)) +
  ggtitle("Cars")

p + geom_rangeframe() +
  theme_tufte()
p + geom_rug() +
 theme_tufte(ticks = FALSE)
```


## Combiner plusieurs graphiques

Voir le [chapitre dédié](combiner-plusieurs-graphiques.html).


