---
title: "Étendre ggplot2"
---

```{r options_communes, include=FALSE}
source("options_communes.R")
```

De nombreuses extensions permettent d'étendre les possibilités graphiques de `ggplot2`{.pkg}. Certaines ont déjà été abordées dans les différents chapitres d'**analyse-R**. Le présent chapitre ne se veut pas exhaustif et ne présente qu'une sélection choisie d'extensions.

Le site **ggplot2 extensions** (<http://www.ggplot2-exts.org/>) recense diverses extensions pour `ggplot2`{.pkg}.

Pour une présentation des fonctions des base et des concepts de `ggplot2`{.pkg}, on pourra se référer au [chapitre dédié](ggplot2.html) ainsi qu'au deux chapitres introductifs : [introduction à ggplot2](intro-ggplot2.html) et [graphiques bivariés avec ggplot2](graphiques-bivaries-ggplot2.html).


## Nouvelles géométries

### pirate : alternative aux boîtes à moustache

Cette représentation alternative aux boîtes à moustache s'obtient avec la géométrie `geom_pirate`{data-pkg="ggpirate"} de l'extension `ggpirate`{.pkg}^[Cette extension n'étant pas sur CRAN, on l'installera avec la commande `devtools::install_github("mikabr/ggpirate")`.].

```{r message=FALSE, warning=FALSE}
library(ggplot2)
library(ggpirate)
ggplot(mpg, aes(x = class, y = cty)) +
  geom_pirate(aes(colour = class, fill = class)) +
  theme_bw()
```

## Étiquettes non superposées

Lorsque l'on affiche des étiquettes de texte, ces dernières peuvent se supperposer lorsqu'elles sont proches. Les géométries `geom_text_repel`{data-pkg="ggrepel" data-rdoc="geom_label_repel"} et `geom_label_repel`{data-pkg="ggrepel"} de l'extension `ggrepel`{.pkg} prennent en compte la position des différentes étiquettes pour éviter qu'elles ne se chevauchent.

```{r}
library(ggplot2)
library(ggrepel)
library(ggrepel)

dat <- subset(mtcars, wt > 2.75 & wt < 3.45)
dat$car <- rownames(dat)
p <- ggplot(dat) +
  aes(wt, mpg, label = car) +
  geom_point(color = "red")

p1 <- p + geom_text() + 
  labs(title = "geom_text()")
p2 <- p + geom_text_repel() + 
  labs(title = "geom_text_repel()")

cowplot::plot_grid(p1, p2, nrow = 1)
```





## Axes, légende et facettes

### Axes <q>limités</q>

`coord_capped_cart`{data-pkg="lemon"} et `coord_capped_flip`{data-pkg="lemon" data-rdoc="coord_capped_cart"} de l'extension `lemon`{.pkg} permet de limiter le dessin des axes au minimum et au maximum. Voir l'exemple ci-dessous.

```{r message=FALSE, warning=FALSE}
library(ggplot2)
library(lemon)
p <- ggplot(mtcars) +
  aes(x=cyl, y=mpg) + 
  geom_point() +
  theme_classic() +
  ggtitle("Axes classiques")
pcapped <- p +
  coord_capped_cart(bottom = "both", left = "both") +
  ggtitle("Axes limités")
cowplot::plot_grid(p, pcapped, nrow = 1)
```




### Répéter les étiquettes des axes sur des facettes

Lorsque l'on réalise des facettes, les étiquettes des axes ne sont pas répétées.

```{r}
library(ggplot2)
ggplot(mpg) +
  aes(displ, cty) + 
  geom_point() +
  facet_wrap(~ cyl)
```

L'extension `lemon`{.pkg} propose `facet_rep_grid`{data-pkg="lemon"} et `facet_rep_wrap`{data-pkg="lemon" data-rdoc="facet_rep_grid"} qui répètent les axes sur chaque facette.

```{r}
library(lemon)
ggplot(mpg) +
  aes(displ, cty) + 
  geom_point() +
  facet_rep_wrap(~ cyl, repeat.tick.labels = TRUE)
```

## Cartes

Voir le [chapitre dédié](cartes.html).

## Graphiques complexes

### Graphiques animés

L'extension `gganimate`{.pkg} permets de réaliser des graphiques animés.

Voici un exemple :

```{r include=FALSE}
# requise pour le rendu GIF
# code pour forcer l'installation dans le script de vérification des dépendances
library(gifski)
```


```{r}
library(ggplot2)
library(gganimate)
library(gapminder)

ggplot(gapminder, aes(gdpPercap, lifeExp, size = pop, colour = country)) +
  geom_point(alpha = 0.7, show.legend = FALSE) +
  scale_colour_manual(values = country_colors) +
  scale_size(range = c(2, 12)) +
  scale_x_log10() +
  facet_wrap(~continent) +
  # Here comes the gganimate specific bits
  labs(title = 'Year: {frame_time}', x = 'GDP per capita', y = 'life expectancy') +
  transition_time(year) +
  ease_aes('linear')
```

Voir le site de l'extension (<https://gganimate.com/>) pour la documentation et des tutoriels. Il est conseillé d'installer également l'extension `gifski`{.pkg} avec `gganimate`{.pkg}.

## Thèmes et couleurs

Voir le chapitre [Couleurs et palettes](couleurs.html) pour une sélection d'extensions proposant des palettes de couleurs additionnelles.


### hrbrthemes

L'extension `hrbrthemes`{.pkg} fournit plusieurs thèmes graphiques pour `ggplot2`{.pkg}. Un exemple ci-dessous. Pour plus d'informations, voir <https://github.com/hrbrmstr/hrbrthemes>.

```{r}
library(ggplot2)
library(hrbrthemes)
ggplot(mtcars, aes(mpg, wt)) +
  geom_point(aes(color=factor(carb))) +
  labs(x="Fuel efficiency (mpg)", y="Weight (tons)",
       title="Seminal ggplot2 scatterplot example",
       subtitle="A plot that is only useful for demonstration purposes",
       caption="Brought to you by the letter 'g'") + 
  scale_color_ipsum() +
  theme_ipsum_rc()
```

### ggthemes

`ggthemes`{.pkg} propose une vingtaine de thèmes différentes présentés sur le site de l'extension : <https://jrnold.github.io/ggthemes/>.

Voir ci-dessous un exemple du thème `theme_tufte`{data-pkg="ggthemes"} inspiré d'Edward Tufte.

```{r}
library(ggplot2)
library(ggthemes)

p <- ggplot(mtcars, aes(x = wt, y = mpg)) +
  geom_point() +
  scale_x_continuous(breaks = extended_range_breaks()(mtcars$wt)) +
  scale_y_continuous(breaks = extended_range_breaks()(mtcars$mpg)) +
  ggtitle("Cars")

p + geom_rangeframe() +
  theme_tufte()
p + geom_rug() +
 theme_tufte(ticks = FALSE)
```


## Combiner plusieurs graphiques

Voir le [chapitre dédié](combiner-plusieurs-graphiques.html).


