---
title: "Fusion de tables"
---

```{r options_communes, include=FALSE}
source("options_communes.R")
```

Lorsqu'on traite de grosses enquêtes, notamment les enquêtes de l'INSEE, on a souvent à gérer des
données réparties dans plusieurs tables, soit du fait de la construction du questionnaire, soit du fait de
contraintes techniques (fichiers **dbf** ou **Excel** limités à 256 colonnes, par exemple).

Cela arrive également lorsque l'on traitre de données d'une enquêtes réalisée à différents niveaux (par exemple, un questionnaire ménage et un questionnaire individu).

# La fonction merge

Une opération relativement courante consiste à 
<dfn data-index="fusion de tables">fusionner</dfn><dfn data-index="tableau de données, fusion"></dfn>
plusieurs tables pour regrouper tout ou
partie des données dans un unique tableau.

Nous allons simuler artificiellement une telle situation en créant deux tables à partir de l'extrait de
l'enquête *Histoire de vie* :

```{r}
library(questionr)
data(hdv2003)
d <- hdv2003
dim(d)
d1 <- subset(d, select = c("id", "age", "sexe"))
dim(d1)
d2 <- subset(d, select = c("id", "clso"))
dim(d2)
```

On a donc deux tableaux de données, `d1` et `d2`, comportant chacun 2000 lignes et respectivement 3 et
2 colonnes. Comment les rassembler pour n'en former qu'un ?

Intuitivement, cela paraît simple. Il suffit de « coller » `d2` à la droite de `d1`, comme dans l'exemple
suivant.

<style type="text/css">
table.exemple_df td, 
table.exemple_df th {
  text-align: center;
  padding: 3px 10px;
}
table.exemple_df th {
  border-bottom: solid 1px #999;
}

table.exemple_df td + td,
table.exemple_df th + th {
  border-left: solid 1px #999;
}

table.exemple_operateur td {
  font-size: 3em;
  padding: 20px;
}
</style>

<table style="margin: 11px auto;">
<tr>

<td>
<table class="exemple_df">
<tr>
  <th>id</th><th>v1</th><th>v2</th>
</tr>
<tr>
  <td>1</td><td>H</td><td>12</td>
</tr>
<tr>
  <td>2</td><td>H</td><td>17</td>
</tr>
<tr>
  <td>3</td><td>F</td><td>41</td>
</tr>
<tr>
  <td>4</td><td>F</td><td>9</td>
</tr>
<tr>
  <td>...</td><td>...</td><td>...</td>
</tr>
</table>
</td>

<td>
<table class="exemple_operateur">
<tr><td>+</td></tr>
</table>
</td>

<td>
<table class="exemple_df">
<tr>
  <th>id</th><th>v3</th>
</tr>
<tr>
  <td>1</td><td>rouge</td>
</tr>
<tr>
  <td>2</td><td>bleu</td>
</tr>
<tr>
  <td>3</td><td>bleu</td>
</tr>
<tr>
  <td>4</td><td>rouge</td>
</tr>
<tr>
  <td>...</td><td>...</td><td>...</td>
</tr>
</table>
</td>

<td>
<table class="exemple_operateur">
<tr><td>=</td></tr>
</table>
</td>

<td>
<table class="exemple_df">
<tr>
  <th>id</th><th>v1</th><th>v2</th><th>v3</th>
</tr>
<tr>
  <td>1</td><td>H</td><td>12</td><td>rouge</td>
</tr>
<tr>
  <td>2</td><td>H</td><td>17</td><td>bleu</td>
</tr>
<tr>
  <td>3</td><td>F</td><td>41</td><td>bleu</td>
</tr>
<tr>
  <td>4</td><td>F</td><td>9</td><td>rouge</td>
</tr>
<tr>
  <td>...</td><td>...</td><td>...</td><td>...</td>
</tr>
</table>
</td>

</tr>
</table>

Cela semble fonctionner. La fonction qui permet d'effectuer cette opération sous **R** 
s'appelle `cbind`{data-pkg="base"}, elle « colle » des tableaux côte à côte en regroupant 
leurs colonnes^[L'équivalent de `cbind`{data-pkg="base"} pour les lignes s'appelle 
`rbind`{data-pkg="base" data-rdoc="cbind"}.].

```{r}
head(cbind(d1, d2))
```

À part le fait qu'on a une colonne *id* en double, le résultat semble satisfaisant. À première vue
seulement. Imaginons maintenant que nous avons travaillé sur `d1` et `d2`, et que nous avons ordonné les
lignes de `d1` selon l'âge des enquêtés :

```{r}
d1 <- d1[order(d1$age), ]
```

Répétons l'opération de collage :

```{r}
head(cbind(d1, d2))
```

Que constate-t-on ? La présence de la variable *id* en double nous permet de voir que les identifiants
ne coïncident plus ! En regroupant nos colonnes nous avons donc attribué à des individus les réponses
d'autres individus.

La commande `cbind`{data-pkg="base"} ne peut en effet fonctionner que si les deux tableaux ont exactement
le même nombre de lignes, et dans le même ordre, ce qui n'est pas le cas ici.

On va donc être obligé de pocéder à une <dfn>fusion</dfn> des deux tableaux, qui va permettre de rendre à
chaque ligne ce qui lui appartient. Pour cela nous avons besoin d'un identifiant qui permet d'identifier
chaque ligne de manière unique et qui doit être présent dans tous les tableaux. Dans notre cas, c'est
plutôt rapide, il s'agit de la variable *id*.

Une fois l'identifiant identifié^[Si vous me passez l'expression...], 
on peut utiliser la commande `merge`{data-pkg="base"}. Celle-ci va fusionner les deux
tableaux en supprimant les colonnes en double et en regroupant les lignes selon leurs identifiants :

```{r}
d.complet <- merge(d1, d2, by = "id")
head(d.complet)
```

Ici l'utilisation de la fonction `merge`{data-pkg="base"} est plutôt simple car nous sommes 
dans le cas de figure idéal : les lignes correspondent parfaitement et l'identifiant est clairement 
identifié. Parfois les choses peuvent être un peu plus compliquées :

* parfois les identifiants n'ont pas le même nom dans les deux tableaux. On peut alors les spécifier
  par les options `by.x` et `by.y` ;
* parfois les deux tableaux comportent des colonnes (hors identifiants) ayant le même nom. 
  `merge`{data-pkg="base"} conserve dans ce cas ces deux colonnes mais les renomme en 
  les suffixant par *.x* pour celles provenant du premier tableau et *.y* pour celles du second ;
* parfois on n'a pas d'identifiant unique préétabli, mais on en construit un à partir de plusieurs
  variables. On peut alors donner un vecteur en paramètres de l'option `by`, par exemple
  `by=c("nom","prenom","date.naissance")`.
  
Une subtilité supplémentaire intervient lorsque les deux tableaux fusionnés n'ont pas exactement les
mêmes lignes. Par défaut, `merge`{data-pkg="base"} ne conserve que les lignes présentes dans les deux tableaux :

<table style="margin: 11px auto;">
<tr>

<td>
<table class="exemple_df">
<tr>
  <th>id</th><th>v1</th>
</tr>
<tr>
  <td>1</td><td>H</td>
</tr>
<tr>
  <td>2</td><td>H</td>
</tr>
<tr>
  <td>3</td><td>F</td>
</tr>
</table>
</td>

<td>
<table class="exemple_operateur">
<tr><td>+</td></tr>
</table>
</td>

<td>
<table class="exemple_df">
<tr>
  <th>id</th><th>v2</th>
</tr>
<tr>
  <td>1</td><td>10</td>
</tr>
<tr>
  <td>2</td><td>15</td>
</tr>
<tr>
  <td>5</td><td>31</td>
</tr>
</table>
</td>

<td>
<table class="exemple_operateur">
<tr><td>=</td></tr>
</table>
</td>

<td>
<table class="exemple_df">
<tr>
  <th>id</th><th>v1</th><th>v2</th>
</tr>
<tr>
  <td>1</td><td>H</td><td>10</td>
</tr>
<tr>
  <td>2</td><td>H</td><td>15</td>
</tr>
</table>
</td>

</tr>
</table>

On peut cependant modifier ce comportement avec les options `all.x` et `all.y`.

Ainsi, `all.x=TRUE` indique de conserver toutes les lignes du premier tableau. 
Dans ce cas `merge`{data-pkg="base"} donne une valeur `NA`
pour ces lignes aux colonnes provenant du second tableau. Ce qui donnerait :

<table style="margin: 11px auto;">
<tr>

<td>
<table class="exemple_df">
<tr>
  <th>id</th><th>v1</th>
</tr>
<tr>
  <td>1</td><td>H</td>
</tr>
<tr>
  <td>2</td><td>H</td>
</tr>
<tr>
  <td>3</td><td>F</td>
</tr>
</table>
</td>

<td>
<table class="exemple_operateur">
<tr><td>+</td></tr>
</table>
</td>

<td>
<table class="exemple_df">
<tr>
  <th>id</th><th>v2</th>
</tr>
<tr>
  <td>1</td><td>10</td>
</tr>
<tr>
  <td>2</td><td>15</td>
</tr>
<tr>
  <td>5</td><td>31</td>
</tr>
</table>
</td>

<td>
<table class="exemple_operateur">
<tr><td>=</td></tr>
</table>
</td>

<td>
<table class="exemple_df">
<tr>
  <th>id</th><th>v1</th><th>v2</th>
</tr>
<tr>
  <td>1</td><td>H</td><td>10</td>
</tr>
<tr>
  <td>2</td><td>H</td><td>15</td>
</tr>
<tr>
  <td>3</td><td>F</td><td>`NA`</td>
</tr>
</table>
</td>

</tr>
</table>

L'option `all.y=TRUE` fait la même chose en conservant toutes les lignes du second tableau. 

<table style="margin: 11px auto;">
<tr>

<td>
<table class="exemple_df">
<tr>
  <th>id</th><th>v1</th>
</tr>
<tr>
  <td>1</td><td>H</td>
</tr>
<tr>
  <td>2</td><td>H</td>
</tr>
<tr>
  <td>3</td><td>F</td>
</tr>
</table>
</td>

<td>
<table class="exemple_operateur">
<tr><td>+</td></tr>
</table>
</td>

<td>
<table class="exemple_df">
<tr>
  <th>id</th><th>v2</th>
</tr>
<tr>
  <td>1</td><td>10</td>
</tr>
<tr>
  <td>2</td><td>15</td>
</tr>
<tr>
  <td>5</td><td>31</td>
</tr>
</table>
</td>

<td>
<table class="exemple_operateur">
<tr><td>=</td></tr>
</table>
</td>

<td>
<table class="exemple_df">
<tr>
  <th>id</th><th>v1</th><th>v2</th>
</tr>
<tr>
  <td>1</td><td>H</td><td>10</td>
</tr>
<tr>
  <td>2</td><td>H</td><td>15</td>
</tr>
<tr>
  <td>5</td><td>`NA`</td><td>31</td>
</tr>
</table>
</td>

</tr>
</table>

Enfin, on peut décider de conserver toutes les lignes des deux tableaux en utilisant à la 
fois `all.x=TRUE` et `all.y=TRUE`, ce qui donne :

<table style="margin: 11px auto;">
<tr>

<td>
<table class="exemple_df">
<tr>
  <th>id</th><th>v1</th>
</tr>
<tr>
  <td>1</td><td>H</td>
</tr>
<tr>
  <td>2</td><td>H</td>
</tr>
<tr>
  <td>3</td><td>F</td>
</tr>
</table>
</td>

<td>
<table class="exemple_operateur">
<tr><td>+</td></tr>
</table>
</td>

<td>
<table class="exemple_df">
<tr>
  <th>id</th><th>v2</th>
</tr>
<tr>
  <td>1</td><td>10</td>
</tr>
<tr>
  <td>2</td><td>15</td>
</tr>
<tr>
  <td>5</td><td>31</td>
</tr>
</table>
</td>

<td>
<table class="exemple_operateur">
<tr><td>=</td></tr>
</table>
</td>

<td>
<table class="exemple_df">
<tr>
  <th>id</th><th>v1</th><th>v2</th>
</tr>
<tr>
  <td>1</td><td>H</td><td>10</td>
</tr>
<tr>
  <td>2</td><td>H</td><td>15</td>
</tr>
<tr>
  <td>3</td><td>F</td><td>`NA`</td>
</tr>
<tr>
  <td>5</td><td>`NA`</td><td>31</td>
</tr>
</table>
</td>

</tr>
</table>

Parfois, l'un des identifiants est présent à plusieurs reprises dans l'un des tableaux (par exemple
lorsque l'une des tables est un ensemble de ménages et que l'autre décrit l'ensemble des individus de ces
ménages). Dans ce cas les lignes de l'autre table sont dupliquées autant de fois que nécessaires :

<table style="margin: 11px auto;">
<tr>

<td>
<table class="exemple_df">
<tr>
  <th>id</th><th>v1</th>
</tr>
<tr>
  <td>1</td><td>H</td>
</tr>
<tr>
  <td>2</td><td>H</td>
</tr>
<tr>
  <td>3</td><td>F</td>
</tr>
</table>
</td>

<td>
<table class="exemple_operateur">
<tr><td>+</td></tr>
</table>
</td>

<td>
<table class="exemple_df">
<tr>
  <th>id</th><th>v2</th>
</tr>
<tr>
  <td>1</td><td>10</td>
</tr>
<tr>
  <td>1</td><td>18</td>
</tr>
<tr>
  <td>1</td><td>21</td>
</tr>
<tr>
  <td>2</td><td>15</td>
</tr>
<tr>
  <td>3</td><td>42</td>
</tr>
</table>
</td>

<td>
<table class="exemple_operateur">
<tr><td>=</td></tr>
</table>
</td>

<td>
<table class="exemple_df">
<tr>
  <th>id</th><th>v1</th><th>v2</th>
</tr>
<tr>
  <td>1</td><td>H</td><td>10</td>
</tr>
<tr>
  <td>1</td><td>H</td><td>18</td>
</tr>
<tr>
  <td>1</td><td>H</td><td>21</td>
</tr>
<tr>
  <td>2</td><td>H</td><td>15</td>
</tr>
<tr>
  <td>3</td><td>F</td><td>42</td>
</tr>
</table>
</td>

</tr>
</table>


# Extension dplyr

Voir la vignette dédiée (en anglais) : <https://cran.rstudio.com/web/packages/dplyr/vignettes/two-table.html>.

Les principales fonctions de `dplyr`{.pkg} pour la fusion de tables sont `inner_join`{data-pkg="dplyr" data-rdoc="join"} et `left_join`{data-pkg="dplyr" data-rdoc="join"}.


# Extension data.table

`data.table`{.pkg} fourni une fonction `merge`{data-pkg="data.table"} beaucoup plus rapide que celle standard de R mais fonctionnant de manière identique.
