---
title: "Graphiques interactifs"
---

```{r options_communes, include=FALSE}
source("options_communes.R")
```


## ggplotly (plotly)

Vous savez réaliser des [graphiques avec **ggplot2**](intro-ggplot2.html) ? Vous savez faire un graphique interactif. Rien de plus facile avec la fonction `ggplotly`{data-pkg="plotly"} de l'extension `plotly`{.pkg}.

Créons un graphique.

```{r}
library(ggplot2)
p <- ggplot(iris) + aes(x = Petal.Width, y = Sepal.Length, color = Species) + geom_point()
```

Voici son rendu classique avec `ggplot2`{.pkg}.

```{r}
p
```

Et si on passe notre graphique à `ggplotly`{data-pkg="plotly"}. (N'hésitez pas à faire passer le curseur de votre souris sur le graphique.)

```{r}
library(plotly)
ggplotly(p)
```

Une documentation complète sur `ggplotly`{data-pkg="plotly"} est disponible sur <https://plot.ly/ggplot2/>.

## ggvis

Il existe également une extension `ggvis`{.pkg} dédiée aux graphiques interactifs. Sa documentation complète est disponible sur <https://ggvis.rstudio.com/>.
