---
title: "analyse-R"
output:
  html_document:
    toc: false
---

```{r options, results='hide', echo=FALSE, message=FALSE, warning=FALSE}
if (Sys.info()["sysname"] == "Windows") {
  Sys.setlocale("LC_TIME", "french")
} else  {
  Sys.setlocale("LC_TIME", "fr_FR");
}
require(lubridate)
```


<div class="jumbotron">
  <h1>Introduction <br />à l'analyse d'enquêtes <br />avec R et RStudio</h1>
  <p>Dernière mise à jour : `r I(format(today(), "%e %B %Y"))`</p>
</div>

[![DOI](https://zenodo.org/badge/34986666.svg)](https://zenodo.org/badge/latestdoi/34986666)

## Contributeurs

**Par ordre alphabétique :**

Julien Barnier, 
Julien Biaudet,
François Briatte,
Milan Bouchet-Valat, 
Ewen Gallic,
Frédérique Giraud,
Joël Gombin,
Mayeul Kauffmann,
Christophe Lalanne,
Joseph Larmarange,
Nicolas Robette.

**Création et Maintenance :**

Joseph Larmarange --- <http://joseph.larmarange.net>

## Présentation{#presentation}

L'objectif premier d'**analyse-R** est de présenter comment réaliser des analyses statistiques
et diverses opérations courantes (comme la manipulation de données ou la production de graphiques) avec **R**. 
Il ne s'agit pas d'un cours de statistiques : les différents chapitres présupposent donc que vous avez déjà 
une connaissance des différentes techniques présentées.
Si vous souhaitez des précisions théoriques / méthodologiques à propos d'un certain type
d'analyses, nous vous conseillons d'utiliser votre moteur de recherche préféré. En effet, on trouve sur 
internet de très nombreux supports de cours (sans compter les nombreux ouvrages spécialisés disponibles
en libraririe).


## Table des matières{#tdm}

Si vous débutez avec **R** et **RStudio**, nous vous conseillons de parcourir en premier lieu
les chapitres suivants :

1. Manipuler > Prise en main
2. Analyser > Statistiques introductives
3. Manipuler > Manipulations de données
4. Analyser > Statistiques intermédiares

puis de compléter votre lecture en fonction de vos besoins.

```{r tdm semi-programmatique, message=FALSE, echo=FALSE}
base_url <- "http://larmarange.github.io/analyse-R/"
urls <- paste0(base_url, "index.html")

tdm <- function(section) {
  require(xml2)
  res <- "<div class=\"row\">\n"
  
  menu <- read_html("include/before_body.html", encoding = "UTF-8")
  section <- xml_find_first(menu, paste0(".//ul[@id='menu_", section, "']"))
  sous_sections <- xml_find_all(section, ".//ul")
  
  for (ss in sous_sections) {
    res <- paste0(res, "<div class=\"col-md-4\">\n")
    titre <- as.character(xml_contents(xml_find_first(ss, ".//li[@class='dropdown-header']")))
    Encoding(titre) <- "UTF-8"
    res <- paste0(res, "<p><strong>", titre, "</strong></p>\n")
    res <- paste0(res, "<div class=\"list-group\">\n")
    
    items <- xml_find_all(ss, ".//a")
    for (item in items) {
      lien <- xml_attr(item, "href")
      titre <- paste0(as.character(xml_contents(item)), collapse = "")
      Encoding(titre) <- "UTF-8"
      res <- paste0(res, "<a href=\"", lien,"\" class=\"list-group-item\">", titre, "</a>\n")
      urls <<- c(urls, paste0(base_url, lien))
    }

    res <- paste0(res, "</div>\n</div>\n\n")
  }
  
  res <- paste0(res, "</div>")
  return(res[1])
}
```

### Manipuler

```{r, results='asis', echo=FALSE, message=FALSE}
cat(tdm("manipuler"))
```


### Analyser

```{r, results='asis', echo=FALSE, message=FALSE}
cat(tdm("analyser"))
```

### Approfondir

```{r, results='asis', echo=FALSE, message=FALSE}
cat(tdm("approfondir"))
```

### Index

<div class="list-group">
  <a href="index-des-concepts.html" class="list-group-item">Index des concepts</a>
  <a href="index-des-fonctions.html" class="list-group-item">Index des fonctions</a>
  <a href="index-des-extensions.html" class="list-group-item">Index des extensions</a>
</div>

```{r sitemap automatique, echo=FALSE, message=FALSE}
urls <- c(urls, paste0(base_url, "index-des-concepts.html"))
urls <- c(urls, paste0(base_url, "index-des-fonctions.html"))
urls <- c(urls, paste0(base_url, "index-des-extensions.html"))
cat(urls, sep="\n", file="sitemap.txt")
```

## Licence

Le contenu de ce site est diffusé sous licence 
*Creative Commons Attribution - Pas d'utilisation commerciale - Partage dans les mêmes conditions* 
(<https://creativecommons.org/licenses/by-nc-sa/3.0/fr/>).

![CC by-nc-sa](images\by-nc-sa.svg)

Cela signifie donc que vous êtes libre de recopier / modifier / redistribuer les contenus d'**analyse-R**,
à condition que vous citiez la source et que vos modifications soient elle-mêmes distribuées sous la 
même licence (autorisant ainsi d'autres à pouvoir réutiliser à leur tour vos ajouts).

## Contribuer

**analyse-R** est développé avec **RStudio** et le code source est librement disponible sur **GitHub** :<br />
<https://github.com/larmarange/analyse-R>.

Ce projet se veut collaboratif. N'hésitez donc pas à proposer des corrections ou ajouts, voire même
à rédiger des chapitres additionnels.
