---
title: "Intervalles de confiance"
---

```{r options_communes, include=FALSE}
source("options_communes.R")
```

<div class="important">
Ce chapitre est en cours d'écriture.
</div>

Nous utiliserons dans ce chapitre les données de l'enquête *Histoire de vie 2003*
fournies avec l'extension `questionr`{.pkg}.

```{r}
library(questionr)
data("hdv2003")
d <- hdv2003
```

### Intervalle de confiance d'une moyenne{#ic_moyenne}

L'<dfn>intervalle de confiance d'une moyenne</dfn><dfn data-index="moyenne, intervalle de confiance"></dfn><dfn data-index="intervalle de confiance"></dfn>
peut être calculé avec la fonction `t.test`{data-pkg="stats"}
(fonction qui permet également de réaliser un test *t* de Student comme nous le verrons dans le chapitre
dédié à la [statistique bivariée](analyser_intro_stat_biv.html#comp_moyennes)) :

```{r}
t.test(d$heures.tv)
```

Le niveau de confiance peut être précisé via l'argument `conf.level` :

```{r}
t.test(d$heures.tv, conf.level = 0.9)
```

Le nombre d'heures moyennes à regarder la télévision parmi les enquêtés s'avère être de 2,2 heures,
avec un intervalle de confiance à 95 % de [2,17 - 2,33] et un intervalle de confiance à 90 % de 
[2,18 - 2,31].

### Intervalle de confiance d'une proportion{#ic_proportion}

La fonction `prop.test`{data-pkg="stats"} permet de calculer 
l'<dfn>intervalle de confiance d'une proportion</dfn><dfn data-index="proportion, intervalle de confiance"></dfn><dfn data-index="intervalle de confiance"></dfn>.
Une première possibilité consiste à lui transmettre une table à une dimension et deux entrées. 
Par exemple, si l'on s'intéresse à la proportion de personnes ayant pratiqué une activité 
physique au cours des douze derniers mois :

```{r}
freq(d$sport)
prop.test(table(d$sport))
```

On remarquera que la fonction a calculé l'intervalle de confiance correspondant à la première entrée
du tableau, autrement dit celui de la proportion d'enquêtés n'ayant pas pratiqué une activité sportive.
Or, nous sommes intéressé par la proportion complémentaire, à savoir celle d'enquêtés ayant pratiqué
une activité sportive. On peut dès lors modifier l'ordre de la table en indiquant notre modalité d'intérêt
avec la fonction `relevel`{data-pkg="stats"} ou bien indiquer à `prop.test`{data-pkg="stats"} 
d'abord le nombre de succès puis l'effectif total :

```{r}
prop.test(table(relevel(d$sport, "Oui")))
prop.test(sum(d$sport == "Oui"), length(d$sport))
```

Enfin, le niveau de confiance peut être modifié via l'argument `conf.level` :

```{r}
prop.test(table(relevel(d$sport, "Oui")), conf.level = 0.9)
```

<div class="note">
Il existe de nombreuses manières de calculer un intervalle de confiance pour une proportion.
En l'occurence, l'intervalle calculé par `prop.test`{data-pkg="stats"} correspond dans le
cas présent à un intervalle bilatéral selon la méthode des scores de Wilson avec correction de continuité.
Pour plus d'information, on pourra lire <http://joseph.larmarange.net/?Intervalle-de-confiance-bilateral>.
</div>

<div class="note">
Pour se simplifier un peu la vie, le package `JLutils`{.pkg} propose
une fonction `prop.ci`{data-pkg="JLutils"} (et ses deux variantes `prop.ci.lower`{data-pkg="JLutils"}
et `prop.ci.upper`{data-pkg="JLutils"}) permettant d'appeler plus facilement `prop.test`{data-pkg="stats"}
et renvoyant directement l'intervalle de confiance. 


`JLutils`{.pkg} n'étant disponible que sur
[GitHub](https://github.com/larmarange/JLutils), on aura recours au package 
`devtools`{.pkg} et à sa fonction `install_github`{data-pkg="devtools"}
pour l'installer :

```{r, eval=FALSE}
library(devtools)
install_github("larmarange/JLutils")
```

`prop.ci`{data-pkg="JLutils"} fonction accepte directement un tri à plat 
obtenu avec `table`{data-pkg="base"}, un vecteur de données, un vecteur logique (issu d'une condition),
ou bien le nombre de succès et le nombre total d'essais. Voir les exemples ci-après :

```{r}
library(JLutils)
freq(d$sport)
prop.ci(d$sport)
prop.ci.lower(d$sport)
prop.ci.upper(d$sport)
prop.ci(d$sport, conf.level = 0.9)
prop.ci(table(d$sport))
prop.ci(d$sport=="Non")
prop.ci(d$sport=="Oui")

prop.ci.lower(c(1277, 723), n = 2000)
prop.ci.upper(c(1277, 723), n = 2000)
```
</div>
