---
title: "Introduction à ggplot2, la grammaire des graphiques"
---

```{r options_communes, include = FALSE}
source("options_communes.R")
```

<div class="note">
Ce chapitre est tiré d'une [séance de cours](https://github.com/briatte/aad/tree/master/reinhart-rogoff) de François Briatte et destinée à des étudiants de L2 sans aucune connaissance de **R**. Cette séance de cours est elle-même inspirée d'un [exercice](http://www.stat.cmu.edu/~cshalizi/uADA/13/hw/11/) tiré d'un cours de [Cosma Shalizi](http://www.stat.cmu.edu/~cshalizi/).
</div>

**R** possède un puissant moteur graphique interne, qui permet de <q>dessiner</q> dans un graphique en y rajoutant des segments, des points, du texte, ou toutes sortes d'autres symboles. Toutefois, pour produire un graphique complet avec les fonctions basiques de **R**, il faut un peu bricoler : d'abord, ouvrir une fenêtre ; puis rajouter des points ; puis rajouter des lignes ; tout en configurant les couleurs au fur-et-à-mesure ; puis finir par fermer la fenêtre graphique.

L'extension `ggplot2`{.pkg}^[Voir l'excellente [documentation de l'extension](http://ggplot2.org/) et les autres ressources citées en fin de chapitre.], développée par Hadley Wickham et mettant en œuvre la <q>grammaire graphique</q> [théorisée par Leland Wilkinson](https://books.google.fr/books/about/The_Grammar_of_Graphics.html), devient vite indispensable lorsque l'on souhaite réaliser des graphiques plus complexes^[Bien que l'on ait fait le choix de présenter l'extension `ggplot2`{.pkg} plutôt que l'extension `lattice`{.pkg}, celle-ci reste un excellent choix pour la visualisation, notamment, de [panels](http://www.magesblog.com/2013/09/using-planelgroups-in-lattice.html) et de [séries temporelles](http://www.fromthebottomoftheheap.net/2013/10/23/time-series-plots-with-lattice-and-ggplot/). On trouve de [très beaux exemples](https://procomun.wordpress.com/2015/04/14/mapping-flows-in-r-with-data-table-and-lattice/) d'utilisation de `lattice`{.pkg} en ligne, mais un peu moins de documentation, et beaucoup moins d'extensions, que pour `ggplot2`{.pkg}.]. On renvoit le lecteur intéressé à l'ouvrage de Winston Chang, *R Graphics Cookbook*, disponible gratuitement dans sa deuxième édition à l'adresse suivante : <https://r-graphics.org>.

Ce chapitre, articulé autour d'une étude de cas, présente `ggplot2`{.pkg} à partir d'un exemple simple de visualisation de séries temporelles, puis rentre dans le détail de sa syntaxe. Pour une présentation plus formelle, on pourra se référer au [chapitre dédié](ggplot2-la-grammaire-des-graphiques.html) de la section *Approfondir*.

## Les données de l'exemple

Il y a quelques années, les chercheurs Carmen M. Reinhart et Kenneth S. Rogoff publiaient un article intitulé <cite>[Growth in a Time of Debt](http://scholar.harvard.edu/files/rogoff/files/growth_in_time_debt_aer.pdf)</cite>, dans lequel ils faisaient la démonstration qu'un niveau élevé de dette publique nuisait à la croissance économique. Plus exactement, les deux chercheurs y défendaient l'idée que, lorsque la dette publique dépasse 90 % du produit intérieur brut, ce produit cesse de croître.

Cette conclusion, proche du discours porté par des institutions comme le Fonds Monétaire International, a [alimenté plusieurs argumentaires politiques](http://www.economist.com/news/finance-and-economics/21576362-seminal-analysis-relationship-between-debt-and-growth-comes-under). Des parlementaires américains s'en ainsi sont servi pour exiger une diminution du budget fédéral, et surtout, la Commission européenne s'est appuyée sur cet argumentaire pour exiger que des pays comme la Grèce, durement frappés par la crise financière globale de 2008, adoptent des plans d'austérité drastiques.

Or, en tentant de reproduire les résultats de Reinhart et Rogoff, les chercheurs Thomas Herndon, Michael Ash et Robert Pollin y ont trouvé [de nombreuses erreurs](http://www.peri.umass.edu/236/hash/31e2ff374b6377b2ddec04deaa6388b1/publication/566/), ainsi qu'une [bête erreur de calcul](http://www.nextnewdeal.net/rortybomb/researchers-finally-replicated-reinhart-rogoff-and-there-are-serious-problems) due à une utilisation peu attentive du logiciel **Microsoft Excel**. La révélation de ces erreurs donna lieu à un débat très vif entre adversaires et partisans des politiques économiques d'austérité, débat toujours autant d'actualité aujourd'hui.

Dans ce chapitre, on va se servir des données (corrigées) de Reinhart et Rogoff pour évaluer, de manière indépendante, la cohérence de leur argument sur le rapport entre endettement et croissance économique. Commençons par récupérer ces données au format CSV sur le site du chercheur américain [Cosma Shalizi](http://www.stat.cmu.edu/~cshalizi/), qui utilise ces données dans [l'un de ses exercices de cours](http://www.stat.cmu.edu/~cshalizi/uADA/) :

```{r, tidy = FALSE}
# charger l'extension lisant le format CSV
library(readr)

# emplacement souhaité pour le jeu de données
file <- "data/debt.csv"

# télécharger le jeu de données s'il n'existe pas
if(!file.exists(file))
  download.file("http://www.stat.cmu.edu/~cshalizi/uADA/13/hw/11/debt.csv",
                file, mode = "wb")

# charger les données dans l'objet 'debt'
debt <- read_csv(file)
```

<div class="note">		
Le code ci-dessus utilise la fonction `read_csv`{data-pkg="readr" data-rdoc="read_csv"} de l'extension `readr`{.pkg}, dont on a recommandé l'utilisation dans un [précédent chapitre](import-de-donnees.html). En l'absence de cette extension, on aurait pu utiliser la fonction de base `read.csv`{data-pkg="utils" data-rdoc="read.csv"}.
</div>

### Nettoyage des données

Les données de Reinhart et Rogoff contiennent, pour un échantillon de 20 pays occidentaux membres de la zone [OCDE](https://fr.wikipedia.org/wiki/Organisation_de_coop%C3%A9ration_et_de_d%C3%A9veloppement_%C3%A9conomiques), la croissance de leur [produit intérieur brut](https://fr.wikipedia.org/wiki/Produit_intérieur_brut) (PIB)^[Ce produit est mesuré en [termes réels](https://fr.wikipedia.org/wiki/Produit_intérieur_brut_réel), de manière à ce que le calcul de sa croissance ne soit pas affecté par l'inflation.], et le ratio entre leur [dette publique](https://fr.wikipedia.org/wiki/Dette_publique) et ce produit, exprimé sous la forme d'un pourcentage <q>Dette / PIB</q>. Les données vont du milieu des années 1940 à la fin des années 2000. La première colonne du jeu de données ne contenant que les numéros des lignes, on va la supprimer d'entrée de jeu :

```{r}
# inspection du jeu de données
str(debt)

# suppression de la première colonne
debt <- debt[, -1]
```

Il faut aussi noter d'emblée que certaines mesures sont manquantes : pour certains pays, on ne dispose pas d'une mesure fiable du PIB et/ou de la dette publique. En conséquence, le nombre d'observations par pays est différent, et va de 40 observations <q>pays-année</q> pour la Grèce à 64 observations <q>pays-année</q> pour plusieurs pays comme l'Australie ou les États-Unis :

```{r}
table(debt$Country)
```

### Recodage d'une variable

Dernière manipulation préalable avant l'analyse : on va calculer la décennie de chaque observation, en divisant l'année de mesure par 10, et en multipliant la partie entière de ce résultat par 10. Cette manipulation très simple donne <q>1940</q> pour les mesures des années 1940 à 1949, <q>1950</q> pour les années 1950-1959, et ainsi de suite.

```{r}
debt$Decade <- factor(10 * debt$Year %/% 10)
```

Voici, pour terminer, les premières lignes du jeu de données sur lequel on travaille :

```{r}
head(debt)
```

## Visualisation des données

Chargeons à présent l'extension graphique `ggplot2`{.pkg} :

```{r}
library(ggplot2)
```

Procédons désormais à quelques visualisations très simples de ces données. On dispose de trois variables continues : l'année, le taux de croissance du PIB, et le ratio <q>Dette publique / PIB</q>. Si l'on souhaite visualiser la croissance du PIB au cours du temps, la solution basique dans **R** s'écrit de la manière suivante :

<figure>
```{r}
with(debt, plot(Year, growth))
```
</figure>

Le code de la visualisation est très simple et se lit : <q>avec l'objet `debt`, construire le graphique montrant l'année d'observation <var>Year</var> en abcisse et le taux de croissance du PIB <var>growth</var> en ordonnée</q>. Le code est compris de cette manière par **R** car la fonction `plot`{data-pkg="graphics"} comprend le premier argument comme étant la variable à représenter sur l'axe horizontal `x`, et le second comme la variable à représenter sur l'axe vertical `y`.

Le même graphique s'écrit de la manière suivante avec l'extension `ggplot2`{.pkg} :

<figure>
```{r}
with(debt, qplot(Year, growth))
```
</figure>

Comme on peut le voir, le code est très proche du code utilisé dans <q>**R** base</q>, la syntaxe signifiant toujours : <q>avec le jeu de données `debt`, visualiser les variables <var>Year</var> sur l'axe `x` et <var>growth</var> sur l'axe `y`</q>. Le résultat est similaire, bien que plusieurs paramètres graphiques aient changé : le fond gris clair, en particulier, est caractéristique du thème graphique par défaut de `ggplot2`{.pkg}, que l'on apprendra à modifier plus loin.

Par ailleurs, dans les deux exemples précédents, on a écrit `with(debt, ...)` pour indiquer que l'on travaillait avec l'objet `debt`. Lorsque l'on travaille avec l'extension `ggplot2`{.pkg}, il est toutefois plus commun d'utiliser l'argument `data` dans l'appel de `qplot`{data-pkg="ggplot2"} pour indiquer ce choix :

```{r, eval = FALSE}
qplot(Year, growth, data = debt)
```

### Visualisation par <q>petits multiples</q>

Cherchons désormais à mieux comprendre les variations du taux de croissance du PIB au fil des années.

Dans les graphiques précédents, on voit clairement que ce taux est très variable dans l'immédiat après-guerre, puis qu'il oscille entre environ -5 % et +15 %, puis qu'il semble chuter dramatiquement à la fin des années 2000, marquées par la crise financière globale. Mais comment visualiser ces variations pour chacun des vingt pays de l'échantillon ?

On va ici utiliser le principe de la visualisation par <q>[petits multiples](http://www.juiceanalytics.com/writing/better-know-visualization-small-multiples/)</q>, c'est-à-dire que l'on va reproduire le même graphique pour chacun des pays, et visualiser l'ensemble de ces graphiques dans une même fenêtre. Concrètement, il va donc s'agir de montrer la croissance annuelle du PIB en faisant apparaître chaque pays dans une facette différente du graphique.

`ggplot2`{.pkg} permet d'effectuer cette opération en rajoutant au graphique précédent, au moyen de l'opérateur `+`, l'élément `facet_wrap(~ Country)` au graphique et qui signifie <q>construire le graphique pour chaque valeur différente de la variable <var>Country</var></q>. On notera que la fonction `facet_wrap`{data-pkg="ggplot2"} utilise la syntaxe [équation](formules.html) de **R**. Par défaut, ces <q>facettes</q> sont classées par ordre alphabétique :

<figure>
```{r, tidy = FALSE}
qplot(Year, growth, data = debt) +
  facet_wrap(~ Country)
```
</figure>

Voilà qui est beaucoup plus clair ! On aperçoit bien, dans ce graphique, les variations très importantes de croissance du PIB dans un pays comme l'Autriche, ruinée après la Seconde guerre mondiale, ou l'Irlande, très durement frappée par la crise financière globale en 2008 et 2009. On aperçoit aussi où se trouvent les données manquantes : voir le graphique de l'Espagne, par exemple.

Il faut noter ici un élément essentiel de la grammaire graphique de `ggplot2`{.pkg}, qui utilise une syntaxe additive, où différents éléments et paramètres graphiques peuvent être combinés en les additionnant, ce qui permet de construire et de modifier des graphiques de manière cumulative, pas à pas. Cette caractéristique permet de tâtonner, et de construire progressivement des graphiques très complets.

### Visualisation en séries temporelles

Enfin, pour produire le même graphique que ci-dessus en utilisant des lignes plutôt que des points, il suffit d'utiliser l'argument `geom = "line"`, ce qui peut être considéré comme une meilleure manière de visualiser des séries temporelles, mais qui tend aussi à rendre plus difficile la détection des périodes pour lesquelles il manque des données (voir, à nouveau, le graphique pour l'Espagne) :

<figure>
```{r, tidy = FALSE}
qplot(data = debt, y = growth, x = Year, geom = "line") + 
  facet_wrap(~ Country)
```
</figure>

Dans ce dernier exemple, on a défini l'axe `y` avant de définir l'axe `x`, en écrivant ces arguments de manière explicite ; de même, on a commencé par spécifier l'argument `data`, et l'on a terminé par l'argument `geom`. Cet ordre d'écriture permet de conserver une forme de cohérence dans l'écriture des fonctions graphiques.

### Combinaisons d'éléments graphiques

On n'a pas encore visualisé le ratio <q>Dette publique / PIB</q>, l'autre variable du raisonnement de Reinhart et Rogoff. C'est l'occasion de voir comment rajouter des titres aux axes des graphiques, et d'utiliser les lignes en même temps que des points, toujours grâce à l'argument `geom`, qui peut prendre plusieurs valeurs (ici, `"point"` produit les points et `"line"` produit les lignes) :

<figure>
```{r, tidy = FALSE}
qplot(data = debt, y = ratio, x = Year, geom = c("line", "point")) + 
  facet_wrap(~ Country) +
  labs(x = NULL,
       y = "Ratio dette publique / produit intérieur brut (%)\n")
```
</figure>

Dans ce graphique, on a combiné deux <q>objets géométriques</q> (`geom`) pour afficher à la fois des points et des lignes. On a ensuite défini les titres des axes, en supprimant celui de l'axe `x`, et en rajoutant un peu d'espace entre le titre de l'axe `y` et l'axe lui-même grâce à la chaîne de caractères finale `\n`, qui rajoute une ligne vide entre ces deux éléments^[Plus précisément, cela introduit un retour à la ligne dans le titre de l'axe.].
 
Les différents exemples vus dans cette section montrent qu'il va falloir apprendre un minimum de syntaxe graphique pour parvenir à produire des graphiques avec `ggplot2`{.pkg}. Ce petit investissement permet de savoir très vite produire de très nombreux types de graphiques, assez élégants de surcroît, et très facilement modifiables à l'aide de toutes sortes de paramètres optionnels.

<div class="important">
Aussi élégants que soient vos graphiques, il ne vous dispense évidemment pas de réfléchir à ce que vous êtes en train de visualiser, un graphique très élégant pouvant naturellement être complètement erroné, en particulier si les données de base du graphique ont été mal mesurées… ou endommagées.
</div>

## Composition graphique avec ggplot2

La section précédente a montré comment utiliser la fonction `qplot`{data-pkg="ggplot2"} (_quick plot_). La syntaxe complète de l'extension `ggplot2`{.pkg} passe par une autre fonction, `ggplot`{data-pkg="ggplot2"}, qui permet de mieux comprendre les différents éléments de sa grammaire graphique. Dans cette section, on va détailler cette syntaxe pour en tirer un graphique plus complexe que les précédents.

Commençons par créer un <q>treillis de base</q> au graphique :

```{r}
p <- ggplot(data = debt, aes(y = growth, x = ratio))
```

Aucun graphique ne s'affiche ici : en effet, ce que l'on a stocké, dans l'objet `p`, n'est pas un graphique complet, mais une base de travail. Cette base définit les coordonnées `x` et `y` du graphique dans l'argument `aes`{data-pkg="ggplot2"} (_aesthetics_). Ici, on a choisi de mettre la variable dépendante de Reinhart et Rogoff, <var>growth</var> (le taux de croissance du PIB), sur l'axe `y`, et la variable indépendante <var>ratio</var> (le ratio <q>Dette publique / PIB</q>) sur l'axe `x`.

Rajoutons désormais un objet géométrique, `geom_point`{data-pkg="ggplot2"}, qui va projeter, sur le graphique, des points aux coordonnées précédemment définies, et divisons le graphique par un <q>petit multiple</q>, en projetant les points de chaque décennie dans une facette différente du graphique. Ce graphique propose une décomposition temporelle de la relation étudiée par Reinhart et Rogoff :

<figure>
```{r, tidy = FALSE}
p + geom_point() +
  facet_grid(. ~ Decade)
```
</figure>

<div class="note">
Le paramètre `facet_grid`{data-pkg="ggplot2"}, qui utilise aussi la syntaxe <q>[équation](formules.html)</q>, permet de créer des facettes plus compliquées que celles créées par le paramètre `facet_wrap`{data-pkg="ggplot2"}, même si, dans nos exemples, on aurait pu utiliser aussi bien l'un que l'autre.
</div>

Le graphique ci-dessus présente un problème fréquent : l'axe horizontal du graphique, très important puisque Reinhart et Rogoff évoquent un seuil <q>fatidique</q>, pour la croissance, de 90% du PIB, est illisible. Grâce à l'argument `scale_x_continuous`{data-pkg="ggplot2" data-rdoc="continuous_scale"}, on va pouvoir clarifier cet axe en n'y faisant figurer que certaines valeurs :

<figure>
```{r, tidy = FALSE}
p + geom_point() +
  facet_grid(. ~ Decade) +
  scale_x_continuous(breaks = seq(0, 200, by = 100))
```
</figure>

Ces réglages nous conviennent : on va donc les sauvegarder dans l'objet `p`, de manière à continuer de construire notre graphique en incluant ces différents éléments.

```{r, tidy = FALSE}
p <- p + geom_point() +
  facet_grid(. ~ Decade) +
  scale_x_continuous(breaks = seq(0, 200, by = 100))
```

### Couleurs et échelles

Abordons désormais un élément-clé de `ggplot2`{.pkg} : la manipulation des paramètres esthétiques. Précédemment, on n'a montré que deux de ces paramètres : `x` et `y`, les coordonnées du graphique. Mais ces paramètres peuvent aussi influencer la couleur des points de notre graphique comme le montre l'exemple suivant :

<figure>
```{r}
p + aes(color = ratio < 90)
```
</figure>

Qu'a-t-on fait ici ? On a rajouté, au graphique stocké dans `p`, un paramètre esthétique qui détermine la couleur de ses points en fonction d'une inégalité, `ratio < 90`, qui est vraie quand le ratio <q>Dette publique / PIB</q> est inférieur au seuil <q>fatidique</q> de Reinhart et Rogoff, et fausse quand ce ratio dépasse ce seuil. Les couleurs des points correspondent aux couleurs par défaut de `ggplot2`{.pkg}, que l'on peut très facilement modifier avec `scale_colour_brewer`{data-pkg="ggplot2"} :

<figure>
```{r}
p + aes(color = ratio < 90) +
  scale_colour_brewer(palette = "Set1")
```
</figure>

Ici, on a fait appel à la palette de couleur `Set1` de l'éventail de couleurs [ColorBrewer](http://colorbrewer2.org/), qui est automatiquement disponible dans `ggplot2`{.pkg}, et qui est contenu dans l'extension `RColorBrewer`{.pkg}. La palette de couleurs que l'on a choisie affiche les points situés au-dessus du seuil <q>fatidique</q> de Reinhart et Rogoff en rouge, les autres en bleu.

Que peut-on dire, à ce stade, du seuil <q>fatidique</q> de Reinhart et Rogoff ? On peut observer qu'après la Seconde guerre mondiale, de nombreux pays sont _déjà_ endettés au-delà de ce seuil, et dégagent _déjà_ moins de croissance que les autres. Sur la base de cette trajectoire, de nombreux critiques de Reinhart et Rogoff ont fait remarquer que le raisonnement de Reinhart et Rogoff pose en réalité un sérieux problème d'[inversion du rapport causal](http://www.nextnewdeal.net/rortybomb/guest-post-reinhartrogoff-and-growth-time-debt) entre endettement et croissance au cours du temps.

Envisageons une nouvelle modification des paramètres graphiques. La légende du graphique, qui affiche `FALSE` et `TRUE` en fonction de l'inégalité `ratio < 90`, peut être déroutante. Clarifions un peu cette légende en supprimant son titre et en remplaçant les libellés (_labels_) `FALSE` et `TRUE` par leur signification :

```{r, tidy = FALSE}
p <- p + aes(color = ratio < 90) +
  scale_color_brewer("", palette = "Set1",
                     labels = c("ratio > 90", "ratio < 90"))
```

Dans le bloc de code ci-dessus, on a stocké l'ensemble de nos modifications dans l'objet `p`, sans l'afficher ; en effet, on souhaite encore procéder à une dernière modification, en rajoutant une [régression locale](https://fr.wikipedia.org/wiki/Régression_locale) à travers les points de chaque facette^[La régression locale est une variante du calcul de la [moyenne glissante](https://fr.wikipedia.org/wiki/Moyenne_glissante) (ou <q>moyenne mobile</q>) d'une courbe.]. Après consultation de la documentation de `ggplot2`{.pkg} [ici](http://docs.ggplot2.org/current/geom_smooth.html) et [là](http://docs.ggplot2.org/current/stat_smooth.html), on en arrive au code ci-dessous, où `p` produit le graphique précédent et `geom_smooth`{data-pkg="ggplot2" data-rdoc="geom_smooth"} produit la régression locale :

<figure>
```{r, tidy = FALSE}
p + geom_smooth(method = "loess", se = FALSE,
                size = 1, color = "black")
```
</figure>

Le graphique permet d'évaluer de manière encore un peu plus précise l'argument de Reinhart et Rogoff, et en particulier la nature pas si <q>fatidique</q> du seuil de 90% du ratio "Dette publique / PIB", qui sans être une bonne nouvelle pour l'économie, ne détermine pas <q>fatidiquement</q> la direction du taux de croissance : si c'était le cas, toutes les courbes du graphique ressembleraient à celles des années 2000. Autrement dit, l'argumentaire de Reinhart et Rogoff laisse clairement à désirer.

### Utilisation des thèmes

Reprenons notre graphique de départ. On va, pour terminer cette démonstration, en construire une version imprimable en noir et blanc, ce qui signifie qu'au lieu d'utiliser des couleurs pour distinguer les points en-deçà et au-delà du seuil <q>fatidique</q> de Reinhart et Rogoff, on va utiliser une ligne verticale, produite par `geom_vline`{data-pkg="ggplot2" data-rdoc="geom_vline"} et affichée en pointillés par le paramètre `lty` (_linetype_) :

<figure>
```{r, tidy = FALSE}
ggplot(data = debt, aes(y = growth, x = ratio)) + 
  geom_point(color = "grey50") +
  geom_vline(xintercept = 90, lty = "dotted") +
  geom_smooth(method = "loess", size = 1, color = "black", se = FALSE) +
  scale_x_continuous(breaks = seq(0, 200, by = 100)) +
  facet_grid(. ~ Decade) +
  labs(y = "Taux de croissance du produit intérieur brut\n",
       x = "\nRatio dette publique / produit intérieur brut (%)",
       title = "Données Reinhart et Rogoff corrigées, 1946-2009\n") +
  theme_bw() +
  theme(strip.background = element_rect(fill = "grey90", color = "grey50"),
        strip.text = element_text(size = rel(1)),
        panel.grid = element_blank())
```
</figure>

Ce graphique utilise tous les éléments présentés dans ce chapitre, ainsi qu'une dernière nouveauté : l'utilisation d'un thème graphique différent du thème par défaut de `ggplot2`{.pkg}. Le thème par défaut, qui s'appelle `theme_grey`, est ici remplacé par un thème moins chargé, `theme_bw` ("_black and white_"), que l'on a modifié en y rajoutant [quelques paramètres supplémentaires](http://docs.ggplot2.org/current/theme.html) :

- le paramètre `strip.background` détermine la couleur du rectangle contenant les titres des facettes, c'est-à-dire les décennies observées ;
- le paramètre `strip.text` détermine la taille des titres des facettes, qui sont ici affichés dans la même taille de texte que le reste du texte ;
- et le paramètre `panel.grid` supprime ici les guides du graphique grâce à l'élément vide `element_blank`, de manière à en alléger la lecture.

Ces différents réglages peuvent être sauvegardés de manière à créer des thèmes réutilisables, comme [ceux de l'extension `ggthemes`{.pkg}](https://github.com/jrnold/ggthemes/blob/master/README.md#examples), ce qui permet par exemple de créer un thème entièrement blanc dans lequel on peut ensuite projeter une carte, ou de produire une série de graphiques homogènes d'un point de vue esthétique.

### Export des graphiques

Les graphiques produits par `ggplot2`{.pkg} peuvent être sauvegardés manuellement, comme expliqué dans le chapitre <q>[Export des graphiques](export-de-graphiques.html)</q>, ou programmatiquement. Pour sauvegarder le dernier graphique affiché par `ggplot2`{.pkg} au format PNG, il suffit d'utiliser la fonction `ggsave`{data-pkg="ggplot2" data-rdoc="ggsave"}, qui permet d'en régler la taille (en pouces) et la résolution (en pixels par pouce ; 72 par défaut) :

```{r, eval = FALSE}
ggsave("reinhart-rogoff.png", width = 11, height = 8)
```

De la même manière, pour sauvegarder n'importe quel graphique construit avec `ggplot2`{.pkg} et stocké dans un objet, il suffit de préciser le nom de cet objet, comme ci-dessous, où l'on sauvegarde le graphique contenu dans l'objet `p` au format vectoriel PDF, qui préserve la netteté du texte et des autres éléments du graphique à n'importe quelle résolution d'affichage :

```{r, eval = FALSE, tidy = FALSE}
ggsave("reinhart-rogoff.pdf", plot = p,
       width = 11, height = 8)
```

## Pour aller plus loin

Ce chapitre n'a pu faire la démonstration que d'une infime partie des manières d'utiliser `ggplot2`{.pkg}. En voici une dernière illustration, qui donne une idée des différents types de graphiques que l'extension permet de produire dès que l'on connaît les principaux éléments de sa syntaxe :

<figure>
```{r, tidy = FALSE}
ggplot(data = debt, aes(x = ratio > 90, y = growth)) +
  geom_boxplot() +
  scale_x_discrete(labels = c("< 90", "90+")) +
  facet_grid(. ~ Decade) +
  labs(y = "Taux de croissance du produit intérieur brut\n",
       x = "\nRatio dette publique / produit intérieur brut (%)",
       title = "Données Reinhart et Rogoff corrigées, 1946-2009\n") +
  theme_linedraw() +
  theme(strip.text = element_text(size = rel(1)),
        panel.grid = element_blank())
```
</figure>

Le code ci-dessus est somme toute très proche du code présenté dans le reste du texte, et en même temps, on a basculé de la visualisation sous forme de série temporelles à une visualisation par _boxplots_. Ces basculements sont très faciles à envisager dès que l'on maîtrise les principaux éléments de `ggplot2`{.pkg}, `geom`, `scale` et `facet`, et les paramètres `labs` et `theme` pour effectuer les finitions.

### Ressources essentielles

Pour tout ce qui concerne l'utilisation de `ggplot2`{.pkg}, [l'ouvrage de Wickham](http://ggplot2.org/book/), [en cours d'actualisation](https://github.com/hadley/ggplot2-book), est la ressource essentielle à consulter. [L'ouvrage de Winston Chang](https://books.google.fr/books?id=ob0VAAAAQBAJ), qui contient des [dizaines d'exemples](http://www.cookbook-r.com/Graphs/), le complète utilement, de même que la [documentation en ligne](http://docs.ggplot2.org/current/) de l'extension. Enfin, le site [StackOverflow](https://stackoverflow.com/questions/tagged/ggplot2) contient de très nombreuses questions/réponses sur les subtilités de sa syntaxe.

On trouve aussi très facilement, ailleurs sur Internet, des dizaines de _tutorials_ et autres _cheatsheets_ pour `ggplot2`{.pkg}, [ici](http://zevross.com/blog/2014/08/04/beautiful-plotting-in-r-a-ggplot2-cheatsheet-3/) ou [là](http://www.rstudio.com/wp-content/uploads/2015/04/ggplot2-cheatsheet.pdf) par exemple.

A noter également une gallerie de graphiques sous **R** avec de très nombreux exemples de graphique `ggplot2`{.pkg} : <http://www.r-graph-gallery.com/portfolio/ggplot2-package/>

### Extensions de ggplot2

Il faut signaler, pour terminer, quelques-unes des différentes extensions inspirées de `ggplot2`{.pkg}, dont la plupart sont encore en cours de développement, mais qui permettent d'ores et déjà de produire des centaines de types de graphiques différents, à partir d'une syntaxe graphique proche de celle présentée dans ce chapitre :

- l'extension `ggfortify`{.pkg} permet de [visualiser les résultats de différentes fonctions de modélisation](https://github.com/sinhrks/ggfortify/blob/master/README.rst#examples) avec `ggplot2`{.pkg} ;
- l'extension `ggmap`{.pkg} permet de visualiser des fonds de carte et d'y superposer des éléments graphiques rédigés avec `ggplot2`{.pkg} ;
- l'extension `GGally`{.pkg} rajoute quelques types de graphiques à ceux que `ggplot2`{.pkg} peut produire par défaut ;
- et des extensions comme `ggvis`{.pkg} permettent de [produire des graphiques interactifs](http://ggvis.rstudio.com/) en utilisant la syntaxe de base de `ggplot2`{.pkg}.


