---
title: "Introduction à dplyr"
---

```{r options_communes, include=FALSE}
source("options_communes.R")
```

<div class="important">
Ce chapitre est en cours d'écriture.
</div>

Pour une introduction à `dplyr`{.pkg} en anglais, voir la vignette officielle : <https://cran.rstudio.com/web/packages/dplyr/vignettes/dplyr.html>. On pourra également se référer à <https://rpubs.com/justmarkham/dplyr-tutorial>.

# Les tibbles

L'extension `tibble`{.pkg} permet d'étendre les data.frame en améliorant la manière dont les tableaux sont affichés dans la console et ayant un comportement plus uniforme concernant les noms de colonnes et la manière d'extraire des éléments avec les crochets simples et doubles.

Voir <https://cran.r-project.org/web/packages/tibble/vignettes/tibble.html> pour plus de détails.

Cela ne modifie pas radicalement les tableaux de données, mais lorsque l'on travail avec `dplyr`{.pkg}, il est préférable de convertir ses tableaux de données en *tibble* ce qui se fait aisément avec la fonction `tbl_df`{data_pkg="dplyr"} fournie avec `dplyr`{.pkg}.

```{r}
library(dplyr)
iris2 <- tbl_df(iris)
class(iris2)
```

Comme on le voit, cela ajoute plusieurs classes additionnelles au tableau de données, celui-ci restant malgré tout toujours un *data.frame*.

`dplyr`{.pkg} et `tibble`{.pkg} propose également une petite fonction bien pratique pour <q>jeter un coup d'oeil</q> à ses données : `glimpse`{data-pkg="tibble"}.

```{r}
glimpse(iris2)
```

Il faut également noter que le format *tibble* est celui dans lequel les données sont importées lorsque l'on utilise les fonctions d'import des extensions `readr`{.pkg}, `haven`{.pkg} et `readxl`{.pkg} (voir le chapitre [Import de données](import-de-donnees.html)).

## dplyr et data.table

Pour ceux travaillant également avec l'extension `data.table`{.pkg}, il est possible de concilier *tibble* et *data.table* avec l'extension `dtplyr`{.pkg} et sa fonction `tbl_dt`{data-pkg="dtplyr"}.

```{r}
library(dtplyr)
iris_dt <- tbl_dt(iris)
class(iris_dt)
```

Le tableau de données est à la fois compatible avec `data.table`{.pkg} (et notamment sa syntaxe particulière des crochets) et les verbes de `dplyr`{.pkg}.

# Principaux verbes

`dplyr`{.pkg} est construit autour de fonctions nommées selon des verbes anglais. Chaque verbe prends comme premier argument un tableau de données, les options étant indiquées à la suite. Chacune de ces fonctions renvoie à son tour un tableau de données.

- `filter`{data-pkg="dplyr"} pour sélectionner des observation selon une condition
- `slice`{data-pkg="dplyr"} pour sélectionner des observations selon leur position
- `arrange`{data-pkg="dplyr"} pour trier les observations
- `select`{data-pkg="dplyr"} pour sélectionner des variables
- `rename`{data-pkg="dplyr" data-rdoc="dplyr"} pour renommer des variables
- `distinct`{data-pkg="dplyr"} pour ne retenir que les observations distinctes (et donc éliminer les doublons)
- `mutate`{data-pkg="dplyr"} pour créer de nouvelles variables
- `summarise`{data-pkg="dplyr"} pour résumer des des valeurs multiples en une seule (par exemple, avec une moyenne)
- `group_by`{data-pkg="dplyr"} pour exécuter les opérations par groupe
- `sample_n`{data-pkg="dplyr" data-rdoc="sample"} et `sample_frac`{data-pkg="dplyr" data-rdoc="sample"} pour sélectionner un sous-échantillon aléatoire

On notera que les verbes de `dplyr`{.pkg} accepte une syntaxe assez libre, puisque que les noms de variables sont interprétés dans leur contexte : il n'est donc pas nécessaire de les entourer de guillemets.

# Enchaîner les opérations

`dplyr`{.pkg} importe automatiquement l'opérateur `%>%`{data-pkg="magrittr"} fourni par l'extension `magrittr`{.pkg}. Cela permet d'enchaîner facilement les verbes de `dplyr`{.pkg}. Cet opérateur ne fonctionne essentiellement qu'avec des fonctions dont le premier argument est un tableau de données et qui renvoient un tableau de données.

```{r}
iris %>%
  group_by(Species) %>%
  summarise(
    mean.sepal.width = mean(Sepal.Width, na.rm = TRUE),
    mean.sepal.length = mean(Sepal.Length, na.rm = TRUE)
  ) %>%
  filter(mean.sepal.width < 3)
```

`%<>%`{data-pkg="magrittr"} permet quant à lui de renvoyer le résultat final dans le premier objet appelé. C'est une manière plus courte d'écrire une commande comme la suivante :

```{r}
iris <- iris %>% mutate(Sepal.Area = Sepal.Length * Sepal.Width)
```

en 

```{r}
library(magrittr)
iris %<>% mutate(Sepal.Area = Sepal.Length * Sepal.Width)
```

De manière plus générique, `some_object %<>% foo %>% bar` est équivalent à `some_object <- some_object %>% foo %>% bar`.

Pour plus de détails, voir <https://cran.r-project.org/web/packages/magrittr/vignettes/magrittr.html>.
