---
title: "lattice : graphiques et formules"
---

```{r options_communes, include=FALSE}
source("options_communes.R")
```

Bien que l'on ait fait le choix de présenter principalement l'extension `ggplot2`{.pkg} plutôt que l'extension `lattice`{.pkg}, celle-ci reste un excellent choix pour la visualisation, notamment, de [panels](http://www.magesblog.com/2013/09/using-planelgroups-in-lattice.html) et de [séries temporelles](http://www.fromthebottomoftheheap.net/2013/10/23/time-series-plots-with-lattice-and-ggplot/). On trouve de [très beaux exemples](https://procomun.wordpress.com/2015/04/14/mapping-flows-in-r-with-data-table-and-lattice/) d'utilisation de `lattice`{.pkg} en ligne, mais un peu moins de documentation, et beaucoup moins d'extensions, que pour `ggplot2`{.pkg}.

On peut trouver en ligne un support de cours détaillé (en anglais) de Deepayan Sarkar (<https://www.isid.ac.in/~deepayan/R-tutorials/labs/04_lattice_lab.pdf>), également l'auteur de l'ouvrage *Lattice: Multivariate Data Visualization with R* (<http://lmdvr.r-forge.r-project.org/>).

## Les bases des graphiques `lattice`{.pkg}

**R** dispose de deux principaux systèmes graphiques : un système de base contrôlé par le package `graphics`{.pkg} et le système `grid`{.pkg}, sur lequel se basent à la fois les packages `lattice`{.pkg} et `ggplot2`{.pkg}. Ce système fournit les mêmes fonctionnalités de base que `graphics`{.pkg} mais offre une gestion de l'arrangement des objets graphiques plus développée, et surtout la possibilité d'utiliser ce que l'on appelle des *graphiques en treillis*. De plus, les graphiques peuvent être mis à jour très simplement, disposent de thèmes de couleur pré-définis, et offrent un certain degré d'interactivité, avec ou sans le package `plotly`{.pkg}. Enfin, la syntaxe est plus homogène et grandement simplifié, grâce à l'usage de formules.

### De l'intérêt des formules R

Voici par exemple comment afficher la courbe de densité (i.e., la version continue et "lissée" d'un histogramme) de deux séries d'observations définies par les niveaux du facteur `supp` dans le data frame `ToothGrowth`, disponible dans les exemples de base de **R**. Notons que l'on souhaite également faire apparaître les distributions univariées, un peu à l'image de ce que fournit `rug`{data-pkg="graphics"}. Or cette fonction ne permet pas d'exploiter une variable de groupement, donc il sera nécessaire de gérer tout cela manuellement. Voici les instructions permettant de générer le graphique désiré :

<figure>
```{r}
plot(density(ToothGrowth$len[ToothGrowth$supp == "OJ"]), main = "", xlab = "len", las = 1, lwd = 2, col = "coral")
lines(density(ToothGrowth$len[ToothGrowth$supp == "VC"]), lwd = 2, col = "cornflowerblue")
points(x = ToothGrowth$len[ToothGrowth$supp == "OJ"], 
       y = runif(length(ToothGrowth$len[ToothGrowth$supp == "OJ"]),
                 min = -0.001, max = 0.001), col = "coral")
points(x = ToothGrowth$len[ToothGrowth$supp == "VC"], 
       y = runif(length(ToothGrowth$len[ToothGrowth$supp == "VC"]),
                 min = -0.001, max = 0.001), col = "cornflowerblue")
legend("top", levels(ToothGrowth$supp), col = c("coral", "cornflowerblue"), lty = 1, bty = "n")
```
<figcaption>Courbes de densité avec les graphiques de base</figcaption>
</figure>

Il y a plusieurs points à retenir dans les instructions ci-dessus : (1) il est nécessaire de définir les deux courbes de densité et les deux distributions univariées, en prenant garde à bien indiquer comment sélectionner les observations (`OJ` ou `VC`) en préfixant systématiquement le nom des variables par le nom du data frame ; (2) la définition des couleurs se fait manuellement et si l'on souhaite changer de thème de couleur, il faudra mettre à jour l'ensemble des instructions, en prenant garde à ce que la lgende reste synchronisée avec les courbes de densité et les nuages de points ; et, bien entendu, (3) il est nécessaire de gérer soi-même la légende, ce qui signifie se rappeler les couleurs et l'ordre des niveaux du facteur considéré, ainsi que les axes graphiques dans le cas où l'on souhaite les maintenir coordonnés sur plusieurs panneaux graphiques.

Voici le même graphique avec `lattice`{.pkg} :

<figure>
```{r}
library(lattice)
densityplot(~ len, data = ToothGrowth, group = supp, auto.key = TRUE)
```
<figcaption>Courbes de densité avec le package `lattice`</figcaption>
</figure>

Avec `ggplot2`{.pkg}, cela donnerait :

<figure>
```{r}
library(ggplot2)
ggplot(data = ToothGrowth, aes(x = len, color = supp)) +
       geom_line(stat = "density") + geom_rug()
```
<figcaption>Courbes de densité avec le package `ggplot2`</figcaption>
</figure>

Clairement, on gagne en nombre d'instructions à taper dans la console et en clarté d'expression également, grâce notamment à l'usage de formules permettant de décrire la relation entre chacune des variables utilisées pour construire la représentation graphique.

### Les formules R

Les formules utilisées dans le système `lattice` sont presque identiques à celles retouvées dans les modèles d'analyse de variance (`aov`{data-pkg="stats"}) ou de régression (`lm`{data-pkg="stats"}). En réalité, la notation par formule qu'utilise **R** est celle proposée par Wilkinson et coll. dans les années 70 pour schématiser la relation entre plusieurs variables dans un plan d'expérience. Plus spécifiquement, l'idée revient à exprimer une <dfn>relation <q>fonctionnelle</q></dfn>, symbolisée par l'opérateur `~`, entre une variable réponse `y` et une ou plusieurs variables explicatives. Disons, pour simplifier, que `y` est une variable numérique, de même que `x`, et que `a` et `b` sont des variables catégorielles (des facteurs dans le langage **R**). Voici les principales relations auxquelles on peut s'intéresser dans un modèle statistique linéaire :

- `y ~ x` : régression linéaire simple,
- `y ~ x + 0` : idem avec suppression du terme d'ordonnée à l'origine,
- `y ~ a + b` : ANOVA avec deux effets principaux,
- `y ~ a * b` : idem avec interaction (équivalent à `1 + a + b + a:b`),
- `y ~ a / b` : idem en considérant une relation d'emboîtement (équivalent à `1 + a + b + a %in% b`).

Un exemple typique d'utilisation pour un modèle d'ANOVA à trois facteurs est donné ci-dessous :

```{r, eval = FALSE}
fm <- y ~ a * b* c            # modèle de base (A, B, C, AB, AC, BC, ABC)
mod1 <- aov(fm, data = dfrm)  # estimation des paramètres du modèle 
update(mod1, . ~ . -a:b:c)    # suppression de l'interaction ABC
```

Quant on y réfléchit un peu, les relations ci-dessus peuvent très bien s'appliquer au cas de la composition graphique : `y ~ x` signifie dans ce cas que l'on souhaite représenter l'évolution de `y` en fonction de `x`. En d'autres termes, on s'intéresse à un nuage de dispersion. Le package `lattice`{.pkg} ajoute les notations suivantes :

- `~ x` : dans le cas où l'on ne décrit qu'une seule variable (i.e., sa distribution),
- `a | b` : dans le cas où l'on considère la variable `a`, conditionnellement à la variable `b`, c'est-à-dire les niveaux de `a` pour chacun des niveaux de `b` (ce qui revient à l'interaction `a:b` citée ci-dessus).

Cette dernière notation se révèlera être très utile dans le cas des représentations graphiques conditionnelles, par exemple lorsque l'on souhaite afficher la distribution d'une variable numérique dans différents groupes d'individus définis par les niveaux d'une variable catégorielle, ou lorsque l'on souhaite surligner d'une couleur différentes les points d'un diagramme de dispersion selon la valeur prise par une troisième variable.

Les formules **R** sont omniprésentes dans les modèles statistiques, dans les graphiques, mais également dans certaines commandes d'agrégation. Au bout du compte, avec une même formule il est possible de calculer des moyennes de groupes, réaliser une ANOVA et construire la représentation graphique associée. En voici un exemple :

```{r, eval = FALSE}
fm <- len ~ supp
m <- aggregate(fm, data = ToothGrowth, mean)
summary(aov(fm, data = ToothGrowth))
bwplot(fm, data = ToothGrowth)
```


## Principaux types de graphiques avec `lattice` (et `ggplot2`)

Même si le package `lattice`{.pkg} fournit moins de commandes que `ggplot2`{.pkg}, il n'en demeure pas moins qu'il est tout aussi facile de réaliser des représentations graphiques simples en un tour de main. Voici quelques exemples de représentations graphiques uni- et bivariées. Les données d'illustration sont les mêmes que celles utilisées plus haut (`ToothGrowth`{data-pkg="datasets"}): il s'agit d'une expérience de biologie dans laquelle on s'intéresse à la croissance des odontoblastes de cochons d'inde quantifiée par leur longueur (variable `len`) lorsqu'on administre à ces derniers de la vitamine C soit sous forme d'acide ascorbique soit sous forme de jus d'orange (`supp`, `OJ` = jus d'orange), à différentes doses (`dose`, en mg).

### Histogramme

Un histogramme d'effectifs se construit avec `histogram`{data-pkg="lattice"}. Puisqu'il s'agit de décrire une seule variable, ou sa distribution plus précisément, la formule à employer ne contient pas de variable à gauche du symbole `~` et l'on se contente d'écrire la variable à résumer à droite dans la formule :

<figure>
```{r}
histogram(~ len , data = ToothGrowth, type = "count")
```
<figcaption>Histogramme d'effectifs</figcaption>
</figure>

L'option `type = "count"` permet de forcer la représentation sous forme d'effectifs puisque, par défaut, c'est la densité qui est représentée. La formulation équivalente sous `ggplot2`{.pkg} serait :

```{r, eval = FALSE}
ggplot(data = ToothGrowth, aes(x = len)) + geom_histogram(binwidth = 5)
```

(Ou alors `qplot(x = len, data = ToothGrowth, geom = "histogram", binwidth = 5)`.)

En ajoutant une <q>facette</q> pour tenir compte de la variable `supp`, cela donne :

<figure>
```{r}
histogram(~ len | supp , data = ToothGrowth, breaks = seq(0, 40, by = 5))
```
<figcaption>Histogramme d'effectifs conditionné sur une variable catégorielle</figcaption>
</figure>

Avec `ggplot2`{.pkg}, les facettes sont gérées grâce aux commandes `facet_grid`{data-pkg="ggplot2"} et `facet_wrap`{data-pkg="ggplot2"}.


### Courbe de densité

Une courbe de densité se construit à l'aide de `densityplot`{data-pkg="lattice"} et la syntaxe est strictement identique à celle de `histogram`{data-pkg="lattice"}, à l'option `type=` près.

<figure>
```{r}
densityplot(~ len , data = ToothGrowth, plot.points = FALSE, from = 0, to = 40)
```
<figcaption>Courbe de densité</figcaption>
</figure>

Il est possible de régler le paramètre de lissage à l'aide de l'option `bw=` : des valeurs plus élevées résultent en une courbe beaucoup plus lissée (essayez avec `bw = 10` !) et donc beaucoup moins sensible aux variations locales de la densité.

À ce stade, on peut en profiter pour discuter les options de conditionnement sur une variable catégorielle et la manière de gérer la présentation graphique : dans le cas d'un histogramme, il est délicat de superposer deux distributions ou plus sur le même graphique, même en ajoutant de la transparence, d'où l'idée de représenter les distributions dans des panneaux graphiques séparés. C'est ce qu'on a réalisé en indiquant que l'on souhaitait décrire la variable `len` conditionnellement aux valeurs prises par `supp` (`~ len | supp`). Dans ce cas, l'opérateur `|` invoque une facette et un decoupage en autant de panneaux graphiques qu'il y a de valeurs uniques dans la variable `supp`. Une autre approche consiste à utiliser l'option `groups=`, et dans ce cas les différentes distributions seront affichées dans le même panneau graphique. Dans le cas d'une courbe de densité, cela revient à les superposer sur la même fenêtre graphique, avec un système de coordonnées unique. Les deux options de conditionnement peuvent être combinées naturellement.

Voici un exemple de graphique conditionnel un peu plus élaboré :

<figure>
```{r}
densityplot(~ len , data = ToothGrowth, groups = supp, auto.key = TRUE, xlab = "len",
            par.settings = list(superpose.line = list(col = c("coral","cornflowerblue"))))
```
<figcaption>Courbe de densité conditionnelle</figcaption>
</figure>

Au passage, on en a profité pour modifier le thème de couleur. Notez qu'en utilisant `par.settings=`, `lattice`{.pkg} se charge de coordonner les couleurs de la légende (`auto.key = TRUE`) avec celle des éléments graphiques correspondants.

L'équivalent sous `ggplot2`{.pkg} revient à peu près à l'instruction suivante :

```{r}
ggplot(data = ToothGrowth) +
  aes(x = len, colour = supp) +
  geom_line(stat = "density") + expand_limits(x = c(0, 40)) +
  scale_colour_manual("", values = c("coral", "cornflowerblue")) +
  theme_bw()
```

### Diagramme en barres

Les diagrammes en barres peuvent avantageusement être remplacés par des diagrammes en points, tels que les diagrammes de Cleveland (cf. plus loin), mais en attendant voici comment en réaliser un à l'aide de `barchart`{data-pkg="lattice"} à partir de données agrégées :

<figure>
```{r}
library(latticeExtra, quietly = TRUE)
m <- aggregate(len ~ supp + dose, data = ToothGrowth, mean)
barchart(len ~ dose, data = m, groups = supp, horizontal = FALSE, auto.key = TRUE, par.settings = ggplot2like())
```
<figcaption>Diagramme en barres</figcaption>
</figure>

Notons que `par.settings=` permet non seulement de fournir des options additionnelles pour contrôler le rendu des éléments graphiques (couleur, type de ligne ou de symboles, etc.) mais également d'utiliser des thèmes graphiques disponibles dans le package `latticeExtra`{.pkg}.

### Diagramme de type boîtes à moustaches

Les diagrammes en forme de boîtes à moustaches sont obtenus à l'aide de la commande `bwplot`{data-pkg="lattice"}. Voici un exemple d'utilisation :

<figure>
```{r}
bwplot(len ~ supp, data = ToothGrowth, pch = "|")
```
<figcaption>Diagramme en forme de boîtes à moustaches</figcaption>
</figure>

L'option `pch=` permet de contrôler la manière dont la médiane est figurée dans la boîte. Par défaut il s'agit d'un simple point, mais si l'on souhaite utiliser les représentations plus classiques, telles que celles trouvées dans `boxplot`{data-pkg="graphics"} ou `geom_boxplot`{data-pkg="ggplot2"}, il suffit de suivre l'exemple ci-dessus. Notons que dans le cas de cette représentation graphique, le conditionnement sur la variable `supp` est d'emblée réalisé par l'utilisation d'une formule invoquant la variable de conditionnement à droite de l'opérateur `~`.

### Diagramme en points

Le même type de représentation graphique peut être obtenu en utilisant directement les données individuelles, et non leur résumé en cinq points (tel que fournit par `summary`{data-pkg="base"} et exploité par `bwplot`{data-pkg="lattice"}). Dans ce cas, il s'agit de la commande `dotplot`{data-pkg="lattice"}, qui permet de construire des diagrammes de Cleveland (moyenne ou effectif total calculé pour une variable en fonction des niveaux d'une autre variable) ou, dans le cas où la variable à résumer consiste en une série de mesures individuelles numériques, des diagrammes de dispersion. Voici une illustration pour ce dernier cas de figure :

<figure>
```{r}
dotplot(len ~ supp, ToothGrowth, jitter.x = TRUE)
```
<figcaption>Diagramme en points</figcaption>
</figure>

### Diagramme de dispersion

Enfin, un diagramme de dispersion est construit à l'aide de la commande `xyplot`{data-pkg="lattice"}.

<figure>
```{r, warning=FALSE}
xyplot(len ~ dose, ToothGrowth, type = c("p", "smooth"))
```
<figcaption>Diagramme de dispersion</figcaption>
</figure>

Même si l'exemple ne s'y prête guère, on en a profité pour ajouter une [courbe lowess](https://en.wikipedia.org/wiki/Local_regression) de régression afin d'indiquer la tendance de covariation entre les deux variables numériques. L'aide en ligne pour `xyplot`{data-pkg="lattice"} n'est pas très utile dans ce cas, et il faut en fait aller regarder les options de personnalisation disponibles dans la sous-fonction correspondante : `panel.xyplot`{data-pkg="lattice"}.



