---
title: "Où trouver de l'aide ?"
---

```{r options_communes, include=FALSE}
source("options_communes.R")
```

<div class="note">
La version originale de ce chapitre a été écrite par Julien Barnier dans le cadre du support de cours
[Introduction à R](https://github.com/juba/intro-r).
</div>

## Aide en ligne
**R** dispose d'une <dfn>aide en ligne</dfn> très complète, mais dont l'usage n'est pas forcément très simple. D'une
part car elle est intégralement en anglais, d'autre part car son organisation prend un certain temps à être
maîtrisée.

### Aide sur une fonction

La fonction la plus utile est sans doute `help`{data-pkg="utils"} (ou son équivalent 
`?`{data-pkg="utils" data-rdoc="Question"}) qui permet d'afficher la page d'aide liée à une ou 
plusieurs fonctions. Celle-ci permet de lister les arguments de la fonction, d'avoir des informations détaillées 
sur son fonctionnement, les résultats qu'elle retourne, etc.

Pour accéder à l'aide de la fonction `mean`{data-pkg="base"}, par exemple, il vous suffit de saisir directement :

```{r, eval=FALSE, tidy=FALSE}
?mean
```

ou bien

```{r, eval=FALSE}
help("mean")
```

Sous **RStudio**, la page d'aide correspondante s'affichera sous l'onglet *Help*
dans le quadrant inférieur droit.

Chaque page d'aide comprend plusieurs sections, en particulier :

| Section | Contenu |
|:---|:---|
| *Description* | donne un résumé en une phrase de ce que fait la fonction |
| *Usage* | indique la ou les manières de l'utiliser |
| *Arguments* | détaille tous les arguments possibles et leur signification |
| *Value* | indique la forme du résultat renvoyé par la fonction |
| *Details* | apporte des précisions sur le fonctionnement de la fonction |
| *Note* | pour des remarques éventuelles |
| *References* | pour des références bibliographiques ou des URL associées |
| *See Also* | très utile, renvoie vers d'autres fonctions semblables ou liées, ce qui peut être très utile pour découvrir ou retrouver une fonction dont on a oublié le nom |
| *Examples* | série d'exemples d'utilisation |

Les exemples peuvent être directement exécutés en utilisant la fonction `example`{data-pkg="utils"} :

```{r}
example(mean)
```

### Naviguer dans l'aide

La fonction `help.start`{data-pkg="utils"} permet d'afficher le sommaire de l'aide en ligne.
Saisissez simplement :

```{r, eval=FALSE}
help.start()
```

Si vous souhaitez rechercher quelque chose dans le contenu de l'aide, vous pouvez utiliser la fonction 
`help.search`{data-pkg="utils"} (ou `??`{data-pkg="utils" data-rdoc="help.search"} qui 
est équivalente) qui renvoie une liste des pages d'aide contenant les termes recherchés.

Par exemple :

```{r, eval=FALSE}
help.search("logistic")
```

ou

```{r, eval=FALSE, tidy=FALSE}
??logistic
```


pour rechercher les pages de l'aide qui contiennent le terme *logistic*.

## Ressources sur le Web

De nombreuses ressources existent en ligne, mais la plupart sont en anglais.

### Moteur de recherche

Le fait que le logiciel s'appelle **R** ne facilite malheureusement pas les recherches sur le Web... La
solution à ce problème a été trouvée grâce à la constitution d'un moteur de recherche *ad hoc* à partir de
**Google**, nommé **Rseek** :<br /><http://www.rseek.org/>.

Les requêtes saisies dans **Rseek** sont exécutées dans des corpus prédéfinis liés à **R**, notamment les
documents et manuels, les listes de discussion ou le code source du programme.

Les requêtes devront cependant être formulées en anglais.

### Aide en ligne

Le site **R documentation** propose un accès clair et rapide à la documentation de **R** et des extensions
hébergées sur le **CRAN** (ainsi que certaines extensions hébergées sur **GitHub**). Il permet notamment de 
rechercher et naviguer facilement entre les pages des différentes fonctions :<br />
<http://www.rdocumentation.org/>.

### Ressources officielles

La documentation officielle de **R** est accessible en ligne depuis le site du projet :<br />
<http://www.r-project.org/>.

Les liens de l'entrée *Documentation* du menu de gauche vous permettent d'accéder à différentes ressources.

#### Manuels

Les *manuels* sont des documents complets de présentation de certains aspects de **R**. Ils sont accessibles
en ligne, ou téléchargeables au format **PDF** :<br /><http://cran.r-project.org/manuals.html>.

On notera plus particulièrement *An introduction to R*, normalement destiné aux débutants, mais qui
nécessite quand même un minimum d'aisance en informatique et en statistiques :<br />
<http://cran.r-project.org/doc/manuals/R-intro.html>.

*R Data Import/Export* explique notamment comment importer des données depuis d'autres logiciels :<br />
<http://cran.r-project.org/doc/manuals/R-data.html>.




### Ouvrages, blogs, MOOCs...


#### Francophones

Parmi les ressources en français, on peut citer notamment [R et espace](https://framabook.org/r-et-espace/), manuel d’initiation à la programmation avec R appliqué à l’analyse de l’information géographique, librement téléchargeable en ligne. 

La très bonne *Introduction à R et au tidyverse* de Julien Barnier disponible sur <https://juba.github.io/tidyverse/>.

La section [Contributed documentation](https://cran.r-project.org/other-docs.html) du site officiel de R contient également des liens vers différents documents en français, plus ou moins accessibles et plus ou moins récemment mis à jour.

Le pôle bioinformatique lyonnais (PBIL) propose depuis longtemps une somme très importante de documents, qui comprend des cours complets de statistiques utilisant R :

- [http://pbil.univ-lyon1.fr/R/](http://pbil.univ-lyon1.fr/R/)

Plusieurs blogs francophones autour de R sont également actifs, parmi lesquels :

- [ElementR](https://elementr.hypotheses.org/), le blog du groupe du même nom, qui propose de nombreuses ressources sur R en général et en particulier sur la cartographie ou l'analyse de réseaux.
- [R-atique](http://perso.ens-lyon.fr/lise.vaudor/), blog animé par Lise Vaudor, propose régulièrement des articles intéressants et accessibles sur des méthodes d'analyse ou sur des extensions R.


Enfin, le site *France Université Numérique* propose régulièrement des sessions de cours en ligne, parmi lesquels une  [Introduction à la statistique avec R](https://www.fun-mooc.fr/courses/course-v1:UPSUD+42001+session08/about) et un cours sur l'[Analyse des données multidimensionnelles](https://www.fun-mooc.fr/courses/agrocampusouest/40001S03/session03/about).

On peut aussi citer :

* [Logiciel R et programmation](http://egallic.fr/Enseignement/R/m1_stat_eco_logiciel_R.pdf) par @3wen
* [Programmer en R](https://fr.wikibooks.org/wiki/Programmer_en_R), wikibook collaboratif (licence CC-BY-SA)
* [R et espace](https://framabook.org/r-et-espace/) : manuel d’initiation à la programmation avec R appliqué à l’analyse de l’information géographique, librement téléchargeable en ligne.
* [Introduction à la programmation en R](https://cran.r-project.org/doc/contrib/Goulet_introduction_programmation_R.pdf)
* [C'est l'enfeR](https://bioinfo-fr.net/cest-lenfer) donne des exemples de code simple avec R qui donnent des résultats surprenants.

Et enfin, une liste de ressources francophones : <https://github.com/frrrenchies/frrrenchies/>.


#### Anglophones

Les ressources anglophones sont évidemment très nombreuses.

On citera essentiellement l'ouvrage en ligne [R for data science](http://r4ds.had.co.nz/), très complet, et qui fournit une introduction très complète et progressive à R, et aux packages du *tidyverse*. Il existe également en version papier.

Pour aborder des aspects beaucoup plus avancés, l'ouvrage également en ligne [Advanced R](http://adv-r.had.co.nz/), d'Hadley Wickham, est extrêmement bien et fait et très complet.

On notera également l'existence du [R journal](https://journal.r-project.org/), revue en ligne consacrée à R, et qui propose régulièrement des articles sur des méthodes d'analyse, des extensions, et l'actualité du langage.

La plateforme [R-bloggers](https://www.r-bloggers.com/) agrège les contenus de plusieurs centaines de blogs parlant de R, très pratique pour suivre l'actualité de la communauté.

Enfin, sur Twitter, les échanges autour de R sont regroupés autour du *hashtag* [#rstats](https://twitter.com/hashtag/rstats).

On peut aussi citer le site *Awesome R* (<https://awesome-r.com/>) qui fournit une liste d'extensions choisies et triées par thématique et le site [R Data Science Tutorials](https://github.com/ujjwalkarn/DataScienceR] qui recense des tutoriels en anglais.

#### FAQ

Les *FAQ* (*frequently asked questions*) regroupent des questions fréquemment posées et leurs réponses. 
À lire donc ou, au moins, à parcourir avant toute chose :<br /><http://cran.r-project.org/faqs.html>.

La FAQ la plus utile est la FAQ généraliste sur **R** :<br />
<http://cran.r-project.org/doc/FAQ/R-FAQ.html>.

Mais il existe également une FAQ dédiée aux questions liées à **Windows** et une autre à la plateforme
**Mac OS X**.

<div class="note">
Les manuels et les FAQ sont accessibles même si vous n'avez pas d'accès à Internet en utilisant la fonction
`help.start`{data-pkg="utils"} décrite précédemment.
</div>

#### R-announce

**R-announce** est la liste de diffusion électronique officielle du projet. Elle ne comporte qu'un nombre
réduit de messages (quelques-uns par mois tout au plus) et diffuse les annonces concernant de nouvelles
versions de R ou d'autres informations particulièrement importantes. On peut s'y abonner à l'adresse
suivante :<br /><https://stat.ethz.ch/mailman/listinfo/r-announce>

#### R Journal

**R Journal** est la « revue » officielle du projet **R**, qui a succédé début 2009 à la lettre de nouvelles 
**R News**. Elle paraît entre deux et cinq fois par an et contient des informations sur les nouvelles versions
du logiciel, des articles présentant des extensions, des exemples d'analyse... Les parutions sont annoncées
sur la liste de diffusion **R-announce** et les numéros sont téléchargeables à l'adresse suivante :<br />
<http://journal.r-project.org/>.

#### Autres documents 

On trouvera de nombreux documents dans différentes langues, en général au format
**PDF**, dans le répertoire suivant :<br /><http://cran.r-project.org/doc/contrib/>.

Parmi ceux-ci, les cartes de référence peuvent être très utiles, ce sont des aides-mémoire recensant les
fonctions les plus courantes :<br /><http://cran.r-project.org/doc/contrib/Short-refcard.pdf>

On notera également un document d'introduction en anglais progressif et s'appuyant sur des méthodes
statistiques relativement simples :<br /><http://cran.r-project.org/doc/contrib/Verzani-SimpleR.pdf>

Pour les utilisateurs déjà habitués à **SAS** ou **SPSS**, le livre *R for SAS and SPSS Users* et le document
gratuit qui en est tiré peuvent être de bonnes ressources, tout comme le site web **Quick-R** :<br />
<http://rforsasandspssusers.com/> et <http://www.statmethods.net/>.

### Revue

La revue *Journal of Statistical Software* est une revue électronique anglophone, dont les articles sont
en accès libre, et qui traite de l'utilisation de logiciels d'analyse de données dans un grand nombre de
domaines. De nombreux articles (la majorité) sont consacrés à **R** et à la présentation d'extensions plus
ou moins spécialisées.

Les articles qui y sont publiés prennent souvent la forme de tutoriels plus ou moins accessibles mais
qui fournissent souvent une bonne introduction et une ressource riche en informations et en liens.

Adresse de la revue :<br /><http://www.jstatsoft.org/>

### Ressources francophones

Il existe des ressources en français sur l'utilisation de **R**, mais peu sont réellement destinées aux
débutants, elles nécessitent en général des bases à la fois en informatique et en statistique.

Le document le plus abordable et le plus complet est sans doute *R pour les débutants*, d'Emmanuel
Paradis, accessible au format **PDF** :<br /><http://cran.r-project.org/doc/contrib/Paradis-rdebuts_fr.pdf>.

La somme de documentation en français la plus importante liée à **R** est sans nulle doute celle mise
à disposition par le Pôle bioinformatique lyonnais. Leur site propose des cours complets de statistique
utilisant **R** :<br /><http://pbil.univ-lyon1.fr/R/enseignement.html>.

La plupart des documents sont assez pointus niveau mathématique et plutôt orientés biostatistique,
mais on trouvera des documents plus introductifs ici :<br /><http://pbil.univ-lyon1.fr/R/html/cours1>.

Dans tous les cas la somme de travail et de connaissances mise à disposition librement est impressionnante...
Enfin, le site de Vincent Zoonekynd (<http://zoonek2.free.fr/UNIX/48_R_2004/all.html>) comprend de nombreuses 
notes prises au cours de sa découverte du logiciel. On notera cependant que l'auteur est normalien 
et docteur en mathématiques...

### RStudio

La documentation officielle de **RStudio** est disponible sur <https://support.rstudio.com>
(catégorie *Documentation* disponible en milieu de page).

### Antisèches (cheatsheet)

On peut trouver un peu partout sur internet des antisèches (*cheatsheets* en anglais) qui sont 
en général un fichier **PDF** résumant les principales fonctions d'une extension ou
d'une problématique donnée. Ces antisèches peuvent être imprimées afin de les avoir facilement 
à porter de main.

Pour les trouver, il suffit d'effectuer une recherche **Google** avec les mots-clés
`R cheatsheet` ou `<pkg> cheatsheet` en remplacant `<pkg>` par le nom du package qui
nous intéresse.

Certaines sont également disponibles directement dans **RStudio**, dans le menu `Help > Cheatsheets`.

## Où poser des questions ?

La communauté des utilisateurs de **R** est très active et en général très contente de pouvoir répondre
aux questions (nombreuses) des débutants et à celles (tout aussi nombreuses) des utilisateurs plus expérimentés.
Dans tous les cas, les règles de base à respecter avant de poser une question sont toujours les mêmes :
avoir cherché soi-même la réponse auparavant, notamment dans les FAQ et dans l'aide en ligne, et poser
sa question de la manière la plus claire possible, de préférence avec un exemple de code posant problème.

### Les forums d'analyse-R

En premier lieu (autopromotion oblige), chaque chapitre du site d'**analyse-R**
(<http://larmarange.github.io/analyse-R/>) comporte en bas de page une fonctionnalité
permettant de laisser des commentaires. On peut donc y poser une question en lien avec le
chapitre concerné.

### Liste R-soc

Une liste de discussion a été créée spécialement pour permettre aide et échanges autour de l'utilisation
de **R** en sciences sociales. Elle est hébergée par RENATER et on peut s'y abonner à l'adresse suivante :
<br /><https://groupes.renater.fr/sympa/subscribe/r-soc>.

Grâce aux services offerts par le site **gmane.org**, la liste est également disponible sous d'autres formes
(forum Web, blog, **NNTP**, flux **RSS**) permettant de lire et de poster sans avoir à s'inscrire et à recevoir 
les messages sous forme de courrier électronique. Pour plus d'informations :<br />
<http://dir.gmane.org/gmane.comp.lang.r.user.french>.

### StackOverflow

Le site **StackOverflow** (qui fait partie de la famille des sites **StackExchange**) comprend une section
(anglophone) dédiée à **R** qui permet de poser des questions et en général d'obtenir des réponses assez
rapidement :<br /><http://stackoverflow.com/questions/tagged/r>.

La première chose à faire, évidemment, est de vérifier que sa question n'a pas déjà été posée.

### Forum Web en français

Le Cirad a mis en ligne un forum dédié aux utilisateurs de **R**, très actif :<br />
<http://forums.cirad.fr/logiciel-R/index.php>.

Les questions diverses et variées peuvent être posées dans la rubrique *Questions en cours* :<br />
<http://forums.cirad.fr/logiciel-R/viewforum.php?f=3>.

Il est tout de même conseillé de faire une recherche rapide sur le forum avant de poser une question,
pour voir si la réponse ne s'y trouverait pas déjà.

### Canaux IRC (chat)

L'**IRC**, ou *Internet Relay Chat* est le vénérable ancêtre toujours très actif des messageries instantanées
actuelles. Un canal (en anglais) est notamment dédié aux échanges autour de **R** (`#R`).

Si vous avez déjà l'habitude d'utiliser **IRC**, il vous suffit de pointer votre client préféré sur **Freenode**
(`irc.freenode.net`) puis de rejoindre l'un des canaux en question.

Sinon, le plus simple est certainement d'utiliser l'interface web de **Mibbit**, accessible à l'adresse
<http://www.mibbit.com/>.

Dans le champ *Connect to IRC*, sélectionnez *Freenode.net*, puis saisissez un pseudonyme dans le champ
*Nick* et `#R` dans le champ *Channel*. Vous pourrez alors discuter directement avec les personnes présentes.

Le canal #R est normalement peuplé de personnes qui seront très heureuses de répondre à toutes les
questions, et en général l'ambiance y est très bonne. Une fois votre question posée, n'hésitez pas à être
patient et à attendre quelques minutes, voire quelques heures, le temps qu'un des habitués vienne y faire
un tour.

### Listes de discussion officielles

La liste de discussion d'entraide (par courrier électronique) officielle du logiciel **R** s'appelle **R-help**.
On peut s'y abonner à l'adresse suivante, mais il s'agit d'une liste avec de nombreux messages :<br />
<https://stat.ethz.ch/mailman/listinfo/r-help>.

Pour une consultation ou un envoi ponctuels, le mieux est sans doute d'utiliser les interfaces Web
fournies par **gmane.org** :<br /><http://blog.gmane.org/gmane.comp.lang.r.general>.

**R-help** est une liste avec de nombreux messages, suivie par des spécialistes de **R**, dont certains des
développeurs principaux. Elle est cependant à réserver aux questions particulièrement techniques qui
n'ont pas trouvé de réponses par d'autres biais.

Dans tous les cas, il est nécessaire avant de poster sur cette liste de bien avoir pris connaissance du
*posting guide* correspondant :<br /><http://www.r-project.org/posting-guide.html>.

Plusieurs autres listes plus spécialisées existent également, elles sont listées à l'adresse suivante :
<br /><http://www.r-project.org/mail.html>.
