---
title: "Graphiques avec ggplot2"
---

```{r options_communes, include = FALSE}
source("options_communes.R")
knitr::opts_chunk$set(fig.path = "images/pem_graphiques_avec_ggplot2/")
```

<div class="note">
Ce chapitre est tiré d'une [séance de cours](https://github.com/briatte/aad/tree/master/reinhart-rogoff) destiné à des étudiants de L2 sans aucune connaissance de **R**. Cette séance de cours est elle-même inspirée d'un [exercice](http://www.stat.cmu.edu/~cshalizi/uADA/13/hw/11/) tiré d'un cours de [Cosma Shalizi](http://www.stat.cmu.edu/~cshalizi/).
</div>

Comme expliqué dans le [précédent chapitre](pem_graphiques_de_base.html), **R** possède un puissant moteur graphique interne, qui permet de <q>dessiner</q> dans un graphique en y rajoutant des segments, des points, du texte, ou toutes sortes d'autres symboles. Toutefois, pour produire un graphique complet avec les fonctions basiques de **R**, il faut un peu bricoler : d'abord, ouvrir une fenêtre ; puis rajouter des points ; puis rajouter des lignes ; tout en configurant les couleurs au fur et à mesure ; puis finir par fermer la fenêtre graphique.

**R** est distribué avec un _package_ qui permet de moins avoir à bricoler les graphiques : <strong class="package">lattice</strong>. Mais surtout, **R** est aussi capable de comprendre la <q>grammaire graphique</q> [théorisée par Leland Wilkinson](https://books.google.fr/books/about/The_Grammar_of_Graphics.html), et traduite pour **R** par Hadley Wickham sous la forme du _package_ <strong class="package">ggplot2</strong>^[Voir l'excellente [documentation du _package_](http://ggplot2.org/) et les autres ressources citées en fin de texte.]. Ce chapitre présente ces deux _packages_ à partir d'un exemple simple de visualisation de séries temporelles, puis rentre dans le détail de la syntaxe de <strong class="package">ggplot2</strong>^[Bien que l'on ait fait le choix de présenter le détail du _package_ <strong class="package">ggplot2</strong> plutôt que du _package_ <strong class="package">lattice</strong>, ce dernier reste un excellent choix pour la visualisation, notamment, de [panels](http://www.magesblog.com/2013/09/using-planelgroups-in-lattice.html) et de [séries temporelles](http://www.fromthebottomoftheheap.net/2013/10/23/time-series-plots-with-lattice-and-ggplot/). On trouve de [très beaux exemples](https://procomun.wordpress.com/2015/04/14/mapping-flows-in-r-with-data-table-and-lattice/) d'utilisation de <strong class="package">lattice</strong> en ligne, mais un peu moins de documentation, et beaucoup moins d'extensions, que pour <strong class="package">ggplot2</strong>.].

## Les données de l'exemple

Il y a quelques années, les chercheurs Carmen M. Reinhart et Kenneth S. Rogoff publiaient un article intitulé <cite>[Growth in a Time of Debt](http://scholar.harvard.edu/files/rogoff/files/growth_in_time_debt_aer.pdf)</cite>, dans lequel ils faisaient la démonstration qu'un niveau élevé de dette publique nuisait à la croissance économique. Plus exactement, les deux chercheurs y défendaient l'idée que, lorsque la dette publique dépasse 90% du produit intérieur brut, ce produit cesse de croître.

Cette conclusion, proche du discours porté par des institutions comme le Fonds Monétaire International, a [alimenté plusieurs argumentaires politiques](http://www.economist.com/news/finance-and-economics/21576362-seminal-analysis-relationship-between-debt-and-growth-comes-under). Des parlementaires américains s'en ainsi sont servi pour exiger une diminution du budget fédéral, et surtout, la Commission européenne s'est appuyée sur cet argumentaire pour exiger que des pays comme la Grèce, durement frappés par la crise financière globale de 2008, adoptent des plans d'austérité drastiques.

Or, en tentant de reproduire les résultats de Reinhart et Rogoff, les chercheurs Thomas Herndon, Michael Ash et Robert Pollin y ont trouvé [de nombreuses erreurs](http://www.peri.umass.edu/236/hash/31e2ff374b6377b2ddec04deaa6388b1/publication/566/), ainsi qu'une [bête erreur de calcul](http://www.nextnewdeal.net/rortybomb/researchers-finally-replicated-reinhart-rogoff-and-there-are-serious-problems) due à une utilisation peu attentive du logiciel **Microsoft Excel**. La révélation de ces erreurs donna lieu à un débat très vif entre adversaires et partisans des politiques économiques d'austérité, débat toujours autant d'actualité aujourd'hui.

Dans ce chapitre, on va se servir des données (corrigées) de Reinhart et Rogoff pour évaluer, de manière indépendante, la cohérence de leur argument sur le rapport entre endettement et croissance économique. Commençons par récupérer ces données au format CSV sur le site du chercheur américain [Cosma Shalizi](http://www.stat.cmu.edu/~cshalizi/), qui utilise ces données dans [l'un de ses exercices de cours](http://www.stat.cmu.edu/~cshalizi/uADA/) :

```{r, tidy = FALSE}
# emplacement souhaité pour le jeu de données
file = "data/debt.csv"

# télécharger le jeu de données s'il n'existe pas
if(!file.exists(file))
  download.file("http://www.stat.cmu.edu/~cshalizi/uADA/13/hw/11/debt.csv",
                file, mode = "wb")

# charger les données dans l'objet 'debt'
debt = read.csv(file)
```

### Nettoyage des données

Les données de Reinhart et Rogoff contiennent, pour un échantillon de 20 pays occidentaux membres de la zone [OCDE](https://fr.wikipedia.org/wiki/Organisation_de_coop%C3%A9ration_et_de_d%C3%A9veloppement_%C3%A9conomiques), la croissance de leur [produit intérieur brut](https://fr.wikipedia.org/wiki/Produit_intérieur_brut) (PIB)^[Ce produit est mesuré en [termes réels](https://fr.wikipedia.org/wiki/Produit_intérieur_brut_réel), de manière à ce que le calcul de sa croissance ne soit pas affecté par l'inflation.], et le ratio entre leur [dette publique](https://fr.wikipedia.org/wiki/Dette_publique) et ce produit, exprimé sous la forme d'un pourcentage <q>Dette / PIB</q>. Les données vont du milieu des années 1940 à la fin des années 2000. La première colonne du jeu de données n'étant pas utile, on va la supprimer d'entrée de jeu :

```{r}
# inspection du jeu de données
str(debt)

# suppression de la première colonne
debt = debt[, -1]
```

Il faut aussi noter d'emblée que certaines mesures sont manquantes : pour certains pays, on ne dispose pas d'une mesure fiable du PIB et/ou de la dette publique. En conséquence, le nombre d'observations par pays est différent, et va de 40 observations <q>pays-année</q> pour la Grèce à 64 observations <q>pays-année</q> pour plusieurs pays comme l'Australie ou les États-Unis :

```{r}
table(debt$Country)
```

### Recodage d'une variable

Dernière manipulation préalable avant l'analyse : on va calculer la décennie de chaque observation, en divisant l'année de mesure par 10, et en multipliant la partie entière de ce résultat par 10. Cette manipulation très simple donne <q>1940</q> pour les mesures des années 1940 à 1949, <q>1950</q> pour les années 1950-1959, et ainsi de suite.

```{r}
# decade variable
debt$Decade = factor(10 * debt$Year %/% 10)
```

Voici, pour terminer, les premières lignes du jeu de données sur lequel on travaille :

```{r}
head(debt)
```

## Visualisation des données

Chargeons à présent les deux _packages_ graphiques dont nous allons nous servir dans cet exemple :

```{r}
library(ggplot2)
library(lattice)
```

Procédons désormais à quelques visualisations très simples de ces données. On dispose de trois variables continues : l'année, le taux de croissance du PIB, et le ratio <q>Dette publique / PIB</q>. Si l'on souhaite visualiser la croissance du PIB au cours du temps, la solution basique dans **R** s'écrit de la manière suivante :

```{r}
with(debt, plot(Year, growth))
```

Le code de la visualisation est très simple et se lit : <q>avec l'objet `debt`, construire le graphique montrant l'année d'observation <var>Year</var> en abcisse et le taux de croissance du PIB <var>growth</var> en ordonnée</q>. Le code est compris de cette manière par **R** car la fonction `plot` comprend le premier argument comme étant la variable à représenter sur l'axe horizontal `x`, et le second comme la variable à représenter sur l'axe vertical `y`.

Le même graphique s'écrit de la mnière suivante avec le _package_ <strong class="package">lattice</strong> :

```{r}
with(debt, xyplot(growth ~ Year))
```

Comme on peut le voir, le code est très proche du code utilisé dans <q>**R** base</q>, et le résultat est le même, bien que plusieurs paramètres graphiques aient changé : cette couleur bleu clair est caractéristique des graphiques de <strong class="package">lattice</strong>, qui l'utilisent par défaut. La véritable différence réside dans la formule `growth ~ Year` : <strong class="package">lattice</strong> utilise en effet la même syntaxe `y ~ x` que les équations de **R**.

Voici enfin le même graphique avec <strong class="package">ggplot2</strong> :

```{r}
with(debt, qplot(Year, growth))
```

La syntaxe de cet exemple est redevenue : <q>avec le jeu de données `debt`, visualiser les variables <var>Year</var> sur l'axe `x` et <var>growth</var> sur l'axe `y`</q>. Il faut aussi noter que, dans les deux exemples précédents, on a écrit `with(debt, ...)` pour indiquer que l'on travaillait avec l'objet `debt`, mais les _packages_ <strong class="package">lattice</strong> et <strong class="package">ggplot2</strong> permettent aussi d'utiliser l'argument `data` pour ce faire :

```{r, eval = FALSE}
xyplot(growth ~ Year, data = debt)
qplot(Year, growth, data = debt)
```

### Visualisation par <q>petits multiples</q>

Cherchons désormais à mieux comprendre les variations du taux de croissance du PIB au fil des années.

Dans les graphiques précédents, on voit clairement que ce taux est très variable dans l'immédiat après-guerre, puis qu'il oscille entre environ -5% et +15%, puis qu'il semble chuter dramatiquement à la fin des années 2000, marquées par la crise financière globale. Mais comment visualiser ces variations pour chacun des vingt pays de l'échantillon ?

On va ici utiliser le principe de la visualisation par <q>[petits multiples](http://www.juiceanalytics.com/writing/better-know-visualization-small-multiples/)</q>, c'est-à-dire que l'on va reproduire le même graphique pour chacun des pays, et visualiser l'ensemble des graphiques dans une même fenêtre. Le _package_ <strong class="package">lattice</strong> permet de le faire en ajoutant un terme à l'équation vue précédemment, qui va désormais signifier <q>montrer la croissance du PIB par année _pour chaque pays_"</q> :

```{r}
xyplot(growth ~ Year | Country, data = debt)
```

Voilà qui est beaucoup plus clair ! On aperçoit bien, dans ce graphique, les variations très importantes de croissance du PIB dans un pays comme l'Autriche, ruinée après la Seconde guerre mondiale, ou l'Irlande, très durement frappée par la crise financière globale en 2008 et 2009. On aperçoit aussi où se trouvent les données manquantes : voir le graphique de l'Espagne, par exemple.

Le même graphique avec <strong class="package">ggplot2</strong> va introduire deux éléments essentiels de sa grammaire graphique. D'une part, on va améliorer le graphique en utilisant des lignes plutôt que des points, en utilisant l'argument `geom = "line"`. D'autre part, on va diviser le graphique par pays comme vu ci-dessus, avec l'argument `facet_wrap(~ Country)`, qui utilise aussi la notation <q>équation</q> de **R**. Notez, enfin, que l'on va définir l'axe `y` avant de définir l'axe `x`, en écrivant ces arguments de manière explicite :

```{r}
qplot(data = debt, y = growth, x = Year, geom = "line") + 
  facet_wrap(~ Country)
```

Il faut noter que <strong class="package">ggplot2</strong> a ici réordonné les pays par ordre alphabétique, et que la visualisation par ligne tend à rendre plus difficile les périodes pour lesquelles il manque des données (voir, toujours, la ligne pour l'Espagne). Le résultat est toutefois assez lisible, et donne à voir les couleurs utilisées par défaut par les graphiques de <strong class="package">ggplot2</strong>.

Il faut aussi noter que <strong class="package">ggplot2</strong> utilise une syntaxe additive, où différents éléments et paramètres graphiques peuvent être combinés en les additionnant, ce qui permet de construire et de modifier des graphiques de manière cumulative, pas à pas. Cette caractéristique permet de tâtonner, et de construire progressivement des graphiques très complets.

### Combinaisons d'éléments graphiques

On n'a pas encore visualisé le ratio <q>Dette publique / PIB</q>, l'autre variable du raisonnement de Reinhart et Rogoff. C'est l'occasion de voir comment rajouter des titres aux axes des graphiques de <strong class="package">lattice</strong>, et d'utiliser les lignes en même temps que des points, grâce à l'argument `type`, qui peut prendre plusieurs valeurs (ici, `"o"` produit les points et `"l"` produit les lignes) :

```{r, tidy = FALSE}
xyplot(ratio ~ Year | Country, data = debt,
       type = c("o", "l"),
       xlab = "Année",
       ylab = "Ratio dette publique / produit intérieur brut")
```

Avec <strong class="package">ggplot2</strong>, la syntaxe est assez proche : il suffit de combiner deux <q>objets géométriques</q> (`geom`) pour afficher à la fois des points (`point`) et des lignes (`line`). On définit ensuite les titres des axes, en supprimant celui de l'axe `x`, et en rajoutant un peu d'espace entre le titre de l'axe `y` et l'axe lui-même grâce à la chaîne de caractères finale `\n`, qui rajoute une ligne vide entre ces deux éléments :
 
```{r, tidy = FALSE}
qplot(data = debt, y = ratio, x = Year, geom = c("line", "point")) + 
  facet_wrap(~ Country) +
  labs(x = NULL,
       y = "Ratio dette publique / produit intérieur brut\n")
```

Les différents exemples vus ci-dessus demandent d'apprendre un minimum de syntaxe graphique en se familiarisant soit avec <strong class="package">lattice</strong>, soit avec <strong class="package">ggplot2</strong>. Ce petit investissement permet de savoir très vite produire de très nombreux graphiques, assez élégants de surcroît. La suite du texte se concentre sur l'apprentissage de la syntaxe de <strong class="package">ggplot2</strong>.

<div class="important">
Aussi élégants que soient vos graphiques, il ne vous dispense évidemment pas de réfléchir à ce que vous êtes en train de visualiser, un graphique très élégant pouvant naturellement être complètement erroné, en particulier si les données de base du graphique ont été mal mesurées…
</div>

## Composition graphique avec ggplot2

La section précédente a montré comment utiliser la fonction `qplot`{data-package="ggplot2" data-rdocumentation="qplot"} (<q>_quick plot_</q>). La syntaxe complète du _package_ <strong class="package">ggplot2</strong> passe par une autre fonction, `ggplot`{data-package="ggplot2" data-rdocumentation="ggplot"}, qui permet de mieux comprendre les différents éléments de sa grammaire graphique. Dans cette section, on va détailler cette syntaxe pour en tirer un graphique plus complexe que les précédents.

Commençons par créer un <q>treillis de base</q> au graphique :

```{r}
p = ggplot(data = debt, aes(y = growth, x = ratio))
```

Aucun graphique ne s'affiche ici : en effet, ce que l'on a stocké, dans l'objet `p`, n'est pas un graphique complet, mais une base de travail. Cette base définit les coordonnées `x` et `y` du graphique dans l'argument `aes`{data-package="ggplot2" data-rdocumentation="aes"} ("_aesthetics_"). Ici, on a choisi de mettre la variable dépendante de Reinhart et Rogoff, <var>growth</var> (le taux de croissance du PIB), sur l'axe `y`, et la variable indépendante <var>ratio</var> (le ratio <q>Dette publique / PIB</q>) sur l'axe `x`.

Rajoutons désormais un objet géométrique, `geom_point`{data-package="ggplot2" data-rdocumentation="geom_point"}, qui va projeter, sur le graphique, des points aux coordonnées précédemment définies, et divisons le graphique par un <q>petit multiple</q>, en projetant les points de chaque décennie dans une facette différente du graphique. Ce graphique propose une décomposition temporelle de la relation étudiée par Reinhart et Rogoff :

```{r, tidy = FALSE}
p + geom_point() +
  facet_grid(. ~ Decade)
```

<div class="note">
Le paramètre `facet_grid`{data-package="ggplot2" data-rdocumentation="facet_grid"}, qui utilise aussi la notation <q>équation</q>, permet de créer des facettes plus compliquées que celles créées par le paramètre `facet_wrap`{data-package="ggplot2" data-rdocumentation="facet_wrap"}, même si, dans nos exemples, on aurait pu utiliser aussi bien l'un que l'autre.
</div>

Le graphique ci-dessus présente un problème fréquent : l'axe horizontal du graphique, très important puisque Reinhart et Rogoff évoquent un seuil <q>fatidique</q>, pour la croissance, de 90% du PIB, est illisible. Grâce à l'argument `scale_x_continuous`{data-package="ggplot2" data-rdocumentation="continuous_scale"}, on va pouvoir clarifier cet axe en n'y faisant figurer que certaines valeurs :

```{r}
p + geom_point() +
  facet_grid(. ~ Decade) +
  scale_x_continuous(breaks = seq(0, 200, by = 100))
```

Ces réglages nous conviennent : on va donc les sauvegarder dans l'objet `p`, pour continuer de construire notre graphique en incluant ces différents éléments.

```{r}
p = p + geom_point() +
  facet_grid(. ~ Decade) +
  scale_x_continuous(breaks = seq(0, 200, by = 100))
```

### Modification de paramètres

Abordons désormais un élément-clé de <strong class="package">ggplot2</strong> : la manipulation des paramètres esthétiques. Précédemment, on n'a montré que deux de ces paramètres : `x` et `y`, les coordonnées du graphique. Mais ces paramètres peuvent aussi influencer la couleur des points de notre graphique comme le montre l'exemple suivant :

```{r}
p + aes(color = ratio < 90)
```

Qu'a-t-on fait ici ? On a rajouté, au graphique stocké dans `p`, un paramètre esthétique qui détermine la couleur de ses points en fonction d'une inégalité, `ratio < 90`, qui est vraie quand le ratio <q>Dette publique / PIB</q> est inférieur au seuil <q>fatidique</q> de Reinhart et Rogoff, et fausse quand ce ratio dépasse ce seuil. Les couleurs des points correspondent aux couleurs par défaut de <strong class="package">ggplot2</strong>, que l'on peut très facilement modifier avec une autre [variante](http://docs.ggplot2.org/current/scale_brewer.html) du paramètre `scale`{data-package="ggplot2" data-rdocumentation="scale_brewer"} :

```{r}
p + aes(color = ratio < 90) +
  scale_color_brewer(palette = "Set1")
```

Ici, on a fait appel à la palette de couleur `Set1` de l'éventail de couleurs [ColorBrewer](http://colorbrewer2.org/), qui est automatiquement disponible dans <strong class="package">ggplot2</strong>, et qui est contenu dans le _package_ <strong class="package">RColorBrewer</strong>. La palette de couleurs que l'on a choisie affiche les points situés au-dessus du seuil <q>fatidique</q> de Reinhart et Rogoff en rouge, les autres en bleu.

Que peut-on dire, à ce stade, du seuil <q>fatidique</q> de Reinhart et Rogoff ? On peut observer qu'après la Seconde guerre mondiale, de nombreux pays sont _déjà_ endettés au-delà de ce seuil, et dégagent _déjà_ moins de croissance que les autres. Sur la base de cette trajectoire, de nombreux critiques de Reinhart et Rogoff ont fait remarquer que le raisonnement de Reinhart et Rogoff pose en réalité un sérieux problème d'[inversion du rapport causal](http://www.nextnewdeal.net/rortybomb/guest-post-reinhartrogoff-and-growth-time-debt) entre endettement et croissance au cours du temps.

Envisageons une nouvelle modification des paramètres graphiques. La légende du graphique, qui affiche `FALSE` et `TRUE` en fonction de l'inégalité `ratio < 90`, peut être déroutante. Clarifions un peu cette légende en supprimant son titre et en remplaçant les étiquettes ("_labels_") `FALSE` et `TRUE` par leur signification :

```{r, tidy = FALSE}
p = p + aes(color = ratio < 90) +
  scale_color_brewer("", palette = "Set1",
                     labels = c("ratio > 90", "ratio < 90"))
```

Dans le bloc de code ci-dessus, on a stocké l'ensemble de nos modifications dans l'objet `p`, sans l'afficher ; en effet, on souhaite encore procéder à une dernière modification, en rajoutant une [régression locale](https://fr.wikipedia.org/wiki/Régression_locale) à travers les points de chaque facette^[La régression locale est une variante du calcul de la [moyenne glissante](https://fr.wikipedia.org/wiki/Moyenne_glissante) (ou <q>moyenne mobile</q>) d'une courbe.]. Après consultation de la documentation de <strong class="package">ggplot2</strong> [ici](http://docs.ggplot2.org/current/geom_smooth.html) et [là](http://docs.ggplot2.org/current/stat_smooth.html), on en arrive au code ci-dessous, où `p` produit le graphique précédent et `geom_smooth`{data-package="ggplot2" data-rdocumentation="geom_smooth"} produit la régression locale :

```{r, tidy = FALSE}
p + geom_smooth(method = "loess", se = FALSE,
                size = 1, color = "black")
```

Le graphique permet d'évaluer de manière encore un peu plus précise l'argument de Reinhart et Rogoff, et en particulier la nature pas si <q>fatidique</q> du seuil de 90% du ratio "Dette publique / PIB", qui sans être une bonne nouvelle pour l'économie, ne détermine pas <q>fatidiquement</q> la direction du taux de croissance : si c'était le cas, toutes les courbes du graphique ressembleraient à celles des années 2000. Autrement dit, l'argumentaire de Reinhart et Rogoff laisse clairement à désirer.

### Utilisation des thèmes

Reprenons notre graphique de départ. On va, pour terminer cette démonstration, en construire une version imprimable en noir et blanc, ce qui signifie qu'au lieu d'utiliser des couleurs pour distinguer les points en-deçà et au-delà du seuil <q>fatidique</q> de Reinhart et Rogoff, on va utiliser une ligne verticale, produite par `geom_vline`{data-package="ggplot2" data-rdocumentation="geom_vline"} et affichée en pointillés par le paramètre `lty` ("_linetype_") :

```{r, tidy = FALSE}
ggplot(data = debt, aes(y = growth, x = ratio)) + 
  geom_point(color = "grey50") +
  geom_vline(xintercept = 90, lty = "dotted") +
  geom_smooth(method = "loess", size = 1, color = "black", se = FALSE) +
  scale_x_continuous(breaks = seq(0, 200, by = 100)) +
  facet_grid(. ~ Decade) +
  labs(y = "Taux de croissance du produit intérieur brut\n",
       x = "\nRatio dette publique / produit intérieur brut",
       title = "Données Reinhart et Rogoff corrigées, 1946-2009\n") +
  theme_bw() +
  theme(strip.background = element_rect(fill = "grey90", color = "grey50"),
        strip.text = element_text(size = rel(1)),
        panel.grid = element_blank())
```

Ce graphique utilise tous les éléments présentés dans ce chapitre, ainsi qu'une dernière nouveauté : l'utilisation d'un thème graphique différent du thème par défaut de <strong class="package">ggplot2</strong>. Le thème par défaut, qui s'appelle `theme_grey`, est ici remplacé par un thème moins chargé, `theme_bw` ("_black and white_"), que l'on a modifié en y rajoutant [quelques paramètres supplémentaires](http://docs.ggplot2.org/current/theme.html) :

- le paramètre `strip.background` détermine la couleur du rectangle contenant les titres des facettes, c'est-à-dire les décennies observées ;
- le paramètre `strip.text` détermine la taille des titres des facettes, qui sont ici affichés dans la même taille de texte que le reste du texte ;
- et le paramètre `panel.grid` supprime ici les guides du graphique grâce à l'élément vide `element_blank`, de manière à en alléger la lecture.

Ces différents réglages peuvent être sauvegardés de manière à créer des thèmes réutilisables, comme [ceux du _package_ <strong class="package">ggthemes</strong>](https://github.com/jrnold/ggthemes/blob/master/README.md#examples), ce qui permet par exemple de créer un thème entièrement blanc dans lequel on peut ensuite projeter une carte, ou de produire une série de graphiques homogènes d'un point de vue esthétique.

### Export des graphiques

Les graphiques produits par <strong class="package">ggplot2</strong> peuvent être sauvegardés manuellement, comme expliqué dans le chapitre <q>[Exporter des graphiques](pem_export_graphiques.html)</q>, ou programmatiquement. Pour sauvegarder le dernier graphique affiché par <strong class="package">ggplot2</strong> au format PNG, il suffit d'utiliser la fonction `ggsave`{data-package="ggplot2" data-rdocumentation="ggsave"}, qui permet d'en régler la taille (en pouces) et la résolution (en pixels par pouce ; 72 par défaut) :

```{r, eval = FALSE}
ggsave("reinhart-rogoff.png", width = 11, height = 8)
```

De la même manière, pour sauvegarder n'importe quel graphique construit avec <strong class="package">ggplot2</strong> et stocké dans un objet, il suffit de préciser le nom de cet objet, comme ci-dessous, où l'on sauvegarde le graphique contenu dans l'objet `p` au format vectoriel PDF, qui préserve la netteté du texte et des autres éléments du graphique à n'importe quelle résolution d'affichage :

```{r, eval = FALSE, tidy = FALSE}
ggsave("reinhart-rogoff.pdf", plot = p,
       width = 11, height = 8)
```

## Documentation sur ggplot2

Ce chapitre n'a pu faire la démonstration que d'une infime partie des manières d'utiliser <strong class="package">ggplot2</strong>. En voici une dernière illustration, qui donne une idée des différents types de graphiques que le _package_ permet de produire dès que l'on connaît les principaux éléments de sa syntaxe :

```{r, tidy = FALSE}
ggplot(data = debt, aes(x = ratio > 90, y = growth)) +
  geom_boxplot() +
  scale_x_discrete(labels = c("< 90", "90+")) +
  facet_grid(. ~ Decade) +
  labs(y = "Taux de croissance du produit intérieur brut\n",
       x = "\nRatio dette publique / produit intérieur brut",
       title = "Données Reinhart et Rogoff corrigées, 1946-2009\n") +
  theme_linedraw() +
  theme(strip.text = element_text(size = rel(1)),
        panel.grid = element_blank())
```

Le code ci-dessus est somme toute très proche du code présenté dans le reste du texte, et en même temps, on a basculé de la visualisation sous forme de série temporelles à une visualisation par _boxplots_. Ces basculements sont très faciles à envisager dès que l'on maîtrise les principaux éléments de <strong class="package">ggplot2</strong>, `geom`, `scale` et `facet`, et les paramètres `labs` et `theme` pour effectuer les finitions.

Pour tout ce qui concerne l'utilisation de <strong class="package">ggplot2</strong>, [l'ouvrage de Wickham](http://ggplot2.org/book/), [en cours d'actualisation](https://github.com/hadley/ggplot2-book), est la ressource essentielle à consulter. [L'ouvrage de Winston Chang](https://books.google.fr/books?id=ob0VAAAAQBAJ), qui contient des [dizaines d'exemples](http://www.cookbook-r.com/Graphs/), le complète utilement, de même que la [documentation en ligne](http://docs.ggplot2.org/current/) du _package_. Enfin, le site de questions/réponses [StackOverflow](https://stackoverflow.com/questions/tagged/ggplot2) contient de très nombreuses discussion des subtilités de sa syntaxe.

On trouve aussi très facilement, ailleurs sur Internet, des dizaines de _tutorials_ et autres _cheatsheets_ pour <strong class="package">ggplot2</strong>, [ici](http://zevross.com/blog/2014/08/04/beautiful-plotting-in-r-a-ggplot2-cheatsheet-3/) ou [là](http://www.rstudio.com/wp-content/uploads/2015/04/ggplot2-cheatsheet.pdf) par exemple. Enfin, il faut signaler quelques-unes des différentes extensions que le _package_ a inspirées, dont la plupart sont encore en cours de développement :

- le _package_ <strong class="package">ggfortify</strong> permet de [visualiser les résultats de différentes fonctions de modélisation](https://github.com/sinhrks/ggfortify/blob/master/README.rst#examples) avec <strong class="package">ggplot2</strong> ;
- le _package_ <strong class="package">ggmap</strong> permet de visualiser des fonds de carte et d'y superposer des éléments graphiques rédigés avec <strong class="package">ggplot2</strong> ;
- le _package_ <strong class="package">GGally</strong> rajoute quelques types de graphiques à ceux que <strong class="package">ggplot2</strong> peut produire par défaut ;
- et des _packages_ comme <strong class="package">ggvis</strong> permettent de [produire des graphiques interactifs](http://ggvis.rstudio.com/) en utilisant la syntaxe de base de <strong class="package">ggplot2</strong>.
