---
title: "Statistique univariée"
---

```{r options_communes, include=FALSE}
source("options_communes.R")
knitr::opts_chunk$set(fig.path = 'images/pem_stat_univ/')
```

<div class="note">
Ce chapitre est inspiré de la section *Premier travail avec les données* du support de cours
[Introduction à R](https://github.com/juba/intro-r) réalisé par Julien Barnier.
</div>

Faisant suite au chapitre [Premier travail avec les données](pem_premier_travail.html), 
nous reprendrons dans ce chapitre les données de l'enquête *Histoire de vie 2003*
fournies avec l'extension <strong class="package">questionr</strong>.

```{r}
library(questionr)
data("hdv2003")
d <- hdv2003
str(d)
```


## Variable quantitative

### Principaux indicateurs

Comme la fonction `str`{data-package="utils"} nous l'a indiqué, notre tableau `d` contient 
plusieurs valeurs numériques, dont la variable *heures.tv* qui représente le nombre moyen passé par 
les enquêtés à regarder la télévision quotidiennement. On peut essayer de déterminer quelques 
caractéristiques de cette variable, en utilisant les fonctions `mean`{data-package="base"},
`sd`{data-package="stats"}, `min`{data-package="base" data-rdocumentation="Extremes"},
`max`{data-package="base" data-rdocumentation="Extremes"} et `range`{data-package="base"} :

```{r}
mean(d$heures.tv)
mean(d$heures.tv, na.rm = TRUE)
sd(d$heures.tv, na.rm = TRUE)
min(d$heures.tv, na.rm = TRUE)
max(d$heures.tv, na.rm = TRUE)
range(d$heures.tv, na.rm = TRUE)
```

On peut lui ajouter la fonction `median`{data-package="stats"} qui donne la valeur médiane,
`quantile`{data-package="stats"} qui calcule plus généralement tout type de quantiles, et le très 
utile `summary`{data-package="base"} qui donne toutes ces informations ou presque en une seule fois, 
avec en prime le nombre de valeurs manquantes (`NA`) :

```{r}
median(d$heures.tv, na.rm = TRUE)
quantile(d$heures.tv, na.rm = TRUE)
summary(d$heures.tv)
```

La fonction `summary`{data-package="base"} est une fonction générique qui peut être utilisée sur tout
type d'objet, y compris un tableau de données. Essayez donc `summary(d)`.

### Histogramme

Tout cela est bien pratique, mais pour pouvoir observer la distribution des valeurs d'une variable
quantitative, il n'y a quand même rien de mieux qu'un bon graphique.

On peut commencer par un histogramme de la répartition des valeurs. Celui-ci peut être généré très
facilement avec la fonction `hist`{data-package="graphics"} :

<figure>
```{r}
hist(d$heures.tv, main = "Nombre d'heures passées devant la télé par jour", xlab = "Heures", ylab = "Effectif")
```
<figcaption>Exemple d'histogramme</figcaption>
</figure>

Sous **RStudio**, les graphiques s'affichent dans l'onglet *Plots* du quadrant inférieur droit. Il est
possible d'afficher une version plus grande de votre graphique en cliquant sur *Zoom*.

Ici, les options `main`, `xlab` et `ylab` permettent de personnaliser le titre du graphique, ainsi que les
étiquettes des axes. De nombreuses autres options existent pour personnaliser l'histogramme, parmi celles-ci
on notera :

* `probability` si elle vaut `TRUE`, l'histogramme indique la proportion des classes de valeurs au lieu des
  effectifs.
* `breaks` permet de contrôler les classes de valeurs. On peut lui passer un chiffre, qui indiquera alors le
  nombre de classes, un vecteur, qui indique alors les limites des différentes classes, ou encore une
  chaîne de caractère ou une fonction indiquant comment les classes doivent être calculées.
* `col` la couleur de l'histogramme^[Il existe un grand nombre de couleurs prédéfinies dans **R**. 
  On peut récupérer leur liste en utilisant la fonction `colors`{data-package="grDevices"}
  en tapant simplement `colors()` dans la console, ou en consultant le document suivant :
  <http://www.stat.columbia.edu/~tzheng/files/Rcolor.pdf>.].

Voir la page d'aide de la fonction `hist`{data-package="graphics"} pour plus de détails sur les 
différentes options. Les deux figures ci-après sont deux autres exemples d'histogramme.

<figure>
```{r}
hist(d$heures.tv, main = "Heures de télé en 7 classes", breaks = 7, xlab = "Heures", ylab = "Proportion", probability = TRUE, col = "orange")
```
<figcaption>Un autre exemple d'histogramme</figcaption>
</figure>

<figure>
```{r}
hist(d$heures.tv, main = "Heures de télé avec classes spécifiées", breaks = c(0, 1, 4, 9, 12), xlab = "Heures", ylab = "Proportion", col = "red")
```
<figcaption>Encore un autre exemple d'histogramme</figcaption>
</figure>

### Boîtes à moustaches

Les boîtes à moustaches, ou *boxplot* en anglais, sont une autre représentation graphique de la répartition
des valeurs d'une variable quantitative. Elles sont particulièrement utiles pour comparer les
distributions de plusieurs variables ou d'une même variable entre différents groupes, mais peuvent aussi
être utilisées pour représenter la dispersion d'une unique variable. La fonction qui produit ces graphiques
est la fonction `boxplot`{data-package="graphics"}.

<figure>
```{r}
boxplot(d$heures.tv, main = "Nombre d'heures passées devant la télé par jour", ylab = "Heures")
```
<figcaption>Exemple de boîte à moustaches</figcaption>
</figure>

Comment interpréter ce graphique ? On le comprendra mieux à partir de la figure ci-après^[Le code ayant 
servi à générer cette figure est une copie quasi conforme de celui présenté dans l'excellent document
de Jean Lobry sur les graphiques de base avec **R**, téléchargeable sur le site du Pôle bioinformatique
lyonnais : <http://pbil.univ-lyon1.fr/R/pdf/lang04.pdf>.].

<figure>
```{r}
boxplot(d$heures.tv, col = grey(0.8), main = "Nombre d'heures passées devant la télé par jour", ylab = "Heures")
abline(h = median(d$heures.tv, na.rm = TRUE), col = "navy", lty = 2)
text(1.35, median(d$heures.tv, na.rm = TRUE) + 0.15, "Médiane", col = "navy")
Q1 <- quantile(d$heures.tv, probs = 0.25, na.rm = TRUE)
abline(h = Q1, col = "darkred")
text(1.35, Q1 + 0.15, "Q1 : premier quartile", col = "darkred", lty = 2)
Q3 <- quantile(d$heures.tv, probs = 0.75, na.rm = TRUE)
abline(h = Q3, col = "darkred")
text(1.35, Q3 + 0.15, "Q3 : troisième quartile", col = "darkred", lty = 2)
arrows(x0 = 0.7, y0 = quantile(d$heures.tv, probs = 0.75, na.rm = TRUE), x1 = 0.7, y1 = quantile(d$heures.tv, probs = 0.25, na.rm = TRUE), length = 0.1, code = 3)
text(0.7, Q1 + (Q3 - Q1)/2 + 0.15, "h", pos = 2)
mtext("L'écart inter-quartile h contient 50 % des individus", side = 1)
abline(h = Q1 - 1.5 * (Q3 - Q1), col = "darkgreen")
text(1.35, Q1 - 1.5 * (Q3 - Q1) + 0.15, "Q1 -1.5 h", col = "darkgreen", lty = 2)
abline(h = Q3 + 1.5 * (Q3 - Q1), col = "darkgreen")
text(1.35, Q3 + 1.5 * (Q3 - Q1) + 0.15, "Q3 +1.5 h", col = "darkgreen", lty = 2)
```
<figcaption>Interprétation d'une boîte à moustaches</figcaption>
</figure>

Le carré au centre du graphique est délimité par les premiers et troisième quartiles, avec la médiane
représentée par une ligne plus sombre au milieu. Les « fourchettes » s'étendant de part et d'autres vont
soit jusqu'à la valeur minimale ou maximale, soit jusqu'à une valeur approximativement égale au quartile
le plus proche plus 1,5 fois l'écart inter-quartile. Les points se situant en-dehors de cette fourchette sont
représentés par des petits ronds et sont généralement considérés comme des valeurs extrêmes, potentiellement
aberrantes.

On peut ajouter la représentation des valeurs sur le graphique pour en faciliter la lecture avec des
petits traits dessinés sur l'axe vertical (fonction `rug`{data-package="graphics"}) :

<figure>
```{r}
boxplot(d$heures.tv, main = "Nombre d'heures passées devant la télé par\njour", ylab = "Heures")
rug(d$heures.tv, side = 2)
```
<figcaption>Boîte à moustaches avec représentation des valeurs</figcaption>
</figure>

### Intervalle de confiance

L'intervalle de confiance d'une moyenne peut être calculé avec la fonction `t.test`{data-package="stats"}
(fonction qui permet également de réaliser un test *t* de Student comme nous le verrons dans le chapitre
dédié à la [statistique bivariée](analyses_stat_biv.html#comp_moyennes)) :

```{r}
t.test(d$heures.tv)
```

Le niveau de confiance peut être précisé via l'argument `conf.level` :

```{r}
t.test(d$heures.tv, conf.level = 0.9)
```

Le nombre d'heures moyennes à regarder la télévision parmi les enquêtés s'avère être de 2,2 heures,
avec un intervalle de confiance à 95 % de [2,17 - 2,33] et un intervalle de confiance à 90 % de 
[2,18 - 2,31].

## Variable qualitative

### Tris à plat

La fonction la plus utilisée pour le traitement et l'analyse des variables qualitatives (variable prenant
ses valeurs dans un ensemble de modalités) est sans aucun doute la fonction `table`{data-package="base"}, 
qui donne les effectifs de chaque modalité de la variable.

```{r}
table(d$sexe)
```

La tableau précédent nous indique que parmi nos enquêtés on trouve 899 hommes et 1101 femmes.

Quand le nombre de modalités est élevé, on peut ordonner le tri à plat selon les effectifs à l'aide de la
fonction `sort`{data-package="base"}.

```{r}
table(d$occup)
sort(table(d$occup))
sort(table(d$occup), decreasing = TRUE)
```

À noter que la fonction `table`{data-package="base"} exclut par défaut les non-réponses du tableau 
résultat. L'argument `useNA` de cette fonction permet de modifier ce comportement :

* avec `useNA="no"` (valeur par défaut), les valeurs manquantes ne sont jamais incluses dans le tri à
  plat ;
* avec `useNA="ifany"`, une colonne `NA` est ajoutée si des valeurs manquantes sont présentes dans les
  données ;
* avec `useNA="always"`, une colonne `NA` est toujours ajoutée, même s'il n'y a pas de valeurs manquantes
  dans les données.

On peut donc utiliser :

```{r}
table(d$trav.satisf, useNA = "ifany")
```

L'utilisation de `summary`{data-package="base"} permet également l'affichage du tri à plat et du nombre 
de non-réponses :

```{r}
summary(d$trav.satisf)
```

Pour obtenir un tableau avec la répartition en pourcentages, on peut utiliser la fonction 
`freq`{data-package="questionr"} de l'extension <strong class="package">questionr</strong>^[En 
l'absence de l'extension <strong class="package">questionr</strong>, on pourra se rabattre sur la 
fonction `prop.table`{data-package="base"} avec la commande suivante :
`prop.table(table(d$qualif))`.].

```{r}
freq(d$qualif)
```

La colonne `n` donne les effectifs bruts, la colonne `%` la répartition en pourcentages et
`val%` la répartition en pourcentages, données manquantes exclues. La fonction
accepte plusieurs paramètres permettant d'afficher les totaux, les pourcentages cumulés, de trier selon les
effectifs ou de contrôler l'affichage. Par exemple :

```{r}
freq(d$qualif, cum = TRUE, total = TRUE, sort = "inc", digits = 2, exclude = NA)
```

La colonne `%cum` indique ici le pourcentage cumulé, ce qui est ici une très mauvaise idée puisque pour
ce type de variable cela n'a aucun sens. Les lignes du tableau résultat ont été triés par effectifs croissants,
les totaux ont été ajoutés, les non-réponses exclues et les pourcentages arrondis à deux décimales.

Pour plus d'informations sur la fonction `freq`{data-package="questionr"}, consultez sa page d'aide en 
ligne avec `?freq` ou `help("freq")`.

### Représentation graphique

Pour représenter la répartition des effectifs parmi les modalités d'une variable qualitative, on a souvent
tendance à utiliser des diagrammes en secteurs (camemberts). Ceci est possible sous **R** avec la fonction
`pie`{data-package="graphics"}, mais la page d'aide de la dite fonction nous le déconseille assez vivement :
les diagrammes en secteur sont en effet une mauvaise manière de présenter ce type d'information, 
car l'oeil humain préfère comparer des longueurs plutôt que des surfaces^[On trouvera des exemples 
illustrant cette idée dans le document de Jean Lobry cité précédemment.].

On privilégiera donc d'autres formes de représentations, à savoir les diagrammes en bâtons et les
*diagrammes de Cleveland*.

Les diagrammes en bâtons sont utilisés automatiquement par **R** lorsqu'on applique la fonction générique
`plot`{data-package="graphics" data-rdocumentation="plot.table"} à un tri à plat obtenu avec 
`table`{data-package="base"}. On privilégiera cependant ce type de représentations
pour les variables de type numérique comportant un nombre fini de valeurs. Le nombre de frères, soeurs,
demi-frères et demi-soeurs est un bon exemple :

<figure>
```{r}
plot(table(d$freres.soeurs), main = "Nombre de frères, soeurs, demi-frères et demi-soeurs", ylab = "Effectif")
```
<figcaption>Exemple de diagramme en bâtons</figcaption>
</figure>

Pour les autres types de variables qualitatives, on privilégiera les *diagrammes de Cleveland*, obtenus
avec la fonction `dotchart`{data-package="graphics"}. On doit appliquer cette fonction au tri à plat de 
la variable, obtenu avec `table`{data-package="base"}^[Pour des raisons liées au fonctionnement interne 
de la fonction `dotchart`{data-package="graphics"}, on doit l'appliquer à la transposition du tri
à plat obtenu, d'où l'appel à la fonction `t`{data-package="base"}.] :

<figure>
```{r}
dotchart(t(table(d$clso)), main = "Sentiment d'appartenance à une classe sociale", pch = 19)
```
<figcaption>Exemple de diagramme de Cleveland</figcaption>
</figure>

Quand la variable comprend un grand nombre de modalités, il est préférable d'ordonner le tri à plat
obtenu à l'aide de la fonction `sort`{data-package="base"} :

<figure>
```{r, warning=FALSE}
dotchart(sort(table(d$qualif)), main = "Niveau de qualification")
```
<figcaption>Exemple de diagramme de Cleveland ordonné</figcaption>
</figure>

<div class="astuce">
L'agument `pch`, qui est utilisé par la plupart des graphiques de type points, permet de spécifier le symbole
à utiliser. Il peut prendre soit un nombre entier compris entre 0 et 25, soit un charactère textuel (voir
ci-dessous).

```{r, echo=FALSE}
source("data/pchShow.R")
pchShow(
  c("*","+","a","x"), main = "Différentes valeurs possibles pour l'argument pch", 
  symbolsize = 2.5, linewidth = 2, fillcolor = "palegreen3", symbolcolor = "palevioletred3"
)
```
</div>

### Intervalle de confiance

La fonction `prop.test`{data-package="stats"} permet de calculer l'intervalle de confiance d'une proportion.
Une première possibilité consiste à lui transmettre une table à une dimension et deux entrées. 
Par exemple, si l'on s'intéresse à la proportion de personnes ayant pratiqué une activité physique au cours 
des douze derniers mois :

freq(d$sport)
prop.test(table(d$sport))

On remarquera que la fonction a calculé l'intervalle de confiance correspondant à la première entrée
du tableau, autrement dit celui de la proportion d'enquêtés n'ayant pas pratiqué une activité sportive.
Or, nous sommes intéressé par la proportion complémentaire, à savoir celle d'enquêtés ayant pratiqué
une activité sportive. On peut dès lors modifier l'ordre de la table en indiquant notre modalité d'intérêt
avec la fonction `relevel`{data-package="stats"} ou bien indiquer à `prop.test`{data-package="stats"} 
d'abord le nombre de succès puis l'effectif total :

```{r}
prop.test(table(relevel(d$sport, "Oui")))
prop.test(sum(d$sport == "Oui"), length(d$sport))
```

Enfin, le niveau de confiance peut être modifié via l'argument `conf.level` :

```{r}
prop.test(table(relevel(d$sport, "Oui")), conf.level = 0.9)
```

<div class="info">
Il existe de nombreuses manières de calculer un intervalle de confiance pour une proportion.
En l'occurence, l'intervalle calculé par `prop.test`{data-package="stats"} correspond dans le
cas présent à un intervalle bilatéral selon la méthode des scores de Wilson avec correction de continuité.
Pour plus d'information, on pourra lire <http://joseph.larmarange.net/?Intervalle-de-confiance-bilateral>.
</div>
