---
title: "Sous-ensembles"
---

```{r options_communes, include=FALSE}
source("options_communes.R")
```


Dans ce qui suit on travaillera sur le jeu de données tiré de l'enquête *Histoire de vie*, fourni avec
l'extension `questionr`{.pkg}.

```{r, warning=FALSE}
library(questionr)
data(hdv2003)
d <- hdv2003
```


## Par indexation

La première manière de construire des sous-populations est d'utiliser l'indexation par conditions. On
peut ainsi facilement sélectionner une partie des observations suivant un ou plusieurs critères et placer le
résultat dans un nouveau tableau de données.

Par exemple si l'on souhaite isoler les hommes et les femmes :

```{r}
dh <- d[d$sexe == "Homme", ]
df <- d[d$sexe == "Femme", ]
table(d$sexe)
dim(dh)
dim(df)
```

On a à partir de là trois tableaux de données, `d` comportant la population totale, `dh` seulement les
hommes et `df` seulement les femmes.

On peut évidemment combiner plusieurs critères :

```{r}
dh.25 <- d[d$sexe == "Homme" & d$age <= 25, ]
dim(dh.25)
```

Si on utilise directement l'indexation, il convient cependant d'être extrêmement prudent avec les valeurs
manquantes. Comme indiqué précédemment, la présence d'une valeur manquante dans une condition
fait que celle-ci est évaluée en `NA` et qu'au final la ligne correspondante est conservée par l'indexation :

```{r}
summary(d$trav.satisf)
d.satisf <- d[d$trav.satisf == "Satisfaction", ]
dim(d.satisf)
```

Comme on le voit, ici `d.satisf` contient les individus ayant la modalité *Satisfaction* mais aussi ceux
ayant une valeur manquante `NA`. C'est pourquoi il faut toujours soit vérifier au préalable qu'on n'a pas
de valeurs manquantes dans les variables de la condition, soit exclure explicitement les `NA` de la manière
suivante :

```{r}
d.satisf <- d[d$trav.satisf == "Satisfaction" & !is.na(d$trav.satisf), ]
dim(d.satisf)
```

C'est notamment pour cette raison qu'on préfèrera le plus souvent utiliser la fonction `subset`{data-pkg="base"}.

## Fonction subset {#subset}

La fonction `subset`{data-pkg="base"} permet d'extraire des sous-populations de manière plus simple et un peu plus
intuitive que l'indexation directe.

Celle-ci prend trois arguments principaux :

* le nom de l'objet de départ ;
* une condition sur les observations (`subset`) ;
* éventuellement une condition sur les colonnes (`select`).

Reprenons tout de suite un exemple déjà vu :

```{r}
dh <- subset(d, sexe == "Homme")
df <- subset(d, sexe == "Femme")
```

L'utilisation de `subset`{data-pkg="base"} présente plusieurs avantages. 
Le premier est d'économiser quelques touches.
On n'est en effet pas obligé de saisir le nom du tableau de données 
dans la condition sur les lignes. Ainsi
les deux commandes suivantes sont équivalentes :

```{r}
dh <- subset(d, d$sexe == "Homme")
dh <- subset(d, sexe == "Homme")
```

Le second avantage est que `subset`{data-pkg="base"} s'occupe du problème 
des valeurs manquantes évoquées précédemment
et les exclut de lui-même, contrairement au comportement par défaut :

```{r}
summary(d$trav.satisf)
d.satisf <- d[d$trav.satisf == "Satisfaction", ]
dim(d.satisf)
d.satisf <- subset(d, trav.satisf == "Satisfaction")
dim(d.satisf)
```

Dans le cas présent, l'extraction obtenue avec `subset`{data-pkg="base"} est
équivalente à :

```{r}
d.satisf <- d[d$trav.satisf == "Satisfaction" & !is.na(d$trav.satisf), ]
dim(d.satisf)
```


Enfin, l'utilisation de l'argument `select` est simplifié pour l'expression de condition sur les colonnes.
On peut ainsi spécifier les noms de variable sans guillemets et leur appliquer directement l'opérateur
d'exclusion `-` :

```{r}
d2 <- subset(d, select = c(sexe, sport))
d2 <- subset(d, age > 25, select = -c(id, age, cinema))
```

## Fonction tapply {#tapply}

<div class="note">
Cette section documente une fonction qui peut être très utile, mais pas forcément indispensable au
départ.
</div>

La fonction `tapply`{data-pkg="base"} n'est qu'indirectement liée à la notion de sous-population, 
mais peut permettre d'éviter d'avoir à créer ces sous-populations dans certains cas.

Son fonctionnement est assez simple, mais pas forcément intuitif. La fonction prend trois arguments :
un vecteur, un facteur et une fonction. Elle applique ensuite la fonction aux éléments du vecteur 
correspondant à un même niveau du facteur. Vite, un exemple !

```{r}
tapply(d$age, d$sexe, mean)
```

Qu'est-ce que ça signifie ? Ici `tapply`{data-pkg="base"} a sélectionné toutes les observations 
correspondant à « Homme », puis appliqué la fonction `mean`{data-pkg="base"} 
aux valeurs de *age* correspondantes. Puis elle a fait de même pour les
observations correspondant à « Femme ». On a donc ici la moyenne d'âge chez les hommes et chez les
femmes.

On peut fournir à peu près n'importe quelle fonction à `tapply`{data-pkg="base"} :

```{r}
tapply(d$bricol, d$sexe, freq)
```

Les arguments supplémentaires fournis à `tapply`{data-pkg="base"} sont en fait fournis 
directement à la fonction appelée.

```{r}
tapply(d$bricol, d$sexe, freq, total = TRUE)
```

<div class="note">
La fonction `by`{data-pkg="base"} est un équivalent (pour les tableaux de données) de 
`tapply`{data-pkg="base"}. La présentation des résultats diffère légèrement.

```{r}
tapply(d$age, d$sexe, mean)
by(d$age, d$sexe, mean)
```
</div>

## Extension dplyr

On utilisera tout simplement la fonction `filter`{data-pkg="dplyr"}.

```{r, message = FALSE}
library(dplyr)
tbl <- tbl_df(hdv2003)
hommes_jeunes <- tbl %>% filter(sexe == "Homme", age < 30)
```

Voir le [chapitre dédié à dplyr](manipuler-les-donnees-avec-dplyr.html) pour plus de détails.

## Extension data.table

Il suffit d'indiquer la condition entre crochets.

```{r, message = FALSE}
library(data.table)
dt <- as.data.table(hdv2003)
hommes_jeunes <- dt[sexe == "Hommes" & age < 30]
```

Voir le [chapitre dédié à data.table](manipulations-avancees-avec-data-table.html) pour plus de détails.
