---
title: "Statistique bivariée"
---


```{r options_communes, include=FALSE}
source("options_communes.R")
```

<div class="note">
La version originale de ce chapitre a été écrite par Julien Barnier dans le cadre du support de cours
[Introduction à R](https://github.com/juba/intro-r).
</div>

On entend par <dfn>statistique bivariée</dfn> l'étude des relations entre deux variables,
celles-ci pouvant être <dfn data-index="variable quantitative">quantitatives</dfn><dfn data-index="quantitative, variable"></dfn> ou <dfn data-index="variable qualitative">qualitatives</dfn><dfn data-index="qualitative, variable"></dfn>. 
La statistique bivariée fait partie de la 
<dfn>statistique descriptive</dfn><dfn data-index="descriptive, statistique"></dfn>.

La statistique univariée a quant à elle déjà été abordée dans un 
[chapitre dédié](statistique-univariee.html).

Comme dans la partie précédente, on travaillera sur les jeux de données fournis avec l'extension
`questionr`{.pkg} et tiré de l'enquête *Histoire de vie* et du recensement 1999 :

```{r}
library(questionr)
data(hdv2003)
d <- hdv2003
data(rp99)
```

## Deux variables quantitatives

La comparaison de deux variables quantitatives se fait en premier lieu graphiquement, en représentant
l'ensemble des couples de valeurs. On peut ainsi représenter les valeurs du nombre d'heures passées devant
la télévision selon l'âge.

<figure>
```{r}
plot(d$age, d$heures.tv)
```
<figcaption>Nombre d'heures de télévision selon l'âge</figcaption>
</figure>

Le fait que des points sont superposés ne facilite pas la lecture du graphique. On peut utiliser une
représentation avec des points semi-transparents.

<figure>
```{r}
plot(d$age, d$heures.tv, pch = 19, col = rgb(1, 0, 0, 0.1))
```
<figcaption>Nombre d'heures de télévision selon l'âge avec semi-transparence</figcaption>
</figure>

Plus sophistiqué, on peut faire une <dfn>estimation locale de densité</dfn><dfn data-index="densité, estimation locale"></dfn>
et représenter le résultat sous forme de « carte ». Pour cela on commence par isoler les deux variables,
supprimer les observations ayant au moins une 
<dfn>valeur manquante</dfn><dfn data-index="manquante, valeur"></dfn>
à l'aide de la fonction `complete.cases`{data-pkg="stats"}, 
estimer la densité locale à l'aide de la fonction `kde2d`{data-pkg="MASS"} de l'extension 
`MASS`{.pkg}^[`MASS`{.pkg} est installée par défaut 
avec la version de base de **R**.] et représenter le tout à l'aide d'une des fonctions 
`image`{data-pkg="graphics"}, `contour`{data-pkg="graphics"} ou 
`filled.contour`{data-pkg="graphics"}... 

<figure>
```{r}
library(MASS)
tmp <- d[, c("age", "heures.tv")]
tmp <- tmp[complete.cases(tmp), ]
filled.contour(kde2d(tmp$age, tmp$heures.tv), color = terrain.colors)
```
<figcaption>Représentation de l'estimation de densité locale</figcaption>
</figure>

Une représentation alternative de la densité locale peut être obtenue avec la fonction `smoothScatter`{data-pkg="graphics"}.

<figure>
```{r}
smoothScatter(d[, c("age", "heures.tv")])
```
<figcaption>Représentation alternative de l'estimation de densité locale</figcaption>
</figure>


Dans tous les cas, il n'y a pas de structure très nette qui semble se dégager. On peut tester ceci
mathématiquement en calculant le <dfn>coefficient de corrélation</dfn><dfn data-index="corrélation, coefficient"></dfn>
entre les deux variables à l'aide de la fonction `cor`{data-pkg="stats"} :

```{r}
cor(d$age, d$heures.tv, use = "complete.obs")
```

L'option `use` permet d'éliminer les observations pour lesquelles l'une des deux valeurs est manquante.
Le coefficient de corrélation est très faible.

On va donc s'intéresser plutôt à deux variables présentes dans le jeu de données `rp99`, la part de
diplômés du supérieur et la proportion de cadres dans les communes du Rhône en 1999.

À nouveau, commençons par représenter les deux variables.

<figure>
```{r}
plot(rp99$dipl.sup, rp99$cadres, ylab = "Part des cadres", xlab = "Part des diplomês du supérieur")
```
<figcaption>Proportion de cadres et proportion de diplômés du supérieur</figcaption>
</figure>

Ça ressemble déjà beaucoup plus à une relation de type linéaire.

Calculons le coefficient de corrélation :

```{r}
cor(rp99$dipl.sup, rp99$cadres)
```

C'est beaucoup plus proche de 1. On peut alors effectuer une 
<dfn>régression linéaire</dfn><dfn data-index="linéaire, régression"></dfn> complète en utilisant
la fonction `lm`{data-pkg="stats"} :

```{r}
reg <- lm(cadres ~ dipl.sup, data = rp99)
summary(reg)
```

Le résultat montre que les coefficients sont significativement différents de 0. La part de cadres augmente
donc avec celle de diplômés du supérieur (ô surprise). On peut très facilement représenter la 
<dfn>droite de régression</dfn><dfn data-index="régression, droite"></dfn>
à l'aide de la fonction `abline`{data-pkg="graphics"}.

<figure>
```{r}
plot(rp99$dipl.sup, rp99$cadres, ylab = "Part des cadres", xlab = "Part des diplômés du supérieur")
abline(reg, col = "red")
```
<figcaption>Régression de la proportion de cadres par celle de diplômés du supérieur</figcaption>
</figure>

<div class="note">
On remarquera que le premier argument passé à la fonction `lm`{data-pkg="stats"} a une syntaxe 
un peu particulière. Il s'agit d'une <dfn>formule</dfn>, utilisée de manière générale 
dans les modèles statistiques. 
On indique la variable d'intérêt à gauche et la variable explicative à droite, les deux étant séparées par 
un tilde `∼` (obtenu sous **Windows** en appuyant simultanément sur les touches 
<kbd>Alt Gr</kbd> et <kbd>2</kbd>). On remarquera que les noms des colonnes de notre
tableau de données ont été écrites sans guillemets. 

Dans le cas présent, nous avons calculé une régression linéaire
simple entre deux variables, d'où l'écriture `cadres ∼ dipl.sup`. 
Si nous avions voulu expliquer une variable *z*
par deux variables *x* et *y*, nous aurions écrit `z ∼ x + y`. 
Il est possible de spécifier des modèles encore plus complexes.

Pour un aperçu de la syntaxe des formules sous **R**, 
voir <http://ww2.coastal.edu/kingw/statistics/R-tutorials/formulae.html>.
</div>

### Trois variables ou plus

Lorsque l'on souhaite représenter trois variables quantitatives simultanément, il est possible de réaliser un nuage de points représentant les deux premières variables sur l'axe horizontal et l'axe vertical et en faisant varier la taille des points selon la troisième variable, en utilisant l'argument `cex` de la fonction `plot`{data-pkg="graphics" data-rdoc="plot.default"}.

<figure>
```{r}
plot(rp99$dipl.aucun, rp99$tx.chom, cex = rp99$pop.tot / 10^4)
```
<figcaption>Nuage de points avec taille des points proportionnels à une troisième variable</figcaption>
</figure>

Lorsque l'on étudie un plus grand nombres de variables quantitatives, il est peut être utile de réaliser une matrice de nuages de points, qui compare chaque variable deux à deux et qui s'obtient facilement avec la fonction `pairs`{data-pkg="graphics"}.

<figure>
```{r}
pairs(rp99[, c("proprio", "hlm", "locataire", "maison")])
```
<figcaption>Matrice de nuages de points</figcaption>
</figure>


## Une variable quantitative et une variable qualitative

### Représentations graphiques

Quand on parle de comparaison entre une variable quantitative et une variable qualitative, on veut
en général savoir si la <dfn>distribution</dfn> des valeurs de la variable quantitative est 
la même selon les modalités de la variable qualitative. 
En clair : est ce que l'âge de ceux qui écoutent du hard rock est différent de
l'âge de ceux qui n'en écoutent pas ?

Là encore, l'idéal est de commencer par une représentation graphique. Les 
<dfn data-index="boîte à moustache">boîtes à moustaches</dfn><dfn data-index="moustaches, boîte"></dfn>
(<dfn lang="en">boxplot</dfn> en anglais) sont parfaitement adaptées pour cela.

Si on a construit des sous-populations d'individus écoutant ou non du hard rock, on peut utiliser la
fonction `boxplot`{data-pkg="graphics"}.

<figure>
```{r}
d.hard <- subset(d, hard.rock == "Oui")
d.non.hard <- subset(d, hard.rock == "Non")
boxplot(d.hard$age, d.non.hard$age)
```
<figcaption>Boxplot de la répartition des âges (sous-populations)</figcaption>
</figure>


Mais construire les sous-populations n'est pas nécessaire. On peut utiliser directement la version de
`boxplot`{data-pkg="graphics"} prenant une formule en argument.

<figure>
```{r}
boxplot(age ~ hard.rock, data = d)
```
<figcaption>Boxplot de la répartition des âges (formule)</figcaption>
</figure>

À première vue, ô surprise, la population écoutant du hard rock a l'air sensiblement plus jeune. Peut-on
le tester mathématiquement ? 

### Tests statistiques

On peut calculer la <dfn>moyenne</dfn> d'âge des deux groupes en utilisant la
fonction `tapply`{data-pkg="base"}^[La fonction `tapply`{data-pkg="base"} est présentée plus en 
détails dans le chapitre [Manipulation de données](pem_manipulation.html#tapply).] :

```{r}
tapply(d$age, d$hard.rock, mean)
```

L'écart est important. Est-il statistiquement significatif ? Pour cela on peut faire un 
<dfn>test t de Student</dfn><dfn data-index="Student, test t"></dfn>
<dfn>comparaison de moyennes</dfn><dfn data-index="moyenne, comparaison"></dfn>
à l'aide de la fonction `t.test`{data-pkg="stats"} :

```{r}
t.test(d$age ~ d$hard.rock)
```

Le test est extrêmement significatif. L'<dfn>intervalle de confiance</dfn>
à 95 % de la différence entre les deux
moyennes va de 14,5 ans à 21,8 ans.

<div class="note">
La valeur affichée pour *p* est de `1.611e-07`. Cette valeur peut paraître étrange pour les non avertis. Cela
signifie tout simplement 1,611 multiplié par 10 à la puissance -7, autrement dit 0,0000001611. Cette manière
de représenter un nombre est couramment appelée 
<dfn>notation scientifique</dfn><dfn data-index="scientifique, notation"></dfn>. 

Pour plus de détails, voir <http://fr.wikipedia.org/wiki/Notation_scientifique>.
</div>

Nous sommes cependant allés un peu vite en besogne, car nous avons négligé une hypothèse fondamentale
du test *t* : les ensembles de valeur comparés doivent suivre approximativement une 
<dfn>loi normale</dfn><dfn data-index="normale, loi"></dfn>
et être de même <dfn>variance</dfn>^[Concernant cette seconde condition, 
`t.test`{data-pkg="stats"} propose 
une option nommée `var.equal` qui permet d'utiliser une approximation
dans le cas où les variances ne sont pas égales.]. Comment le vérifier ?

D'abord avec un petit graphique composés de deux 
<dfn data-index="histogramme">histogrammes</dfn> :

<figure>
```{r}
par(mfrow = c(1, 2))
hist(d$age[d$hard.rock == "Oui"], main = "Hard rock", col = "red")
hist(d$age[d$hard.rock == "Non"], main = "Sans hard rock", col = "red")
```
<figcaption>Distribution des âges pour appréciation de la normalité</figcaption>
</figure>

<div class="note">
La fonction `par`{data-pkg="graphics"} permet de modifier de nombreux paramètres graphiques.
`par(mfrow = c(1, 2))` sert à indiquer que l'on souhaite afficher deux graphiques sur une même fenêtre,
plus précisément que la fenêtre doit comporter une ligne et deux colonnes.
</div>

Ça a l'air à peu près bon pour les « Sans hard rock », mais un peu plus limite pour les fans de
*Metallica*, dont les effectifs sont d'ailleurs assez faibles. Si on veut en avoir le coeur net 
on peut utiliser le 
<dfn>test de normalité de Shapiro-Wilk</dfn><dfn data-index="normalité, test de Shapiro-Wilk"></dfn><dfn data-index="Shapiro-Wilk, test de normalité"></dfn>
avec la fonction `shapiro.test`{data-pkg="stats"} :

```{r}
shapiro.test(d$age[d$hard.rock == "Oui"])
shapiro.test(d$age[d$hard.rock == "Non"])
```

Visiblement, le test estime que les distributions ne sont pas suffisamment proches de la normalité dans
les deux cas.

Et concernant l'égalité des variances ?

```{r}
tapply(d$age, d$hard.rock, var)
```

L'écart n'a pas l'air négligeable. On peut le vérifier avec le 
<dfn>test d'égalité des variances</dfn><dfn data-index="variance, test d'égalité"></dfn>
fourni par la fonction `var.test`{data-pkg="stats"} :

```{r}
var.test(d$age ~ d$hard.rock)
```

La différence est très significative. En toute rigueur le test *t* n'aurait donc pas pu être utilisé.

*Damned* ! Ces maudits tests statistiques vont-ils nous empêcher de faire connaître au monde entier
notre fabuleuse découverte sur l'âge des fans de *Sepultura* ? Non ! Car voici qu'approche à 
l'horizon un nouveau test, connu sous le nom de 
<dfn data-index="test de Wilcoxon/Mann-Whitney">Wilcoxon/Mann-Whitney</dfn><dfn data-index="Wilcoxon, test"></dfn><dfn data-index="Mann-Whitney, test"></dfn><dfn data-index="médiane, test de comparaison"></dfn><dfn data-index="comparaison de médianes, test"></dfn>. 
Celui-ci a l'avantage d'être non-paramétrique,
c'est à dire de ne faire aucune hypothèse sur la distribution des échantillons comparés. 
Par contre il ne compare pas des différences de moyennes mais des différences de 
<dfn data-index="médiane">médianes</dfn> :

```{r}
wilcox.test(d$age ~ d$hard.rock)
```

Ouf ! La différence est hautement significative^[Ce test peut également fournir un intervalle de confiance 
avec l'option `conf.int=TRUE`.]. Nous allons donc pouvoir entamer la rédaction de
notre article pour la *Revue française de sociologie*.

## Deux variables qualitatives

La comparaison de deux variables qualitatives s'appelle en général un 
<dfn>tableau croisé</dfn><dfn data-index="croisé, tableau"></dfn>. C'est sans doute
l'une des analyses les plus fréquentes lors du traitement d'enquêtes en sciences sociales.

### Tableau croisé

La manière la plus simple d'obtenir un tableau croisé est d'utiliser la fonction `table`{data-pkg="base"}
en lui donnant en paramètres les deux variables à croiser. En l'occurrence nous allons croiser un recodage 
du niveau de qualification regroupé avec le fait de pratiquer un sport.

On commence par calculer la variable recodée et par afficher le tri à plat des deux variables :

```{r}
d$qualif2 <- as.character(d$qualif)
d$qualif2[d$qualif %in% c("Ouvrier specialise", "Ouvrier qualifie")] <- "Ouvrier"
d$qualif2[d$qualif %in% c("Profession intermediaire", "Technicien")] <- "Intermediaire"
table(d$qualif2)
```

Le tableau croisé des deux variables s'obtient de la manière suivante :

```{r}
table(d$sport, d$qualif2)
```

<div class="note">
Il est tout à fait possible de croiser trois variables ou plus. Par exemple :

```{r}
table(d$sport, d$cuisine, d$sexe)
```
</div>

Une alternative à la fonction `table`{data-pkg="base"} est la fonction `xtabs`{data-pkg="stats"}.
On indiquera à cette dernière le croisement à effectuer à l'aide d'une formule puis l'objet contenant
nos données. Comme il ne s'agit pas d'un modèle avec une variable à expliquer, toutes les variables
seront indiquées à la droite du symbole `∼` et séparées par `+`.

```{r}
xtabs(~ sport, d)
xtabs(~ sport + cuisine, d)
xtabs(~ sport + cuisine + sexe, d)
```

On remarquera que le rendu par défaut est en général plus lisible car le nom des variables est
indiqué, permettant de savoir quelle variable est affichée en colonnes et laquelle en lignes.

Si l'on utilise des [données labellisées](facteurs-et-vecteurs-labellises.html), la fonction `xtabs`{data-pkg="stats"} ne prendra pas en compte les étiquettes de valeur.

```{r}
data(fecondite)
xtabs(~ educ + region, femmes)
```

On pourra alors utiliser la fonction `ltabs`{data-pkg="questionr"} de l'extension `question`{.pkg}, qui fonctionne exactement comme `xtabs`{data-pkg="stats"}, à ceci près qu'elle prendra en compte les étiquettes de variable et de valeur quand elles existent.

```{r}
ltabs(~ educ + region, femmes)
```


### Pourcentages en ligne et en colonne

On n'a cependant que les effectifs, ce qui rend difficile les comparaisons. 
L'extension `questionr`{.pkg}
fournit des fonctions permettant de calculer facilement les pourcentages lignes, colonnes et totaux d'un tableau croisé.

Les pourcentages lignes s'obtiennent avec la fonction `lprop`{data-pkg="questionr"data-rdoc="rprop"}^[Il 
s'agit en fait d'un alias pour les francophones de la fonction `rprop`{data-pkg="questionr"}.]. 
Celle-ci s'applique au tableau croisé généré par `table`{data-pkg="base"} 
ou `xtabs`{data-pkg="stats"}  :

```{r}
tab <- table(d$sport, d$qualif2)
lprop(tab)
tab <- xtabs(~ sport + qualif2, d)
lprop(tab)
```

Les pourcentages ligne ne nous intéressent guère ici. On ne cherche pas à voir quelle est la proportion
de cadres parmi ceux qui pratiquent un sport, mais plutôt quelle est la proportion de sportifs chez les
cadres. Il nous faut donc des pourcentages colonnes, que l'on obtient avec la fonction `cprop`{data-pkg="questionr"} :

```{r}
cprop(tab)
```

Dans l'ensemble, le pourcentage de personnes ayant pratiqué un sport est de 35,6 %. Mais cette
proportion varie fortement d'une catégorie professionnelle à l'autre : 55,0 % chez les cadres contre 23,0 %
chez les ouvriers.

Enfin, les pourcentage totaux s'obtiennent avec la fonction `prop`{data-pkg="questionr"} :

```{r}
prop(tab)
```

À noter qu'on peut personnaliser l'affichage de ces tableaux de pourcentages à l'aide de différentes
options, dont `digits` qui règle le nombre de décimales à afficher et `percent` qui indique si on souhaite ou
non rajouter un symbole `%` dans chaque case du tableau. Cette personnalisation peut se faire directement
au moment de la génération du tableau et dans ce cas elle sera utilisée par défaut :

```{r}
ctab <- cprop(tab, digits = 2, percent = TRUE)
ctab
```

ou bien ponctuellement en passant les mêmes arguments à la fonction 
`print`{data-pkg="questionr" data-rdoc="print.proptab"} :

```{r}
ctab <- cprop(tab)
print(ctab, percent = TRUE)
```

### Représentation graphique

On peut obtenir une représentation graphique synthétisant l'ensemble des résultats obtenus sous
la forme d'un <dfn>graphique en mosaïque</dfn><dfn data-index="mosaïque, graphique"></dfn><dfn data-index="tableau croisé, graphique en mosaïque"></dfn>
grâce à la fonction `mosaicplot`{data-pkg="graphics"}.

<figure>
```{r}
mosaicplot(qualif2 ~ sport, data = d, shade = TRUE, main = "Graphe en mosaïque")
```
<figcaption>Exemple de graphe en mosaïque</figcaption>
</figure>

Comment interpréter ce graphique haut en couleurs^[Sauf s'il est imprimé en noir et blanc...] ? 
Chaque rectangle représente une case de tableau.
Sa largeur correspond aux pourcentages en colonnes (il y a beaucoup d'employés et
d'ouvriers et très peu d'« Autre »). Sa hauteur correspond aux pourcentages en lignes : la proportion
de sportifs chez les cadres est plus élevée que chez les employés. Enfin, la couleur de la case correspond
au résidu du test du &chi;² correspondant : les cases en rouge sont sous-représentées, les cases en bleu
sur-représentées, et les cases blanches sont statistiquement proches de l'hypothèse d'<dfn>indépendance</dfn>.

<div class="note">
Les graphiques en mosaïque permettent notamment de représenter des tableaux croisés à 3 ou 4 dimensions,
voire plus.

L'extension `vcd`{.pkg} fournie une fonction `mosaic`{data-pkg="vcd"}
fournissant plus d'options pour la création d'un graphique en mosaïque, permettant par 
exemple d'indiquer quelles variables doivent être affichées horizontalement ou verticalement,
ou encore de colorier le contenu des rectangles en fonction d'une variable donnée, ...

```{r}
library(vcd)
mosaic(~ sport + cuisine + sexe, d, highlighting = "sexe", main = "Exemple de graphique en mosaïque à 3 dimensions")
```
</div>

Lorsque l'on s'intéresse principalement aux variations d'une variable selon une autre, par exemple ici à
la pratique du sport selon le niveau de qualification, il peut être intéressant de présenter les pourcentages
en colonne sous la forme de <dfn data-index="barres cumulées, graphique">barres cumulées</dfn>.

<figure>
```{r}
barplot(cprop(tab, total = FALSE), main = "Pratique du sport selon le niveau de qualification")
```
<figcaption>Exemple de barres cumulées</figcaption>
</figure>

### Tests statistiques

Pour un test de comparaison de proportions, un test du Chi² ou encore un test exact de Fisher, on pourra se référer au [chapitre dédié aux test statistiques de comparaison](comparaisons-moyennes-et-proportions.html#comp_prop).
