---
title: "Statistique univariée"
---

```{r options_communes, include=FALSE}
source("options_communes.R")
```


On entend par 
<dfn>statistique univariée</dfn><dfn data-index="univariée, statistique"></dfn>
l'étude d'une seule variable, que celle-ci soit quantitative ou qualitative. La statistique univariée
fait partie de la 
<dfn>statistique descriptive</dfn><dfn data-index="descriptive, statistique"></dfn>.

Nous utiliserons dans ce chapitre les données de l'enquête *Histoire de vie 2003*
fournies avec l'extension `questionr`{.pkg}.

```{r}
library(questionr)
data("hdv2003")
d <- hdv2003
```

## Variable quantitative

### Principaux indicateurs

Comme la fonction `str`{data-pkg="utils"} nous l'a indiqué, notre tableau `d` contient 
plusieurs <dfn data-index="variable numérique">variables numériques</dfn><dfn data-index="numérique, variable"></dfn>
ou <dfn data-index="variable quantitative">variables quantitatives</dfn><dfn data-index="quantitative, variable"></dfn>,
dont la variable *heures.tv* qui représente le nombre moyen passé par 
les enquêtés à regarder la télévision quotidiennement. On peut essayer de déterminer quelques 
caractéristiques de cette variable, en utilisant les fonctions `mean`{data-pkg="base"}
(<dfn>moyenne</dfn>), `sd`{data-pkg="stats"} (<dfn>écart-type</dfn>),
`min`{data-pkg="base" data-rdoc="Extremes"} (<dfn>minimum</dfn>),
`max`{data-pkg="base" data-rdoc="Extremes"} (<dfn>maximum</dfn>) 
et `range`{data-pkg="base"} (<dfn>étendue</dfn>) :

```{r}
mean(d$heures.tv)
mean(d$heures.tv, na.rm = TRUE)
sd(d$heures.tv, na.rm = TRUE)
min(d$heures.tv, na.rm = TRUE)
max(d$heures.tv, na.rm = TRUE)
range(d$heures.tv, na.rm = TRUE)
```

On peut lui ajouter la fonction `median`{data-pkg="stats"} qui donne 
la valeur <dfn>médiane</dfn>,
`quantile`{data-pkg="stats"} qui calcule plus généralement tout type de 
<dfn data-index="quantile">quantiles</dfn>, et le très 
utile `summary`{data-pkg="base"} qui donne toutes ces informations ou presque en une seule fois, 
avec en prime le nombre de 
<dfn data-index="valeur manquante">valeurs manquantes</dfn> (`NA`) :

```{r}
median(d$heures.tv, na.rm = TRUE)
quantile(d$heures.tv, na.rm = TRUE)
summary(d$heures.tv)
```

La fonction `summary`{data-pkg="base"} est une fonction générique qui peut être utilisée sur tout
type d'objet, y compris un tableau de données. Essayez donc `summary(d)`.

### Histogramme

Tout cela est bien pratique, mais pour pouvoir observer la <dfn>distribution</dfn>
des valeurs d'une variable
quantitative, il n'y a quand même rien de mieux qu'un bon graphique.

On peut commencer par un <dfn>histogramme</dfn> de la répartition des valeurs. 
Celui-ci peut être généré très
facilement avec la fonction `hist`{data-pkg="graphics"} :

<figure>
```{r}
hist(d$heures.tv, main = "Nombre d'heures passées devant la télé par jour", xlab = "Heures", ylab = "Effectif")
```
<figcaption>Exemple d'histogramme</figcaption>
</figure>

Sous **RStudio**, les graphiques s'affichent dans l'onglet *Plots* du quadrant inférieur droit. Il est
possible d'afficher une version plus grande de votre graphique en cliquant sur *Zoom*.

Ici, les options `main`, `xlab` et `ylab` permettent de personnaliser le titre du graphique, ainsi que les
étiquettes des axes. De nombreuses autres options existent pour personnaliser l'histogramme, parmi celles-ci
on notera :

* `probability` si elle vaut `TRUE`, l'histogramme indique la proportion des 
  <dfn data-index="classe de valeurs">classes de valeurs</dfn> au lieu des effectifs.
* `breaks` permet de contrôler les classes de valeurs. On peut lui passer un chiffre, qui indiquera alors le
  nombre de classes, un vecteur, qui indique alors les limites des différentes classes, ou encore une
  chaîne de caractère ou une fonction indiquant comment les classes doivent être calculées.
* `col` la couleur de l'histogramme^[Il existe un grand nombre de couleurs prédéfinies dans **R**. 
  On peut récupérer leur liste en utilisant la fonction `colors`{data-pkg="grDevices"}
  en tapant simplement `colors()` dans la console, ou en consultant le document suivant :
  <http://www.stat.columbia.edu/~tzheng/files/Rcolor.pdf>.].

Voir la page d'aide de la fonction `hist`{data-pkg="graphics"} pour plus de détails sur les 
différentes options. Les deux figures ci-après sont deux autres exemples d'histogramme.

<figure>
```{r}
hist(d$heures.tv, main = "Heures de télé en 7 classes", breaks = 7, xlab = "Heures", ylab = "Proportion", probability = TRUE, col = "orange")
```
<figcaption>Un autre exemple d'histogramme</figcaption>
</figure>

<figure>
```{r}
hist(d$heures.tv, main = "Heures de télé avec classes spécifiées", breaks = c(0, 1, 4, 9, 12), xlab = "Heures", ylab = "Proportion", col = "red")
```
<figcaption>Encore un autre exemple d'histogramme</figcaption>
</figure>

### Densité et répartition cumulée

La fonction `density`{data-pkg="stats"} permet d'obtenir une <dfn>estimation par noyau</dfn><dfn data-index="noyau, estimation"></dfn>^[Voir <https://fr.wikipedia.org/wiki/Estimation_par_noyau>] de la distribution du nombre d'heures consacrées à regarder la télévision. Le paramètre `na.rm = TRUE` indique que l'on souhaite retirer les valeurs manquantes avant de calculer cette courbe de densité.

Le résultat de cette estimation est ensuite représenté graphiquement à l'aide de `plot`{data-pkg="stats" data-rdoc="plot.density"}. L'argument `main` permet de spécifier le titre du graphique.

<figure>
```{r}
plot(density(d$heures.tv, na.rm = TRUE), main = "Heures consacrées à la télévision")
```
<figcaption>Courbe de densité</figcaption>
</figure>

De manière similaire, on peut calculer la <dfn>fonction de répartition empirique</dfn><dfn data-index="répartition empirique, fonction"></dfn> ou <dfn lang="en">empirical cumulative distribution function</dfn> en anglais avec la fonction `ecdf`{.pkg}. Le résultat obtenu peut, une fois encore, être représenté sur un graphique à l'aide de la fonction `plot`{data-pkg="stats" data-rdoc="ecdf"}.

<figure>
```{r}
plot(ecdf(d$heures.tv))
```
<figcaption>Fonction de répartition empirique cumulée</figcaption>
</figure>

### Boîtes à moustaches

Les <dfn data-index="boîte à moustaches">boîtes à moustaches</dfn><dfn data-index="moustaches, boîte"></dfn>,
ou  <dfn data-index="boxplot" lang="en">boxplots</dfn> en anglais, 
sont une autre représentation graphique de la répartition
des valeurs d'une variable quantitative. Elles sont particulièrement utiles pour comparer les
distributions de plusieurs variables ou d'une même variable entre différents groupes, mais peuvent aussi
être utilisées pour représenter la dispersion d'une unique variable. La fonction qui produit ces graphiques
est la fonction `boxplot`{data-pkg="graphics"}.

<figure>
```{r}
boxplot(d$heures.tv, main = "Nombre d'heures passées devant la télé par jour", ylab = "Heures")
```
<figcaption>Exemple de boîte à moustaches</figcaption>
</figure>

Comment interpréter ce graphique ? On le comprendra mieux à partir de la figure ci-après^[Le code ayant 
servi à générer cette figure est une copie quasi conforme de celui présenté dans l'excellent document
de Jean Lobry sur les graphiques de base avec **R**, téléchargeable sur le site du Pôle bioinformatique
lyonnais : <http://pbil.univ-lyon1.fr/R/pdf/lang04.pdf>.].

<figure>
```{r}
boxplot(d$heures.tv, col = grey(0.8), main = "Nombre d'heures passées devant la télé par jour", ylab = "Heures")
abline(h = median(d$heures.tv, na.rm = TRUE), col = "navy", lty = 2)
text(1.35, median(d$heures.tv, na.rm = TRUE) + 0.15, "Médiane", col = "navy")
Q1 <- quantile(d$heures.tv, probs = 0.25, na.rm = TRUE)
abline(h = Q1, col = "darkred")
text(1.35, Q1 + 0.15, "Q1 : premier quartile", col = "darkred", lty = 2)
Q3 <- quantile(d$heures.tv, probs = 0.75, na.rm = TRUE)
abline(h = Q3, col = "darkred")
text(1.35, Q3 + 0.15, "Q3 : troisième quartile", col = "darkred", lty = 2)
arrows(x0 = 0.7, y0 = quantile(d$heures.tv, probs = 0.75, na.rm = TRUE), x1 = 0.7, y1 = quantile(d$heures.tv, probs = 0.25, na.rm = TRUE), length = 0.1, code = 3)
text(0.7, Q1 + (Q3 - Q1)/2 + 0.15, "h", pos = 2)
mtext("L'écart inter-quartile h contient 50 % des individus", side = 1)
abline(h = Q1 - 1.5 * (Q3 - Q1), col = "darkgreen")
text(1.35, Q1 - 1.5 * (Q3 - Q1) + 0.15, "Q1 -1.5 h", col = "darkgreen", lty = 2)
abline(h = Q3 + 1.5 * (Q3 - Q1), col = "darkgreen")
text(1.35, Q3 + 1.5 * (Q3 - Q1) + 0.15, "Q3 +1.5 h", col = "darkgreen", lty = 2)
```
<figcaption>Interprétation d'une boîte à moustaches</figcaption>
</figure>

Le carré au centre du graphique est délimité par les premiers et troisième 
<dfn data-index="quartile">quartiles</dfn>, avec la <dfn>médiane</dfn>
représentée par une ligne plus sombre au milieu. Les « fourchettes » s'étendant de part et d'autres vont
soit jusqu'à la valeur minimale ou maximale, soit jusqu'à une valeur approximativement égale au quartile
le plus proche plus 1,5 fois 
l'<dfn>écart interquartile</dfn><dfn data-index="interquartilen écart"></dfn>. 
Les points se situant en-dehors de cette fourchette sont
représentés par des petits ronds et sont généralement considérés comme des valeurs extrêmes, 
potentiellement aberrantes.

On peut ajouter la représentation des valeurs sur le graphique pour en faciliter la lecture avec des
petits traits dessinés sur l'axe vertical (fonction `rug`{data-pkg="graphics"}) :

<figure>
```{r}
boxplot(d$heures.tv, main = "Nombre d'heures passées devant la télé par\njour", ylab = "Heures")
rug(d$heures.tv, side = 2)
```
<figcaption>Boîte à moustaches avec représentation des valeurs</figcaption>
</figure>

## Variable qualitative

### Tris à plat

La fonction la plus utilisée pour le traitement et l'analyse des 
<dfn data-index="variable qualitative">variables qualitatives</dfn><dfn data-index="qualitative, variable"></dfn>
(variable prenant ses valeurs dans un ensemble de <dfn data-index="modalité">modalités</dfn>) 
est sans aucun doute la fonction `table`{data-pkg="base"}, 
qui donne les effectifs de chaque modalité de la variable, ce qu'on appelle un <dfn>tri à plat</dfn>
ou <dfn>tableau de fréquences</dfn><dfn data-index="fréquence, tableau"></dfn>.

```{r}
table(d$sexe)
```

La tableau précédent nous indique que parmi nos enquêtés on trouve 899 hommes et 1101 femmes.

Quand le nombre de modalités est élevé, on peut ordonner le tri à plat selon les effectifs à l'aide de la
fonction `sort`{data-pkg="base"}.

```{r}
table(d$occup)
sort(table(d$occup))
sort(table(d$occup), decreasing = TRUE)
```

À noter que la fonction `table`{data-pkg="base"} exclut par défaut les non-réponses du tableau 
résultat. L'argument `useNA` de cette fonction permet de modifier ce comportement :

* avec `useNA="no"` (valeur par défaut), les valeurs manquantes ne sont jamais incluses dans le tri à
  plat ;
* avec `useNA="ifany"`, une colonne `NA` est ajoutée si des valeurs manquantes sont présentes dans les
  données ;
* avec `useNA="always"`, une colonne `NA` est toujours ajoutée, même s'il n'y a pas de valeurs manquantes
  dans les données.

On peut donc utiliser :

```{r}
table(d$trav.satisf, useNA = "ifany")
```

L'utilisation de `summary`{data-pkg="base"} permet également l'affichage du tri à plat et du nombre 
de non-réponses :

```{r}
summary(d$trav.satisf)
```

Pour obtenir un tableau avec la répartition en pourcentages, on peut utiliser la fonction 
`freq`{data-pkg="questionr"} de l'extension `questionr`{.pkg}^[En 
l'absence de l'extension `questionr`{.pkg}, on pourra se rabattre sur la 
fonction `prop.table`{data-pkg="base"} avec la commande suivante :
`prop.table(table(d$qualif))`.].

```{r}
freq(d$qualif)
```

La colonne `n` donne les effectifs bruts, la colonne `%` la répartition en pourcentages et
`val%` la répartition en pourcentages, données manquantes exclues. La fonction
accepte plusieurs paramètres permettant d'afficher les totaux, les pourcentages cumulés, de trier selon les
effectifs ou de contrôler l'affichage. Par exemple :

```{r}
freq(d$qualif, cum = TRUE, total = TRUE, sort = "inc", digits = 2, exclude = NA)
```

La colonne `%cum` indique ici le pourcentage cumulé, ce qui est ici une très mauvaise idée puisque pour
ce type de variable cela n'a aucun sens. Les lignes du tableau résultat ont été triés par effectifs croissants,
les totaux ont été ajoutés, les non-réponses exclues et les pourcentages arrondis à deux décimales.

La fonction `freq`{data-pkg="questionr"} est également en mesure de tenir compte des étiquettes de valeurs lorsqu'on utilise des [données labellisées](facteurs-et-vecteurs-labellises.html). Ainsi :

```{r}
data(fecondite)
describe(femmes$region)
freq(femmes$region)
freq(femmes$region, levels = "labels")
freq(femmes$region, levels = "values")
```

Pour plus d'informations sur la fonction `freq`{data-pkg="questionr"}, consultez sa page d'aide en 
ligne avec `?freq` ou `help("freq")`.

### Représentation graphique

Pour représenter la répartition des effectifs parmi les modalités d'une variable qualitative, on a souvent
tendance à utiliser des 
<dfn data-index="diagramme en secteur">diagrammes en secteurs</dfn><dfn data-index="secteur, diagramme"></dfn> (<dfn data-index="camembert, graphique">camemberts</dfn>).
Ceci est possible sous **R** avec la fonction
`pie`{data-pkg="graphics"}, mais la page d'aide de la dite fonction nous le déconseille assez vivement :
les diagrammes en secteur sont en effet une mauvaise manière de présenter ce type d'information, 
car l'oeil humain préfère comparer des longueurs plutôt que des surfaces^[Voir en particulier <https://www.data-to-viz.com/caveat/pie.html> pour un exemple concret.].

On privilégiera donc d'autres formes de représentations, à savoir les 
<dfn data-index="diagramme en bâtons">diagrammes en bâtons</dfn><dfn data-index="bâton, diagramme"></dfn> 
et les <dfn data-index="diagramme de Cleveland">diagrammes de Cleveland</dfn><dfn data-index="Cleveland, diagramme"></dfn>.

Les diagrammes en bâtons sont utilisés automatiquement par **R** lorsqu'on applique la fonction générique
`plot`{data-pkg="graphics" data-rdoc="plot.table"} à un tri à plat obtenu avec 
`table`{data-pkg="base"}. On privilégiera cependant ce type de représentations
pour les variables de type numérique comportant un nombre fini de valeurs. Le nombre de frères, soeurs,
demi-frères et demi-soeurs est un bon exemple :

<figure>
```{r}
plot(table(d$freres.soeurs), main = "Nombre de frères, soeurs, demi-frères et demi-soeurs", ylab = "Effectif")
```
<figcaption>Exemple de diagramme en bâtons</figcaption>
</figure>

Pour les autres types de variables qualitatives, on privilégiera les diagrammes de Cleveland, obtenus
avec la fonction `dotchart`{data-pkg="graphics"}. On doit appliquer cette fonction au tri à plat de 
la variable, obtenu avec `table`{data-pkg="base"}^[Pour des raisons liées au fonctionnement interne 
de la fonction `dotchart`{data-pkg="graphics"}, on doit transformer le tri à plat en matrice, 
d'où l'appel à la fonction `as.matrix`{data-pkg="base" data-rdoc="matrix"}.] :

<figure>
```{r}
dotchart(as.matrix(table(d$clso))[, 1], main = "Sentiment d'appartenance à une classe sociale", pch = 19)
```
<figcaption>Exemple de diagramme de Cleveland</figcaption>
</figure>

<div class="note">
Il est possible d'entrer directement la commande suivante dans la console :

```{r, eval=FALSE}
dotchart(table(d$clso))
```

**R** produira bien le diagramme de Cleveland désiré mais affichera un message d'avertissement
(*Warning*) car pour des raisons liées au fonctionnement interne de la fonction
`dotchart`{data-pkg="graphics"}, il est attendu une matrice ou un vecteur, non un
objet de type table. Pour éviter cet avertissement, il est nécessaire de faire appel
à la fonction `as.matrix`{data-pkg="base" data-rdoc="matrix"}.

```{r}
dotchart(as.matrix(table(d$clso)))
```

Dans le cas présent, on voit apparaître un chiffre 1 au-dessus des modalités.
En fait, `dotchart`{data-pkg="graphics"} peut être appliqué au résultat d'un
tableau croisé à deux entrées, auquel cas il présentera les résultats pour chaque
colonne. Comme dans l'exemple ci-après.

```{r}
dotchart(as.matrix(table(d$clso, d$sexe)))
```

Cela ne résoud pas le problème pour notre diagramme de Cleveland issu d'un tri
à plat simple. Pour bien comprendre, la fonction 
`as.matrix`{data-pkg="base" data-rdoc="matrix"} a produit un objet
à deux dimensions ayant une colonne et plusieurs lignes. On indiquera à **R**
que l'on ne souhaite extraire la première colonne avec `[, 1]` (juste après
l'appel à `as.matrix`{data-pkg="base" data-rdoc="matrix"}).
C'est ce qu'on appelle l'*indexation*, abordée plus en détail dans le chapitre [Listes et tableaux de données](listes-et-tableaux-de-donnes.html).
</div>

Quand la variable comprend un grand nombre de modalités, il est préférable 
d'<dfn>ordonner le tri à plat</dfn><dfn data-index="tri à plat, ordonner"></dfn>
obtenu à l'aide de la fonction `sort`{data-pkg="base"} :

<figure>
```{r}
dotchart(as.matrix(sort(table(d$qualif)))[, 1], main = "Niveau de qualification")
```
<figcaption>Exemple de diagramme de Cleveland ordonné</figcaption>
</figure>

<div class="note">
L'agument `pch`, qui est utilisé par la plupart des graphiques de type points, permet de spécifier le symbole
à utiliser. Il peut prendre soit un nombre entier compris entre 0 et 25, soit un charactère textuel (voir
ci-dessous).

```{r, echo=FALSE}
source("data/pchShow.R")
pchShow(
  c("*","+","a","x"), main = "Différentes valeurs possibles pour l'argument pch", 
  symbolsize = 2.5, linewidth = 2, fillcolor = "palegreen3", symbolcolor = "palevioletred3"
)
```
</div>


## Exporter les graphiques obtenus

L'<dfn>export de graphiques</dfn><dfn data-index="graphique, export"></dfn> est 
très facile avec **RStudio**. Lorsque l'on
créé un graphique, ce dernier est affiché sous l'onglet *Plots* dans
le quadrant inférieur droit. Il suffit de cliquer sur *Export* pour 
avoir accès à trois options différentes :

* *Save as image* pour sauvegarder le graphique en tant que fichier image ;
* *Save as PDF* pour sauvegarder le graphique dans un fichier **PDF** ;
* *Copy to Clipboard* pour copier le graphique dans le presse-papier (et pouvoir
  ainsi le coller ensuite dans un document **Word** par exemple).

Pour une présentation détaillée de l'export de graphiques avec **RStudio**, ainsi que pour connaître les commandes **R** permettant d'exporter des graphiques via un script, on pourra se référer au [chapitre dédié](export-de-graphiques.html).
