---
title: "Structures conditionnelles"
---

```{r options_communes, include=FALSE}
source("options_communes.R")
```

<div class="note">
La version originale de ce chapitre a été écrite par Ewen Gallic dans le cadre de son support de cours d'Ewen Gallic intitulé [Logiciel R et programmation](http://egallic.fr/Enseignement/R/m1_stat_eco_logiciel_R.pdf), chapitre 4 <q>Boucles et calculs vectoriels</q>.
</div>

Il existe deux sortes de boucles dans **R**. Celles pour lesquelles les itérations continuent tant
qu’une condition n’est pas invalidée (`while`{data-pkg="base" data-rdoc="Control"}), et celles pour lesquelles le nombre d’itérations
est défini au moment de lancer la boucle (`for`{data-pkg="base" data-rdoc="Control"}).

Avant de présenter chacune de ces fonctions, il est nécessaire de préciser que les boucles ne
sont pas le point fort de **R**. Dès que l’on souhaite appliquer une fonction à chaque élément d’un
vecteur, et/ou que le résultat de chaque itération ne dépend pas de l’itération précédente, il est
préférable de vectoriser les calculs (voir le chapitre sur la  [vectorisation](vectorisation.html)).

## Les boucles avec while

Quand on souhaite répéter un calcul tant qu’une condition est satisfaite, on utilise la fonction
`while`{data-pkg="base" data-rdoc="Control"}, avec la syntaxte suivante :

```{r, eval=FALSE}
while(condition) {instruction}
```

avec `condition` une valeur logique (`TRUE` ou `FALSE`), et `instruction` du code, qui
peut être entouré d’accolades si on souhaite évaluer plusieurs instructions.

Le code `instruction` sera répété tant que `condition` est vrai. Prenons l'exemple d'une plante qui mesure 10 centimètres et qui va grandir de 10 % tous les ans jusqu'à atteindre 2 mètres.

```{r}
taille <- 0.10
duree <- 0
while(taille < 2){
  taille <- taille * 1.1
  duree <- duree + 1
}
message(glue::glue("La plante a atteint {round(taille, 1)} mètres en {duree} années."))
```

## Les boucles avec for

Quand on connaît le nombre d’itérations à l’avance, on peut utiliser la boucle `for`{data-pkg="base" data-rdoc="Control"}. La
syntaxe est la suivante :

```{r, eval = FALSE}
for(variable in vector) {instruction}
```

avec `variable` le nom d’une variable locale à la boucle `for`{data-pkg="base" data-rdoc="Control"}, `vector` un vecteur à `n` éléments
définissant les valeurs que prendra variable pour chacun des `n` tours, et `instruction` le code
à exécuter à chaque itération.

```{r}

```


On peut utiliser `for`{data-pkg="base" data-rdoc="Control"} pour remplir les éléments d’une liste, ou d’un vecteur.
```{r}
# Mauvaise manière
resultat <- NULL
for(i in 1:3) {
  resultat[i] <- i
}
resultat
```

À chaque itération, **R** doit trouver le vecteur de destination en mémoire, créer un nouveau vecteur
qui permettra de contenir plus de données, copier données depuis l’ancien vecteur pour les
insérer dans le nouveau, et enfin supprimer l’ancien vecteur (Ross, 2014). C’est une opération
coûteuse en temps. Un moyen de rendre cette allocation plus efficace est de créer a priori le
vecteur ou la liste en le remplissant avec des données manquantes. Ainsi, R n’aura pas besoin
de ré-allouer la mémoire à chaque itération.

```{r}
# Manière plus économique
resultat <- rep(NA, 3)
for(i in 1:3) {
  resultat[i] <- i
}
resultat
```


## Les conditions
On peut soumettre l’exécution de codes en **R** à conditions que certaines conditions soient honorées.

### Les instructions if ... else

Les instructions `if`{data-pkg="base" data-rdoc="Control"} et `else`{data-pkg="base" data-rdoc="Control"} fournissent un moyen d’exécuter du code si une condition est respectée
ou non. La syntaxe prend deux formes :

```{r, eval=FALSE}
# Première forme (pas de code si condition == FALSE)
if (condition) {instruction si vrai}

# Seconde forme
if (condition) {instruction si vrai} else {instruction si faux}
```

avec `condition` un logique, `instruction si vrai` le code à exécuter si la condition est vérifiée et `instruction si faux` le code à exécuter si la condition n'est pas remplie.
À nouveau, on peut avoir recours aux accolades pour créer des regroupements.

```{r}
# Simple condition
x <- 2
if(x == 2) print("Hello")

x <- 3
if(x == 2) print("Hello")

# Avec des instructions dans le cas contraire
if(x == 2) print("Hello") else print("x est différent de 2")

if (x == 2){
  print("Hello")
} else {
  x <- x-1
  print(paste0("La nouvelle valeur de x : ", x))
}
```


<div class="important">
Attention, lorsque l’on fait des regroupements et qu’on utilise la structure `if` et `else`,
il est nécessaire d’écrire le mot `else` sur la même ligne que la parenthèse fermante du
groupe d’instructions à réaliser dans le cas où la condition du `if` est vérifiée.
</div>

### La fonction switch

Avec la fonction `switch`{data-pkg="base"}, on peut indiquer à **R** d’exécuter un code en fonction du résultat
obtenu lors d’un test. La syntaxe est la suivante :

```{r, eval=FALSE}
switch(valeur_test,
  cas_1 = {
    instruction_cas_1
  },
  cas_2 = {
    instruction_cas_2
  },
  ...
)
```

avec `valeur_test` un nombre ou une chaîne de caractères. Si `valeur_test` vaut `cas_1`, alors uniquement
`instruction_cas_1` sera évaluée, si `valeur_test` vaut `cas_2`, alors ce sera `instruction_cas_2`
qui le sera, et ainsi de suite. On peut rajouter une valeur par défaut en utilisant la syntaxte
suivante :

```{r, eval=FALSE}
switch(valeur_test,
  cas_1 = {
    instruction_cas_1
  },
  cas_2 = {
    instruction_cas_2
  },
  ...,
  {
    instruction_defaut
  }
)
```


Voici un exemple d’utilisation, issu de la page d’aide de la fonction.

```{r}
centre <- function(x, type) {
  switch(type,
         mean = mean(x),
         median = median(x),
         trimmed = mean(x, trim = .1))
}
x <- rcauchy(10)
centre(x, "mean")
centre(x, "median")
centre(x, "trimmed")
```

## L’instruction repeat ... break

L’instruction `repeat`{data-pkg="base" data-rdoc="Control"} permet de répéter une expression. Il est nécessaire d’ajouter un
test d’arrêt, à l’aide de l’instruction `break`{data-pkg="base" data-rdoc="Control"}.

```{r}
i <- 1
repeat {
  i <- i + 1
  if(i == 3) break
}
i
```

## L’instruction next

L’instruction `next`{data-pkg="base" data-rdoc="Control"} autorise de passer immédiatement à l’itération suivante d’une
boucle `for`{data-pkg="base" data-rdoc="Control"}, `while`{data-pkg="base" data-rdoc="Control"} ou `repeat`{data-pkg="base" data-rdoc="Control"}.

```{r}
result <- rep(NA, 10)
for(i in 1:10) {
  if(i == 5) next
  result[i] <- i
}
# Le 5e élément de result n'a pas été traité
result
```

## Barre de progression

Lorsque l’exécution d’une boucle prend du temps, il peut être intéressant d’avoir une idée de
l’état d’avancement des itérations. Pour cela, il est bien sûr possible d’afficher une valeur dans
la console à chaque tour, chaque 10 tours, etc.

La fonction `txtProgressBar`{data-pkg="utils"} de l'extension `utils`{.pkg} permet un affichage d’une barre de progression
dans la console. Il suffit de lui fournir une valeur minimale et maximale, et de la mettre à jour
à chaque itération. Le paramètre style autorise de surcroit à choisir un <q>style</q> pour la barre.
Le style numéro 3 affiche un pourcentage de progression, et est utile lorsque d’autres résultats
sont affichés dans la console lors de l’exécution de la boucle, dans la mesure où la barre est de
nouveau affichée au complet dans la console si nécessaire.

Dans l’exemple qui suit, à chacun des dix tours, une pause de 0.1 seconde est effectuée, puis la
barre de progression est mise à jour.

```{r}
nb_tours <- 10
  pb <- txtProgressBar(min = 1, max = nb_tours, style = 3)
for(i in 1:nb_tours){
  Sys.sleep(0.1)
  setTxtProgressBar(pb, i)
}
```

Pour plus d'options, on pourra se référer à la fonction `progress_bar`{data-pkg="progress"} de l'extension `progress`{.pkg}, présentée en détail sur <https://r-pkg.org/pkg/progress>.


Si l’exécution est vraiment longue, et qu’on est impatient de connaître les résultats, il existe de
plus une fonction amusante dans l'extension `beepr`{.pkg}, qui porte le nom de `beep`{data-pkg="beepr"}. Plusieurs sons
peuvent être utilisés (voir la page d’aide de la fonction).

```{r, eval=FALSE}
library(beepr)
beep("mario")
```
