---
title: "Tris"
---

```{r options_communes, include=FALSE}
source("options_communes.R")
```

Dans ce qui suit on travaillera sur le jeu de données tiré de l'enquête *Histoire de vie*, fourni avec
l'extension `questionr`{.pkg}.

```{r, warning=FALSE}
library(questionr)
data(hdv2003)
d <- hdv2003
```

## Fonctions R de base


La fonction `sort`{data-pkg="base"} permet de 
<dfn data-index="tri de tables">trier</dfn><dfn data-index="tableau de données, tri"></dfn> 
les éléments d'un vecteur.


```{r}
sort(c(2, 5, 6, 1, 8))
```

On peut appliquer cette fonction à une variable, mais celle-ci ne permet que d'ordonner les valeurs
de cette variable, et pas l'ensemble du tableau de données dont elle fait partie. Pour cela nous avons
besoin d'une autre fonction, nommée `order`{data-pkg="base"}. 
Celle-ci ne renvoie pas les valeurs du vecteur triées, mais les emplacements de ces valeurs.

Un exemple pour comprendre :

```{r}
order(c(15, 20, 10))
```

Le résultat renvoyé signifie que la plus petite valeur est la valeur située en 3^e^ position, suivie de
celle en 1^ère^ position et de celle en 2^e^ position. Tout cela ne paraît pas passionnant à première vue,
mais si on mélange ce résultat avec un peu d'indexation directe, ça devient intéressant...

```{r}
head(order(d$age))
```

Ce que cette fonction renvoie, c'est l'ordre dans lequel on doit placer les éléments de *age*, et donc par
extension les lignes de `d`, pour que la variable soit triée par ordre croissant. 
Par conséquent, si on fait :

```{r}
d.tri <- d[order(d$age), ]
```

Alors on a trié les lignes de d par ordre d'âge croissant ! Et si on fait un petit :

```{r}
head(d.tri, 3)
```

On a les caractéristiques des trois enquêtés les plus jeunes.

On peut évidemment trier par ordre décroissant en utilisant l'option `decreasing=TRUE`. On peut donc
afficher les caractéristiques des trois individus les plus âgés avec :

```{r}
head(d[order(d$age, decreasing = TRUE), ], 3)
```

On peut également trier selon plusieurs variables. Ainsi, si l'on souhaite trier le tableau par *sexe*
puis, au sein de chaque sexe, par *age* :

```{r}
d.tri <- d[order(d$sexe, d$age), ]
```

<div class="note">
Si l'on transmets une variable textuelle, le tri sera réalisé de manière alphabétique alors que si
l'on transmets un facteur, le tri sera effectué selon l'ordre des facteurs (que l'on peut visualiser
avec `levels`{data-pkg="base"}).
</div>

## Extension dplyr

On aura simplement recours à la fonction `arrange`{data-pkg="dplyr"}. Un tri par ordre décroissant s'indique avec la fonction `desc`{data-pakg="dplyr"}.

```{r, message = FALSE}
library(dplyr)
tbl <- tbl_df(hdv2003)
tbl <- tbl %>% arrange(sexe, desc(age))
```

## Extension data.table

On pourra utiliser la fonction `order`{data-pkg="data.table" data-rdoc="setorder"} dans la condition sur les observations (attention à sauvegarder le résultats si nécessaire) ou bien la fonction `setorder`{data-pkg="data.table"} pour modifier l'ordre des observations directement par assignation (modification directe en mémoire de l'objet). Un tri décroissant s'indique avec le signe `-`.

```{r, message = FALSE}
library(data.table)
dt <- as.data.table(hdv2003)

# Option 1
dt <- dt[order(sexe, -age)]

# Option 2
setorder(dt, sexe, -age)
```

