---
title: "Vectorisation"
---

```{r options_communes, include=FALSE}
source("options_communes.R")
```

<div class="note">
La version originale de ce chapitre a été écrite par Ewen Gallic dans le cadre de son support de cours d'Ewen Gallic intitulé [Logiciel R et programmation](http://egallic.fr/Enseignement/R/m1_stat_eco_logiciel_R.pdf), chapitre 4 <q>Boucles et calculs vectoriels</q>.
</div>

Les [boucles](structures-conditionnelles.html) sont des opérations lentes en **R**. Il est cependant possible,
dans de nombreux cas, d’éviter de les employer, en ayant recours à la vectorisation : au lieu
d’appliquer une fonction à un scalaire, on l’applique à un vecteur. En fait, nous avons déjà eu
recours à maintes reprises aux calculs vectoriels. En effet, lorsque nous avons procédé à des
additions, des multiplications, etc. sur des vecteurs, nous avons effectué des calculs vectoriels.

Empruntons un exemple à Burns (2011) : dans des langages comme le **C**, pour effectuer la somme
des logarithmes naturels des n premiers entiers, voici une manière de faire :

```{r}
# Somme des logarithmes des 10 premiers entiers
somme_log <- 0
for(i in seq_len(10)){
  somme_log <- somme_log + log(i)
}
somme_log
```

Il est possible d’obtenir le même résultat, à la fois d’une manière plus élégante, mais surtout
plus efficace en vectorisant le calcul :

```{r}
sum(log(seq_len(10)))
```

Derrière ce code, la fonction `log`{data-pkg="base"} applique la fonction logarithme sur toutes les valeurs du
vecteur donné en paramètre. La fonction `sum`{data-pkg="base"}, quant à elle, se charge d’additionner tous les
éléments du vecteur qui lui est donné en paramètre. Ces deux fonctions utilisent la vectorisation,
mais d’une manière différente : la fonction `log`{data-pkg="base"} applique une opération à chaque élément
d’un vecteur, tandis que la fonction `sum`{data-pkg="base"} produit un résultat basé sur l'ensemble du vecteur.
L’avantage d’utiliser des fonctions vectorielles plutôt que d’écrire une boucle pour effectuer le
calcul, est que ces premières font appel à des fonctions rédigées en **C** ou **FORTRAN**, qui utilisent
aussi des boucles, mais comme ce sont des langages compilés et non pas interprétés, les itérations
sont réalisées dans un temps réduit.

Il existe des fonctions, rédigées en **C** qui effectuent des boucles `for`. On leur donne souvent le
nom de “fonctions de la famille apply”. Il ne s’agit pas de la vectorisation, mais ces fonctions
sont souvent mentionnées dès que l’on parle de ce sujet. Ce sont des fonctionnelles qui prennent
une fonction en input et retournent un vecteur en output (Wickham, 2014). Ces fonctions sont
très utilisées, mais elles souffrent d’un manque d’uniformité. En effet, elles ont été rédigées par
des personnes différentes, ayant chacune leur convention. L'extension `plyr`{.pkg} remédie à ce problème,
et ajoute par la même occasion des fonctions supplémentaires, pour couvrir plus de cas
que les “fonctions de la famille apply”.

Nous allons donc présenter dans un premier temps les fonctions du package `plyr`{.pkg}. Les fonctions
du même type du package `base`{.pkg} seront tout de même présentées par la suite.

## Les fonctions de l'extension plyr

Les fonctions que nous allons aborder dans cette section possèdent des noms faciles à se remémorer : la première lettre correspond au format d’entrée des données, la seconde au format de sortie souhaité, et la fin du nom se termine par le suffixe `ply`. Ainsi, la fonction `llpply`{data-pkg="plyr"} prend en entrée une liste, effectue une opération sur les éléments, et retourne une liste (Anderson, 2012).

Les différentes fonctions que nous allons passer en revue sont consignées dans le tableau ci-après,
où les lignes correspondent aux formats d’entrée, et les lignes aux formats de sortie. Pour y avoir
accès, il faut charger le package :

```{r}
library(plyr)
```

```{r, echo=FALSE, results="asis"}
tab <- tibble::tibble(
  group = "Format d'entée",
  source = c("array", "data.frame", "list"),
  array = c("aaply", "daply", "laply"),
  data.frame = c("adply", "ddply", "ldply"),
  list = c("alply", "dlply", "llply")
)
tab$array <- glue::glue('`{tab$array}`{{data-pkg="plyr"}}')
tab$data.frame <- glue::glue('`{tab$data.frame}`{{data-pkg="plyr"}}')
tab$list <- glue::glue('`{tab$list}`{{data-pkg="plyr"}}')
library(kableExtra)
knitr::kable(tab, format = "html", col.names = c("", "", "array", "data.frame", "list"), align = "llccc") %>% 
  kable_styling(bootstrap_options = c("striped", "hover")) %>%
  column_spec(1, bold = T) %>%
  column_spec(2, bold = T) %>%
  collapse_rows(columns = 1) %>%
  add_header_above(c(" " = 2, "Format de sortie" = 3))
```

Il est possible d’avoir plusieurs paramètres en input au lieu d’un seul objet. Les fonctions
`mlply`{data-pkg="plyr"}, `mdply`{data-pkg="plyr"} et `maply`{data-pkg="plyr"}. Si à la place du `m`, la première lettre est
un `r`, il s’agit alors de fonction de réplications. Enfin, si la seconde lettre est un trait de
soulignement (`_`), alors le résultat retourné n’est pas affiché (le code utilise la fonction
`invisible`{data-pkg="base"}.

Tous les paramètres de ces fonctions commencent par un point (`.`), afin d’éviter des incompatibilités
avec la fonction à appliquer.

### Array en input : `a*ply`

Les fonctions `aaply`{data-pkg="plyr"}, `adply`{data-pkg="plyr"} et `alply`{data-pkg="plyr"} appliquent une fonction à chaque portion d’un
*array* et ensuitent joignent le résultat sous forme d’un *array*, d’un *data.frame* ou d’une *list*
respectivement.

<div class="note">
Un `array`{data-pkg="base"} peut être vu comme un vecteur à plusieurs dimensions. Comme pour un vecteur, toutes les valeurs doivent être du même type. Un vecteur n'est finalement qu'un *array* à une seule dimension. De même, un *array* à deux dimensions correspond à ce qu'on appelle usuelement une matrice.
</div>

Le paramètre `.margins` détermine la manière de découper le tableau. Il y en a quatre pour un
tableau en deux dimensions :

1. `.margins = 1` : par lignes ;
2. `.margins = 2` : par colonnes ;
3. `.margins = c(1,2)` : par cellule ;
4. `.margins = c()` : ne pas faire de découpement.

Pour un tableau en trois dimensions, il y a trois découpages possibles en deux dimensions, trois
en une dimension et une en zéro dimension (voir (Wickham, 2011)) au besoin.

```{r}
tableau <- array(
  1:24, 
  dim = c(3, 4, 2),
  dimnames = list(
    ligne = letters[1:3],
    colonne = LETTERS[1:4],
    annee = 2001:2002
  )
)
tableau

# La moyenne des valeurs pour chaque ligne
aaply(tableau, 1, mean) # résultat sous forme de tableau
adply(tableau, 1, mean) # résultat sous forme de data.frame
alply(tableau, 1, mean) # résultat sous forme de liste

# La moyenne des valeurs pour chaque colonne
# en ne simplifiant pas le résultat
aaply(tableau, 2, mean, .drop = FALSE)

# Par lignes et colonnes
aaply(tableau, c(1,2), mean)
adply(tableau, c(1,2), mean)

# Avec une fonction définie par l'utilisateur
standardise <- function(x) (x - min(x)) / (max(x) - min(x))
# Standardiser les valeurs par colonne
aaply(tableau, 2, standardise)
```



### Data.frame en input : `d*ply`

Dans le cas de l'analyse d'enquêtes, on utilise principalement des tableaux de données ou *data.frame*. Aussi, la connaissance des fonction `daply`{data-pkg="plyr"}, `ddply`{data-pkg="plyr"} et `dlply`{data-pkg="plyr"} peut être utile. En effet, elles sont très utiles pour appliquer des fonctions à des groupes basés sur des combinaisons de variables, même si dans la majorité des cas il est maintenant plus facile de passer par les extensions `dplyr`{.pkg} ou `data.table`{.pkg} avec les opérations groupées (voir la section sur [groub_by de dplyr](manipuler-les-donnees-avec-dplyr.html#operations-groupees) ou encore celle sur le [paramètre by de data.table](manipulations-avancees-avec-data-table.html#grouper-les-resultats).

Avec les fonctions `d*ply`, il est nécessaire d’indiquer quelles variables, ou fonctions de variables
on souhaite utiliser, en l’indiquant au paramètre `.variables`. Elles peuvent être contenue dans
le data frame fourni au paramètre `.data`, ou bien provenir de l’environnement global. **R** cherchera
dans un premier temps si la variable est contenue dans le *data.frame* et, s’il ne trouve pas, ira
chercher dans l’environnement global.

Pour indiquer que l’on désire faire le regroupement selon une variable -- mettons `variable_1` -- il faudra fournir l’expression `.(variable_1)` au paramètre `.variables`. Si on souhaite effectuer
les regroupement selon les interactions de plusieurs variables -- `variable_1`, `variable_2` et
`variable_3`, il faut alors utiliser l’expression suivante : `.(variable_1, variable_2, variable_3)`.

```{r}
chomage <- data.frame(
  region = rep(c(rep("Bretagne", 4), rep("Corse", 2)), 2),
  departement = rep(c("Cotes-d'Armor", "Finistere",
    "Ille-et-Vilaine", "Morbihan",
    "Corse-du-Sud", "Haute-Corse"), 2),
  annee = rep(c(2011, 2010), each = 6),
  ouvriers = c(8738, 12701, 11390, 10228, 975, 1297,
    8113, 12258, 10897, 9617, 936, 1220),
  ingenieurs = c(1420, 2530, 3986, 2025, 259, 254,
    1334, 2401, 3776, 1979, 253, 241))
chomage

# Total chomeurs en Bretagne et en Corse pour les années 2010 et 2011
# sous forme de data.frame
ddply(chomage, .(annee), summarise, total_chomeurs = sum(ouvriers + ingenieurs))

# sous forme de array
daply(chomage, .(annee), summarise, total_chomeurs = sum(ouvriers + ingenieurs))

# sous forme de list
dlply(chomage, .(annee), summarise, total_chomeurs = sum(ouvriers + ingenieurs))

# Total chomeurs pour les années 2010 et 2011, par région du data frame
ddply(chomage, .(annee, region), summarise,
total_chomeurs = sum(ouvriers + ingenieurs))

# Nombre d'observations pour chaque groupe
ddply(chomage, .(annee, region), nrow)

# En utilisant une fonction définie par l'utilisateur
ddply(chomage, .(annee, region), function(x){
  moy_ouvriers <- mean(x$ouvriers)
  moy_ingenieurs <- mean(x$ingenieurs)
  data.frame(moy_ouvriers = moy_ouvriers, moy_ingenieurs = moy_ingenieurs)
})
```


### List en input : `l*ply`

Les fonctions du type `l*ply` prennent une liste en entrée. Il n’y a donc pas de paramétrage
à effectuer pour choisir un découpage, il est déjà fait.

```{r}
set.seed(1)
liste <-list(normale =rnorm(10), logiques =c(TRUE, TRUE, FALSE), x =c(0,NA, 3))
# Obtenir la longueur de chaque élément de la liste
laply(liste, length)
ldply(liste, length)
llply(liste, length)

# Calculer la moyenne pour chaque élément
unlist(llply(liste, mean, na.rm = TRUE))

# Appliquer une fonction définie par l'utilisateur
llply(liste,function(x, y) x /mean(x, na.rm = TRUE) + y, y = 2)
```

### Calcul parallèle

En utilisant plusieurs processeurs, on peut effectuer des calculs parallèles, ce qui accélère les
calculs dans certains cas. En effet, quand il est possible de fractionner les opérations à effectuer en
morceaux, on peut en réaliser une partie sur un processeur, une autre sur un second processeur,
et ainsi de suite. Les résultats obtenus sont ensuite rassemblés avant d’être retournés. Le package
`doMC`{.pkg} (ou `doSMP`{.pkg} sur **Windows**) peut être chargé pour utiliser la fonction de calcul parallèle
proposé par les fonctions `**ply`. Il suffit de préciser le nombre de coeurs souhaité en faisant
appel à la fonction `registerDoMC`{data-pkg="doMC"}, et de fixer la valeur `TRUE` au paramètre `.parallel` de la
fonction `**ply`.

## Les fonctions de la famille apply du package base

Le tableau ci-après recense les fonctions principales de la famille `apply` du package `base`{data-pkg="base"}.

| **Fonction** | **Input** | **Output** |
|:---|:---:|:---:|
| `apply`{data-pkg="base"} | Matrice ou tableau | Vecteur ou tableau ou liste |
| `lapply`{data-pkg="base" data-rdoc="lapply"} | Liste ou vecteur | Liste |
| `sapply`{data-pkg="base" data-rdoc="lapply"} | Liste ou vecteur | Vecteur ou matrice ou liste |
| `vapply`{data-pkg="base" data-rdoc="lapply"} | Liste ou vecteur | Vecteur ou matrice ou liste |
| `tapply`{data-pkg="base"} | Tableau et facteurs | Tableau ou liste |
| `mapply`{data-pkg="base"} | Listes et/ou vecteurs | Vecteur ou matrice ou liste |

### La fonction lapply

La fonction `lapply`{data-pkg="base"} applique à chaque élément du premier paramètre qui lui est donné une
fonction indiquée en second paramètre et retourne le résultat sous forme de liste. La syntaxe
est la suivante :

```{r, eval=FALSE}
lapply(X, FUN, ...)
```

avec `X` la liste ou le vecteur donné en paramètre sur lequel on désire appliquer la fonction `FUN`.
La paramètre `...` permet de fournir des paramètres à
une fonction imbriquée, en l’occurance à celle que l’on souhaite appliquer à tous les éléments
de `X`.

```{r}
liste <- list(normale = rnorm(10), logiques = c(TRUE, TRUE, FALSE), x = c(0, NA, 3))

# Obtenir la liste des longueurs de chaque élément
lapply(liste, length)

# Calculer la moyenne pour chaque élément
lapply(liste, mean, na.rm = TRUE)
```

On peut créer une fonction à l’intérieur de l’appel à `lapply`{data-pkg="base}. Le premier paramètre
est nécessairement un élément du vecteur auquel on souhaite appliquer la fonction.

```{r}
lapply(liste, function(x) x / mean(x, na.rm = TRUE))

# Si la fonction doit posséder plusieurs paramètres
lapply(liste, function(x, y) x / mean(x, na.rm = TRUE) + y, y = 2)
```

On peut appliquer la `lapply`{data-pkg="base"} sur des tableaux de données, dans la mesure où ces
derniers sont des listes. Cela s’avère pratique pour réaliser des opérations pour chaque colonne
d’un tableau de données. Afin de prendre moins de place dans l’affichage, l’exemple suivant
utilise la fonction `unlist`{data-pkg="base"} pour <q>aplatir</q> la liste obtenue.

```{r}
data(cars)

# Afficher le type de chaque colonne de la data frame "cars"
unlist(lapply(cars, class))

# Calculer la moyenne pour chaque colonne
unlist(lapply(cars, mean))
```

<div class="note">
Attention, ce qui suit relève plus d’un tour de passe-passe que de la programmation
élégante. 

Si la fonction que l’on souhaite appliquer aux éléments de notre vecteur retourne un
vecteur ligne de même longueur pour chaque élément, la fonction `do.call`{data-pkg="base"} peut devenir
un outil très pratique pour créer une data frame. Voyons-le à travers un exemple.

```{r}
l <- lapply(1:3, function(x) cbind(valeur = x, lettre = LETTERS[x]))
l
data.frame(do.call("rbind", l))
```



L’appel de `do.call("rbind", x)` revient à faire `rbind(x[[1]], x[[2]], ..., x[[n]])` avec
`x` une liste de taille `n`.

### La fonction sapply

La fonction `sapply`{data-pkg="base" data-rdoc="lapply"} applique une fonction aux éléments d’un vecteur ou d’une liste et peut
retourner un vecteur, une liste ou une matrice. Elle possède la syntaxe suivante :

```{r, eval=FALSE}
sapply(X, FUN, simplify, USE.NAMES)
```

où `X` est le vecteur ou la liste auquel on souhaite appliquer la fonction `FUN`. Lorsque `simplify`
vaut `FALSE`, le résultat est retourné sous forme de liste, exactement comme `lapply`{data-pkg="base"} (la fonction
`sapply`{data-pkg="base" data-rdoc="lapply"} s’appuie sur la fonction `lapply`{data-pkg="base"}). Lorsque `simplify` vaut `TRUE` (par défaut), le résultat est retourné dans une forme simplifiée, si cela est possible. Si tous les éléments retournés
par la fonction `FUN` sont des scalaires, alors `sapply`{data-pkg="base" data-rdoc="lapply"} retourne un vecteur ; sinon, si les éléments
retournés ont la même taille, `sapply`{data-pkg="base" data-rdoc="lapply"} retourne une matrice avec une colonne pour chaque
élément de `X` auquel la fonction `FUN` est appliquée. Le paramètre `USE.NAMES`, quand il vaut `TRUE`
(par défaut), et si `X` est de type character, utilise `X` comme nom pour le résultat, à moins que
le résultat possède déjà des noms.

```{r}
(x <- list(a = 1:10, beta = exp(-3:3), logic = c(TRUE,FALSE,FALSE,TRUE)))

# Application de la fonction quantile() à chaque élément
# pour obtenir la médiane et les quartiles
# Avec lapply()
lapply(x, quantile)

# Avec sapply
sapply(x, quantile)

# Exemple avec USE.NAMES
sapply(LETTERS[1:3], nchar)
sapply(LETTERS[1:3], nchar, USE.NAMES = FALSE)
```


### La fonction vapply

La fonction `vapply`{data-pkg="base" data-rdoc="lapply"} est similaire à `sapply`{data-pkg="base" data-rdoc="lapply"}, mais elle possède un type de valeurs spécifié,
ce qui peut rendre l’utilisation plus sûre (et parfois plus rapide). Lorsqu’on lui fournit un *data.frame*, `vapply`{data-pkg="base" data-rdoc="lapply"} retourne le même résultat que `sapply`{data-pkg="base" data-rdoc="lapply"}. Cependant, quand on lui fournit une
liste vide, `vapply`{data-pkg="base" data-rdoc="lapply"} retourne un vecteur logique de longueur nulle (ce qui est plus sensé que la
liste vide que returne `sapply`{data-pkg="base" data-rdoc="lapply"}).

```{r, eval=FALSE}
vapply(X, FUN, FUN.VALUE, ..., USE.NAMES)
```

avec `X`, `FUN`, `...` et `USE.NAMES` les mêmes paramètres que pour `sapply`{data-pkg="base" data-rdoc="lapply"}. Le paramètre `FUN.VALUE`
doit être un vecteur, un masque pour la valeur retournée par la fonction de `FUN`.

```{r}
# Retourner le vecteur
sapply(cars, is.numeric)
vapply(cars, is.numeric, FUN.VALUE = logical(1))
# Avec la liste vide
sapply(list(), is.numeric)
vapply(list(), is.numeric, FUN.VALUE = logical(1))
```

### La fonction apply

La fonction `apply`{data-pkg="base"} possède la syntaxe suivante :

```{r, eval=FALSE}
apply(X, MARGIN, FUN, ...)
```

avec `X` une matrice ou un tableau, `MARGIN` indiquant si on souhaite appliquer la fonction `FUN`
aux lignes `(MARGIN = 1)` ou aux colonnes `(MARGIN = 2)`, et `...` des paramètres supplémentaires
éventuels à passer à la fonction `FUN`.

```{r}
(X <- matrix(1:9, ncol = 3))
# Somme par ligne
apply(X, MARGIN = 1, sum)
# Somme par colonne
apply(X, MARGIN = 2, sum)
# Fonction définie par l'utilisateur
apply(X, MARGIN = 1, function(x) sum(x) / sum(X))
```

### La fonction tapply

La fonction `tapply`{data-pkg="base"} s’applique à chaque cellule d’un tableau, sur des regroupements définis
par les variables catégorielles fournies. La syntaxe est la suivante :

```{r, eval=FALSE}
tapply(X,INDEX, FUN, ..., simplify)
```

avec `X` le tableau de données, `INDEX` une liste d’un ou plusieurs facteurs, chacun de même taille
que `X`. Le paramètre `FUN` renseigne la fonction que l’on souhaite appliquer. Si `simplify` vaut
`FALSE`, le résultat est un tableau de mode *list*. Sinon (par défaut), le résultat est un tableau
de scalaires.

```{r}
data(iris)
head(iris)

# Moyenne de la longueur des sépales par espèce
tapply(iris$Sepal.Length, iris$Species, mean)
# Pour retourner le résultat sous forme de liste
tapply(iris$Sepal.Length, iris$Species, mean, simplify = FALSE)
```


### La fonction mapply

La fonction `mapply`{data-pkg="base"} applique une fonction à plusieurs listes ou vecteurs. La syntaxe est la
suivante :

```{r, eval=FALSE}
mapply(FUN, ..., MoreArgs, SIMPLIFY, USE.NAMES)
```

avec `FUN` la fonction à appliquer aux vecteurs ou listes fournies (grâce à `...`), `MoreArgs` une liste
de paramètres supplémentaires à fournir à la fonction à appliquer. Les paramètres `SIMPLIFY` et
`USE.NAMES` ont le même usage que pour la fonction `sapply`{data-pkg="base" data-rdoc="lapply"}.

```{r}
(l1 <- list(a = c(1:5), b = c(6:10)))
(l2 <- list(c = c(11:15), d = c(16:20)))
# La somme des éléments correspondants de l1 et l2
mapply(sum, l1$a, l1$b, l2$c, l2$d)
# Attention au recyclage silencieux !
(l1 <- list(a = c(1:5), b = c(6:20)))
mapply(sum, l1$a, l1$b, l2$c, l2$d)

```

## La fonction Vectorize

La fonction `Vectorize`{data-pkg="base"} permet de convertir une fonction scalaire en une fonction vectorielle.
Attention, cela ne permet pas d’améliorer la rapidité d’exécution du code. Par contre, son
utilisation assez intuitive permet de gagner du temps. Il s’agit donc de faire l’arbitrage entre le
temps passé à trouver un moyen élégant et efficace pour effectuer une opération en passant par
de réels calculs vectoriels et le gain d’exécution que ce calcul vectoriel apporte vis-à-vis d’une
boucle. La syntaxe de la `Vectorize`{data-pkg="base"} est la suivante :

```{r, eval=FALSE}
Vectorize(FUN, vectorize.args, SIMPLIFY, USE.NAMES)
```

avec `FUN` une fonction à appliquer, `vectorize.args` un vecteur de paramètres (de type caractère)
qui devraient être vectorisés (par défaut, tous les paramètre de `FUN`). Les paramètres
`SIMPLIFY` et `USE.NAMES` on le même emploi que dans la fonction `sapply`{data-pkg="base" data-rdoc="lapply"}.

```{r}
f <- function(x = 1:3, y) c(x, y)
# On "vectorise" la fonction f
vf <- Vectorize(f, SIMPLIFY = FALSE)
f(1:3, 1:3)
vf(1:3, 1:3)
# Vectorise seulement y, pas x
vf(y = 1:3)
```

